ACORDAO-COMPLETO-2558047

ACÓRDÃO 389/2023 ATA 8/2023 - PLENÁRIO

VISTOS, relatados e discutidos estes autos da Auditoria Operacional realizada pela então  Secretaria de Controle Externo da Agricultura e do Meio Ambiente (SecexAgroAmbiental) , atual  Unidade de Auditoria Especializada em Agricultura e Meio Ambiente (AudAgroAmbiental) , objetivando  avaliar as ações do Governo Federal para atendimento da Política Nacional de Resíduos Sólidos (PNRS) , instituída pela Lei 12.305/2010, alterada pela Lei 14.026/2020, que contempla iniciativas dirigidas a Estados e Municípios voltadas à implantação da disposição final ambientalmente adequada dos rejeitos oriundos dos resíduos sólidos urbanos, a partir do ano de 2016, ocasião em que o TCU publicou o Relatório de Levantamento sobre a PNRS.
ACORDAM os Ministros do Tribunal de Contas da União, reunidos em Sessão Plenária, ante as razões expostas pelo Relator, em: 
9.1. com fundamento no art. 7º, § 3º, inciso I, da Resolução/TCU 315/2020 e no Manual de Auditoria Operacional do Tribunal de Contas da União, determinar ao Ministério do Meio Ambiente e Mudança do Clima que encaminhe a este Tribunal, no prazo de 180 (cento e oitenta) dias contados da notificação desta deliberação, Plano de Ação contemplando as medidas a serem adotadas para identificação, localização e classificação das chamadas áreas órfãs contaminadas, detalhando as atividades que serão desenvolvidas para recuperação das áreas degradadas cujo agente poluidor é desconhecido, bem como os procedimentos adotados para identificação dos responsáveis pelos danos detectados, com vistas ao ressarcimento dos investimentos realizados (parágrafos 93 ao 120 do Relatório de Auditoria) , devendo estar devidamente detalhadas todas as ações a serem tomadas, com indicação dos responsáveis por implementá-las e definição dos respectivos prazos de implementação;
9.2. com fulcro no art. 250, inciso III, do Regimento Interno/TCU e no art. 11 da Resolução/TCU 315/2020, recomendar aos Ministérios do Meio Ambiente e Mudança do Clima e da Integração e do Desenvolvimento Regional, bem assim à Fundação Nacional de Saúde que estabeleçam procedimentos e práticas que possibilitem uma melhor articulação e coordenação das atividades desenvolvidas na gestão e no manejo dos resíduos sólidos urbanos, com vistas a uma adequada implementação da Política Nacional de Resíduos Sólidos (parágrafos 218 a 236 do Relatório de Auditoria) ; 
9.3. com fundamento no art. 250, inciso III, do Regimento Interno/TCU e no art. 11 da Resolução/TCU 315/2020, recomendar ao Ministério do Meio Ambiente e Mudança do Clima que, na condição de coordenador da PNRS:
9.3.1. inclua, na próxima atualização do Plano Nacional de Resíduos Sólidos (Planares) , a ser realizada segundo os procedimentos previstos no art. 48 do Decreto 10.936/2022, elementos necessários ao aprimoramento da governança daquele plano, em consonância com o que está previsto no art. 4º, inciso X, do Decreto 9.203/2017, no Referencial de Governança de Políticas Públicas do TCU (componentes "Planos e Objetivos" e "Institucionalização") , e no documento do Governo Federal intitulado "Avaliação de Políticas Públicas - Guia Prático de Análise Ex Ante" (parágrafos 237 a 256 do Relatório de Auditoria) ;
9.3.2. crie mecanismos que possibilitem e fomentem a participação efetiva de representantes dos catadores de materiais recicláveis e reutilizáveis nas instâncias de discussão sobre os assuntos relacionados à PNRS (parágrafos 257 a 280 do Relatório de Auditoria) ;
9.4. enviar cópia deste Acórdão, acompanhado do Relatório e do Voto que o fundamentam, aos Tribunais de Contas dos Estados e do Distrito Federal, aos Tribunais de Contas dos Municípios e aos Tribunais de Contas municipais, bem como à Atricon - Associação dos Membros dos Tribunais de Contas do Brasil, com o objetivo de informar acerca:
9.4.1. dos dados obtidos junto ao Sistema Nacional de Informações sobre Saneamento (SNIS) que indicam que, em 2020, entre 5.570 Municípios, apenas 33,2% declararam ter implementado a cobrança pelos serviços de manejo e gestão de resíduos sólidos urbanos (parágrafos 121 a 126 do Relatório de Auditoria) , apesar de haver previsão de que a não instituição da taxa a que se referem os arts. 29, inciso II, e 35, da Lei 11.445/2007, nos municípios em que não houver outro instrumento de cobrança pelos referidos serviços, configura não atendimento ao art. 11 da Lei Complementar 101/2000 (Lei de Responsabilidade Fiscal - LRF) , a qual prevê que são requisitos essenciais da responsabilidade na gestão fiscal tanto a instituição, como a previsão e a efetiva arrecadação de todos os tributos da competência constitucional do ente federado;
9.4.2. da necessidade de os Municípios elaborarem seus planos de gestão de resíduos, para um adequado atendimento da PNRS, tendo em vista o quadro detectado na fiscalização realizada por esta Corte de Contas (item 3.4 do Relatório de Auditoria) ;
9.4.3. dos dados obtidos nesta fiscalização quanto à pequena proporção de consórcios formados, ressaltando a importância de os Municípios se associarem, de forma a propiciar a prestação conjunta do serviço público de manejo de resíduos sólidos urbanos, de acordo com o disposto no art. 8º, inciso XIX, da Lei 12.305/2010, no art. 50, inciso VIII, da Lei 11.445/2007, e no art. 33, inciso III, do Decreto 10.936/2022 (parágrafos 158 a 194 do relatório de auditoria;
9.5. autorizar a AudAgroAmbiental a realizar o monitoramento das deliberações contidas nos subitens 9.1, 9.2 e 9.3 acima; e
9.6. encaminhar cópia deste Acórdão, acompanhado do Relatório e Voto que o fundamentam, ao Ministério do Meio Ambiente e Mudança do Clima, ao Ministério da Integração e do Desenvolvimento Regional, à Fundação Nacional de Saúde (Funasa) , à Agência Nacional de Águas e Saneamento Básico (ANA) , à Secretaria Especial para o Programa de Parcerias de Investimentos da Casa Civil, à Comissão de Meio Ambiente do Senado Federal, à Comissão de Meio Ambiente e Desenvolvimento Sustentável e à Comissão de Desenvolvimento Urbano da Câmara dos Deputados.

Auditoria operacional realizada com o objetivo de avaliar as ações do Governo Federal para atendimento da Política Nacional de Resíduos Sólidos (PNRS), instituída pela Lei 12.305/2010, alterada pela Lei 14.026/2020, contemplando as iniciativas dirigidas a estados e municípios voltadas à implantação da disposição final ambientalmente adequada dos rejeitos oriundos dos resíduos sólidos urbanos (RSU).

3. Interessado: Tribunal de Contas da União.

13.1. Ministros presentes: Bruno Dantas (Presidente), Benjamin Zymler, Augusto Nardes, Aroldo Cedraz, Jorge Oliveira e Antonio Anastasia.
13.2. Ministros-Substitutos convocados: Augusto Sherman Cavalcanti, Marcos Bemquerer Costa (Relator) e Weder de Oliveira.

MARCOS BEMQUERER

Trata-se da Auditoria Operacional realizada pela então denominada Secretaria de Controle Externo  da  Agricultura  e  do  Meio  Ambiente (SecexAgroAmbiental) ,  atual  Unidade  de  Auditoria 
Especializada em Agricultura e Meio Ambiente (AudAgroAmbiental) , tendo por escopo avaliar as ações do Governo Federal para atendimento da Política Nacional de Resíduos Sólidos (PNRS) , instituída pela Lei 12.305/2010, alterada pela Lei 14.026/2020, contemplando as iniciativas dirigidas a Estados e Municípios voltadas à implantação da disposição final ambientalmente adequada dos rejeitos oriundos dos resíduos sólidos urbanos (RSU) , a partir do ano de 2016, ocasião em que o TCU publicou o Relatório de Levantamento sobre a PNRS.
2.	Transcrevo, a seguir, com os ajustes de forma pertinentes, excerto do relatório produzido pela SecexAgroAmbiental em que o presente feito é analisado (peça 143) :
"1.2 Antecedentes
3. O TCU já havia se debruçado sobre o tema resíduos sólidos urbanos anteriormente. Vale ressaltar o Levantamento de Auditoria efetuado sob a ótica da governança, Acórdão 2512/2016-TCU-Plenário, sob relatoria do Ministro-substituto André Luís de Carvalho, que buscou analisar a forma de institucionalização da Política Nacional de Resíduos Sólidos (PNRS) , estabelecida pela Lei 12.305/2010 para possibilitar a gestão integrada e o correto gerenciamento dos RSU.
4. O aludido Acórdão 2512/2016-TCU-Plenário foi monitorado, inicialmente, por meio de análise de documentação encaminhada em 2017 pelos órgãos fiscalizados. Aos documentos recebidos, foi acrescida análise realizada pela Coordenação-Geral de Auditoria das Áreas do Desenvolvimento Regional e Meio Ambiente da Controladoria-Geral da União (CGDRA/DI/SFC/CGU) no âmbito do Relatório de Auditoria Anual de Contas do MMA relativo aos exercícios de 2018 e 2019, originando o Acórdão 2867/2021-TCU-Plenário, sob mesma relatoria.
5. Ainda, em momento anterior à edição da Lei 12.305/2010, o Tribunal realizou uma Anop na Fundação Nacional de Saúde (Funasa) abordando a temática dos RSU, Acórdão 2067/2008-TCU-Plenário, relatoria do Ministro Ubiratan Aguiar.
6. Ao avaliar o nível de cumprimento das deliberações do supracitado Acórdão 2067/2008-TCU-Plenário, discutiu-se a possibilidade de construção de aterros simplificados como forma de atender os pequenos Municípios, ou os que estivessem isolados, uma vez que a construção e manutenção de aterros convencionais são onerosas. O Monitoramento deu origem ao Acórdão 2697/2011-TCU-Plenário, sob relatoria do Ministro-substituto Weder de Oliveira.
7. Cabe notar que as propostas de encaminhamento do TCU, à época, já abordavam importantes elementos introduzidos pela Lei 12.305/2010 para o adequado serviço público de manejo de resíduos sólidos urbanos (SMRSU) por parte dos Municípios, a saber: a) priorização de Municípios que estivessem associados sob a forma de consórcios intermunicipais para acesso a recursos da União; b) necessidade de cobrança pelo SMRSU, de forma a propiciar sustentabilidade econômico-financeira aos empreendimentos; c) obrigatoriedade de existência de planos de resíduos sólidos para celebração de contratos com o poder público.
Representações
8. Recentemente, foram impetradas quatro representações junto ao Tribunal abordando o tema resíduos sólidos, a saber:
- TC Processo 026.765/2020-9: aponta possíveis irregularidades ocorridas no Ministério do Meio Ambiente (MMA) relacionadas à descontinuidade de agendas, baixa efetividade das ações propostas, entre outras. Apreciada por meio do Acórdão 3368/2022-TCU-Segunda Câmara.
- TC Processo 007.203/2021-7 e TC Processo 009.046/2021-6: ambas as representações relatam possíveis irregularidades ocorridas no Processo Licitatório 018/2020, Concorrência Pública 01/2020, procedimento licitatório a cargo do Consórcio Intermunicipal de Desenvolvimento Regional (Convale) . A primeira foi apreciada por meio do Acórdão 6007/2021-TCU-Primeira Câmara, e seu 
recurso foi analisado por meio do Acórdão 7962/2021-TCU-Primeira Câmara. A segunda representação foi apreciada por meio do Acórdão 6378/2021-TCU-Primeira Câmara.
- TC Processo 014.704/2021-8: com o objetivo verificar a extensão, suficiência e efetividade das políticas públicas de gerenciamento dos resíduos sólidos no Brasil, em especial a PNRS, instituída pela Lei 12.305/2010, a fim de averiguar a aplicabilidade e o cumprimento da referida lei pelos órgãos públicos. A representação foi julgada por meio do Acórdão 15940/2021-TCU-Primeira Câmara.
9. Importante notar que todos os trabalhos citados estão disponíveis para consulta no sítio da internet do TCU, https://portal.tcu.gov.br/inicio/. 
1.3 Metodologia
10. A auditoria foi conduzida de acordo com as Normas de Auditoria do Tribunal de Contas da União (NAT, Portaria TCU 185/2020) e com o Manual de Auditoria Operacional do Tribunal de Contas da União (TCU, 2020) , alinhado às Normas Internacionais das Entidades Fiscalizadoras Superiores (ISSAI) , emitidas pela Organização Internacional de Entidades Fiscalizadoras Superiores (Intosai) . Nenhuma restrição significativa foi imposta aos exames.
11. A fase de Planejamento consistiu na leitura de normativos e documentos oficiais, bibliografia e artigos acadêmicos afetos ao tema RSU, bem como na realização de entrevistas. Além disso, foi possível realizar visita técnica para participar do Fórum Internacional de Gestão Integrada de Resíduos Sólidos e Limpeza Pública e Senalimp 2021, considerado o maior evento técnico do setor de limpeza urbana e gestão de resíduos da América Latina, o que permitiu aprofundar os conhecimentos sobre o objeto auditado.
12. Durante a referida visita, aproveitou-se a oportunidade para realizar entrevistas semiestruturadas com representantes de empresas privadas que atuam no setor de limpeza pública e tratamento de efluentes, seus respectivos sindicatos, além de representantes de associações de catadores de materiais recicláveis.
13. Na esfera governamental, foram realizadas entrevistas semiestruturadas com gestores do Ministério do Meio Ambiente (MMA) , Ministério do Desenvolvimento Regional (MDR) , Fundação Nacional de Saúde (Funasa) , Agência Nacional de Águas e Saneamento Básico (ANA) e Secretaria Especial do Programa de Parcerias de Investimentos (SPPI) , principais atores da PNRS, com o intuito de levantar informações relevantes sobre o tema, avaliar diferentes desenhos de auditoria e verificar se havia critérios e dados disponíveis, condições essenciais para definição do objetivo, do escopo e da abordagem da auditoria.
14. Ao final da fase de Planejamento, realizou-se um Painel de Referência com a participação de especialistas e representantes de associações de catadores de materiais recicláveis com o intuito de colher críticas e sugestões para o aperfeiçoamento da Matriz de Planejamento, ferramenta de auditoria que torna o planejamento mais sistemático e dirigido, facilitando a comunicação de decisões sobre metodologia e auxiliando a condução dos trabalhos de campo. O Painel de Referência pode ser assistido na íntegra por meio do link: https://www.youtube.com/watch?v=OpYYHEN0N0w&t=5392s.
15. Durante a fase de execução do trabalho, foi realizada visita técnica ao Estado de Santa Catarina, referência no Brasil em gestão de RSU, com o objetivo de realizar entrevistas semiestruturadas com os principais envolvidos na temática. Além disso, foram avaliadas as respostas aos ofícios de requisição enviados aos órgãos da administração pública federal envolvidos na execução da política, além de análise e cruzamentos de dados nos sistemas governamentais de informação sobre resíduos sólidos, Sistema Nacional de Informações sobre a Gestão dos Resíduos Sólidos (Sinir) e Sistema Nacional de Informações sobre Saneamento (SNIS) , sob responsabilidade do MMA e MDR, respectivamente.
1.4 Escopo da Auditoria
16. Segundo o Manual de Auditoria Operacional do TCU (TCU, 2020) , para definir o escopo, a equipe de auditoria precisa identificar quais entidades, qual programa em particular ou aspecto de um programa serão incluídos na auditoria.
17. O art. 9º da Lei 12.305/2010, que instituiu a PNRS, estabelece uma ordem de prioridade a ser seguida na gestão e gerenciamento de resíduos sólidos, a saber: não geração, redução, reutilização, reciclagem, tratamento dos resíduos sólidos e disposição final ambientalmente adequada dos rejeitos, associando à gestão integrada a inclusão social dos catadores de materiais reutilizáveis e recicláveis.
18. A partir da leitura do normativo, verifica-se que o foco na implementação da PNRS deve ser o fortalecimento das etapas prévias à disposição final, de modo a reduzir a quantidade de resíduos a serem dispostos em aterros. 
19. Todavia, para escolha do objeto da fiscalização, quatro fatores tiveram que ser sopesados: a) a complexidade do tema e a impossibilidade de abordar todos os assuntos em apenas um trabalho; b) as iniciativas de não geração e redução de resíduos ainda serem práticas muito incipientes, não havendo dados suficientes para sua adequada mensuração e objetos passíveis de serem auditados; c) os baixos índices de reciclagem e reutilização dos resíduos no Brasil; d) a situação de existência dos lixões, além de ser um crime ambiental, coloca em risco a saúde da população e traz enormes prejuízos ao meio ambiente.
20. Ainda, o item 9.4 do Acórdão 2867/2021-TCU-Plenário, relatoria do Ministro-substituto André de Carvalho, autoriza expressamente a realização de fiscalização com foco na disposição final ambientalmente adequada dos rejeitos, conforme segue:
'9.4 autorizar, desde já, a realização de auditoria operacional com o foco na temática atinente ao cumprimento do art. 54 da Lei nº 12.305, de 2010, à disposição ambientalmente adequada dos rejeitos e do encerramento dos lixões (...) '
21. Assim, apesar de figurar como última solução na gestão e manejo dos RSU, foi escolhida como tema para a fiscalização a disposição final ambientalmente adequada dos rejeitos. Isso porque, a partir da leitura da bibliografia afeta ao tema, verifica-se que os especialistas convergem no sentido de que o Brasil precisa priorizar o encerramento dos lixões.
22. Nessa linha, com o conhecimento adquirido sobre o tema durante a fase de planejamento, foram formulados o problema e as questões de auditoria que guiariam o trabalho, a saber:
'Problema de auditoria: segundo o documento de lançamento do Programa Lixão Zero, iniciativa do Governo Federal voltada para auxiliar os Estados e Municípios na gestão dos resíduos sólidos urbanos, existem no país cerca de 3.200 lixões e aterros controlados que não dispõem das medidas necessárias para proteção contra danos e degradações.  Tal situação traz prejuízos diretos à saúde da população, uma vez que esses locais são vetores de doenças propagadas por roedores, aves, insetos e outros animais, além de ocasionar impactos negativos ao meio ambiente devido à poluição dos recursos hídricos e à geração de gases de efeito estufa (GEE) .
Questão 1. as medidas necessárias para o encerramento dos lixões e aterros controlados estão sendo implementadas conforme preveem a Lei 12.305/2010, que instituiu a Política Nacional de Resíduos Sólidos (PNRS) , e a Lei 14.026/2020 (Novo Marco Legal do Saneamento Básico) ?
Questão 2. em que medida MMA, MDR e Funasa têm atuado de forma coordenada e integrada para o alcance dos objetivos previstos na PNRS, conforme determina o Art. 23 da CF?
Questão 3. em que medida o Governo Federal tem atuado para promover a inclusão social, econômica e produtiva dos catadores de materiais recicláveis de forma a atender ao disposto no Decreto 10.936/2022, que regulamenta a Lei 12.305/2010?'
23. Por fim, ressalta-se que não são objeto da presente fiscalização as supracitadas etapas anteriores à disposição final prevista na Lei 12.305/2010. Porém, dada a relevância da temática, os demais assuntos podem ser objeto de futuros trabalhos do TCU.
1.5 Organização do relatório
24. Além desta introdução, o presente relatório contém a visão geral do objeto da auditoria no capítulo subsequente. Os capítulos de três a cinco constituem seu núcleo central, onde estão descritos os achados de auditoria referentes à implementação da PNRS. Ao final, apresentam-se a conclusão e a proposta de encaminhamento.
VISÃO GERAL
25. No plano nacional, a adequada gestão e manejo dos resíduos sólidos urbanos (RSU) , vulgarmente conhecidos como lixo urbano, é um dos principais desafios para os Municípios brasileiros. Por sua vez, na esfera internacional, o tema figura entre os Objetivos de Desenvolvimento Sustentável (ODS) estabelecidos pela Organização das Nações Unidas (ONU) , conjunto de metas que devem ser alcançadas até o ano de 2030 pelos países signatários. O Objetivo 12 visa assegurar padrões de produção e de consumo sustentáveis, cuja meta 12.5 estabelece a necessidade de diminuir substancialmente, até 2030, a geração de resíduos por meio da prevenção, redução, reciclagem e reuso.
26. De acordo com a PNRS (Lei 12.305/2010) , resíduos sólidos urbanos são os resíduos domiciliares gerados pelas atividades domésticas em residências urbanas, bem como os resíduos de limpeza urbana, originados da varrição, limpeza de logradouros e vias públicas. Resíduos de estabelecimentos comerciais e prestadores de serviços, se caracterizados como não perigosos, podem, em razão de sua natureza, composição ou volume, ser equiparados aos resíduos domiciliares pelo poder público municipal.
27. Rejeitos são os resíduos sólidos que, depois de esgotadas todas as possibilidades de tratamento e recuperação por processos tecnológicos disponíveis e economicamente viáveis, não apresentem outra possibilidade que não a disposição final ambientalmente adequada em aterros sanitários.
28. Outras formas de disposição inadequada como lixões e aterros controlados não devem ser utilizadas, uma vez que tais estruturas não possuem o conjunto de sistemas e medidas necessários para proteção do meio ambiente contra danos e degradações como a contaminação de corpos d'água e geração de gases poluentes como o metano, que é considerado um dos principais gases de efeito estufa (GEE) .
29. Ainda, a disposição inadequada dos rejeitos em lixões e aterros controlados acarreta substanciais impactos à saúde com a contaminação dos aquíferos e atração de vetores de doenças (insetos, roedores etc.) , causando prejuízos econômicos com tratamentos de saúde da população. Ainda, cabe notar a condição degradante dos catadores de materiais recicláveis que atuam nos lixões em contato direto com o lixo e todo tipo de material tóxico, com graves riscos à saúde.
30. Embora esteja previsto como crime pela Lei 9.605/1998, Lei de Crimes Ambientais, levantamento realizado pela Confederação Nacional dos Municípios (CNM) demonstrou que, atualmente, ainda existem 2.518 áreas de disposição inadequada, onde os rejeitos são depositados a céu aberto, sem qualquer planejamento ou medidas de proteção (disponível em http://www.lixoes.cnm.org.br/ visita em 19/7/2022) .
31. Além dos citados danos ambientais e à saúde da população, a PNRS atribui caráter multidimensional à gestão integrada dos RSU, definindo-a como o 'conjunto de ações voltadas para a busca de soluções para os resíduos sólidos, de forma a considerar as dimensões política, econômica, ambiental, cultural e social, com controle social e sob a premissa do desenvolvimento sustentável'.
32. Nesse sentido, o art. 7, XII, trouxe como um dos objetivos da política a 'integração dos catadores de materiais reutilizáveis e recicláveis nas ações que envolvam a responsabilidade compartilhada pelo ciclo de vida dos produtos' e o art. 8, IV, definiu como um dos instrumentos da política 'o incentivo à criação e ao desenvolvimento de cooperativas ou de outras formas de associação de catadores de materiais reutilizáveis e recicláveis'.
2.1 Contexto Legal
33. A Lei 12.305/2010, também conhecida como Política Nacional de Resíduos Sólidos (PNRS) , recentemente alterada pela Lei 14.026/2020, estabelece as diretrizes, responsabilidades, princípios e objetivos que norteiam os diferentes participantes, Estados, Distrito Federal, Municípios, iniciativa privada e a sociedade em geral na implementação da gestão integrada e gerenciamento ambientalmente adequado dos resíduos sólidos.
34. Trata-se de uma política transversal, com interface com outras iniciativas governamentais, e altamente descentralizada, cuja implementação depende de um conjunto de iniciativas dos três entes federativos.
35. Para ilustrar a complexidade do tema, cabe notar que a Constituição Federal definiu como competência da União a instituição de diretrizes sobre saneamento básico (art. 21, XX) . A Lei 11.445/2007, conhecida como Marco Legal do Saneamento Básico, define saneamento básico como o conjunto de serviços públicos, infraestruturas e instalações operacionais envolvendo quatro componentes: 1) água potável; 2) esgotamento sanitário; 3) limpeza urbana e manejo de resíduos sólidos; 4) drenagem de águas pluviais urbanas. Assim, depreende-se que o manejo e gestão de resíduos é um dos componentes do saneamento básico.
36. Ainda segundo a Carta Magna, a melhoria das condições de saneamento básico é competência comum da União, dos Estados, do Distrito Federal e dos Municípios (art. 23, IX) , e o Sistema Único de Saúde (SUS) tem como atribuição participar da formulação da política e da execução das ações de saneamento básico (art. 200, IV) .
37. De acordo com a Lei 13.844/2019, o Ministério do Desenvolvimento Regional (MDR) é o órgão competente para gerenciar a Política Nacional de Saneamento Básico (art. 29, VIII) . Entretanto, a atuação do MDR está direcionada: a) aos Municípios com mais de 50 mil habitantes; b) Municípios integrantes de Regiões Metropolitanas (RM) e de Regiões Integradas de Desenvolvimento (Ride) ou para Municípios críticos para risco hidrológico. Nesse quesito, vale relembrar que o saneamento básico trata especificamente dos resíduos sólidos urbanos, e não abrange outros tipos de resíduos sólidos abordados pela PNRS como os industriais, de serviços de saúde, da construção civil etc. 
38. O Plano Plurianual 2020-2023 (PPA) atribui à Funasa a implantação e melhoria de sistemas públicos de manejo de resíduos sólidos urbanos em Municípios de até 50 mil habitantes, incluindo áreas rurais, quilombolas e sujeitas a endemias.
39. Conforme art. 30, V, da Constituição Federal, a titularidade do serviço pertence aos Municípios, e compete a eles organizar e prestar, diretamente ou sob regime de concessão ou permissão, mediante licitação prévia, os serviços públicos de interesse local, abrangendo o SMRSU. Conforme art. 3º-C da Lei 11.445/2007, o SMRSU engloba a coleta, transbordo, transporte, triagem para fins de reutilização ou reciclagem, tratamento (inclusive por compostagem) e disposição final dos resíduos domésticos e provenientes do serviço de limpeza urbana.
40. Não obstante as competências na esfera federal serem divididas entre MMA, MDR e Funasa, a PNRS integra a Política Nacional do Meio Ambiente (PNMA) , instituída pela Lei 6.938/1981, sob coordenação do Ministério do Meio Ambiente (MMA) . Dessa forma, atribui-se ao MMA a titularidade da Política.
41. Vale ressaltar que a PNRS também se articula com a Política Nacional de Educação Ambiental, regulada pela Lei 9.795/1999.
42. Recentemente, a edição da Lei 14.026/2020, Novo Marco Legal do Saneamento Básico, trouxe significativas modificações tanto na Lei 12.305/2010 quanto na Lei 11.445/2007. Entre as principais mudanças na Lei 12.305/2010 destaca-se a do art. 54, que concedeu novo prazo aos Municípios para encerramento dos lixões e aterros controlados.
43. Com relação às alterações na Lei 11.445/2007, ressalta-se a dos arts. 29 e 35, que dispõem que os serviços públicos de saneamento básico terão a sustentabilidade econômico-financeira assegurada por meio de cobrança, e que a não proposição de instrumento de cobrança sujeita o titular do serviço às penalidades da Lei Complementar 101/2000, Lei de Responsabilidade Fiscal.
44. Ainda, a nova redação do art. 50 da Lei 11.445/2007 busca estimular a formação de arranjos regionais para os serviços públicos de saneamento, estabelecendo que, na aplicação de recursos não onerosos da União, serão priorizados os investimentos de capital que viabilizem a prestação de serviços regionalizada, por meio de blocos regionais. 
45. Importante notar que tais conceitos de necessidade de cobrança e formação de arranjos regionais já estavam previstos no arcabouço legislativo anterior, porém não havia sanção para quem não cumprisse.  
46. Por fim, a nova redação dada pela Lei 14.026/2020 ao artigo 25-A da Lei 11.445/2007, bem como ao art. 3º da Lei 9.984/2000, inseriu entre as competências da Agência Nacional das Águas e Saneamento Básico (ANA) a edição de normas de referência sobre a regulação dos serviços públicos de saneamento. Importante notar que a adoção das normas de referência editadas pela ANA por parte dos entes federados é condição para acesso a recursos federais, conforme o art. 4º-B, § 2º, da Lei 9.984/2000.
47. Desse modo, em 14/6/2021, por meio da Resolução 79/2021, a ANA publicou a Norma de Referência 1/ANA/2021 (NR 01) , que dispõe sobre o regime, a estrutura e parâmetros da cobrança pela prestação do Serviço Público de Manejo de Resíduos Sólidos Urbanos, bem como os procedimentos e prazos de fixação, reajuste e revisões tarifárias.
2.2 Evolução da Política Nacional de Resíduos Sólidos
48. Segundo o Panorama Abrelpe 2020 (Abrelpe, 2020) , em 2019, a maior parte dos RSU coletados seguiu para disposição final em aterros sanitários, passando, em uma década, de 33 milhões de toneladas por ano, em 2010 (56,8%) , para 43 milhões de toneladas, em 2019 (59,5%) . Por outro lado, a quantidade de rejeitos que seguiu para unidades inadequadas, lixões e aterros controlados, também cresceu, passando de 25 milhões de toneladas por ano, em 2010 (43,2%) , para pouco mais 29 milhões de toneladas por ano, em 2019 (40,5%) .
49. Deve-se ressaltar que o volume de resíduos que teve uma destinação inadequada é maior do que o informado acima, uma vez que a coleta de lixo não abrange 100% dos domicílios. De acordo com a Abrelpe (Abrelpe, 2020) , uma vez que a coleta não é universal, 6,3 milhões de toneladas de resíduos não foram objeto de coleta e, consequentemente, tiveram destino impróprio.
50. Com relação ao tema, verifica-se avanço nos índices de coleta regular, etapa inicial necessária para viabilizar um sistema adequado de gestão de resíduos. Entretanto, o país ainda apresenta déficit na abrangência desses serviços, com 90,5% de cobertura, conforme Figura 1:
Figura 1. Índice de atendimento de coleta domiciliar por região, Brasil, SNIS 2020
Fonte: SNIS 2020
51. Além disso, o país é marcado por significativa assimetria nas taxas de cobertura entre Municípios de pequeno, médio e grande porte populacional, bem como entre regiões e entre áreas urbanas e rurais. Com referência à coleta seletiva, de acordo com o SNIS 2020, apenas 36,3% dos Municípios prestam o serviço.
52. No que concerne o encerramento de lixões e aterros controlados, foco da presente fiscalização, atualmente, conforme informado pelo MMA em matéria disponibilizada em seu sítio eletrônico, em 8/2/2021, apesar do progresso alcançado em 2020, com redução de 17% da quantidade de lixões em relação a 2019, o que representa 645 unidades de disposição inadequada, ainda existem 2.707 lixões no país, segundo dados levantados pela Abetre (https://www.gov.br/pt-br/noticias/meio-ambiente-e-clima/2021/02/programa-lixao -zero-reduziu-em-17-a-quantidade-de-lixoes-em-2020) .
53. Não obstante o aludido encerramento dos lixões, a partir da análise do SNIS/2020, identificou-se que apenas 44% dos Municípios (2.487) destinavam seus rejeitos para locais adequados. Tal situação é similar à identificada pelo Relatório de Auditoria Anual de Contas da Controladoria-Geral da União, em 2018. À época, 40% dos Municípios dispunham seus rejeitos em aterros sanitários. A destinação dos rejeitos pode ser observada na Figura 2.
Figura 2. Destinação dos rejeitos por parte dos Municípios, Brasil, SNIS/2020.
Fonte: SNIS 2020
54. Assim como no quesito coleta domiciliar, verifica-se grande assimetria entre regiões, com uma maior concentração de Municípios com disposição adequada de rejeitos nas regiões Sul e Sudeste.
55. Para enfrentar o problema dos lixões e aterros controlados, o MMA lançou o Programa Lixão Zero (MMA, 2019) , em 30/4/2019, por meio da Portaria MMA 307/2019. Esse programa prevê a execução de ações para aprimoramento da gestão de RSU com as seguintes perspectivas: encerramento de lixões e aterros controlados; ampliação da coleta seletiva e da reciclagem de resíduos secos e orgânicos; recuperação de áreas contaminadas; atuação junto ao setor privado para implementação e expansão dos sistemas de logística reversa; e aproveitamento do potencial energético dos resíduos sólidos.
56. O Programa está inserido no âmbito da Agenda Nacional de Qualidade Ambiental Urbana e objetiva subsidiar os Estados e Municípios na gestão dos resíduos sólidos urbanos, com foco na disposição final ambientalmente adequada. 
57. A partir do exposto, verifica-se que, em que pese a edição de vasto arcabouço legal, o volume de resíduos que seguiu para disposição final inadequada aumentou na década subsequente à edição da Lei 12.305/2010, não obstante os tímidos avanços observados na coleta domiciliar. 
2.3 Prorrogação dos prazos legais para que os Municípios implementassem a disposição final ambientalmente adequada dos rejeitos
58. Em 2010, a PNRS estabeleceu o ano 2014 como data limite para acabar com os locais de descarte irregular. Ante os poucos progressos verificados, em 2020, o Congresso Nacional aprovou a Lei 14.026/2020, que atualizou o Marco Legal do Saneamento Básico (Lei 11.445/2007) e, entre outras providências, alterou o prazo inicialmente previsto pela Lei 12.305/2010 para disposição final adequada dos rejeitos.
59. Foi definido como novo prazo a data de 31/12/2020, excetuando aqueles Municípios que tivessem elaborado Plano Intermunicipal de Resíduos Sólidos (PIRS) ou Plano Municipal de Gestão Integrada de Resíduos Sólidos (PMGIRS) e que dispusessem de mecanismos de cobrança que garantissem a sustentabilidade econômico-financeira do sistema. Para estes Municípios, vigoram outros prazos, nos termos seguintes:
I - até 2 de agosto de 2021, para capitais de Estados e Municípios integrantes de Região Metropolitana (RM) ou de Região Integrada de Desenvolvimento (Ride) de capitais;
II - até 2 de agosto de 2022, para Municípios com população superior a 100.000 (cem mil) habitantes no Censo 2010, bem como para Municípios cuja mancha urbana da sede municipal esteja situada a menos de 20 (vinte) quilômetros da fronteira com países limítrofes;
III - até 2 de agosto de 2023, para Municípios com população entre 50.000 (cinquenta mil) e 100.000 (cem mil) habitantes no Censo 2010;
IV - até 2 de agosto de 2024, para Municípios com população inferior a 50.000 (cinquenta mil) habitantes no Censo 2010.
60. No entanto, a Lei 14.026/2020 criou uma exceção quando o aterro sanitário for economicamente inviável, situação em que poderão ser adotadas outras soluções com observância de normas técnicas e operacionais de forma a evitar riscos à saúde e à segurança, e minimizar impactos ambientais (art. 54, § 2º) .
2.4 Planos Estratégicos
61. Para nortear as ações e iniciativas voltadas à melhoria das condições de saneamento básico e manejo e gestão de RSU, o governo federal instituiu o Plano Nacional de Saneamento Básico (Plansab, MDR, 2019) , a cargo do MDR e o Plano Nacional de Resíduos Sólidos (Planares, MMA, 2022) , a cargo do MMA. Tais planos têm estreita ligação em vista da conexão entre a PNSB e a PNRS.
62. O Plansab consiste no planejamento integrado do saneamento básico considerando seus quatro componentes (água, esgoto, limpeza urbana e RSU e drenagem) , adotando um horizonte de 20 anos (2014 a 2033) . Esse plano foi aprovado pelo Decreto 8.141/2013 e pela Portaria Interministerial 571/2013. Sua elaboração foi prevista na lei de diretrizes nacionais para o saneamento básico, Lei 11.445/2007, regulamentada pelo Decreto 7.217/2010, devendo ser avaliado anualmente e revisado a cada quatro anos.
63. O Planares representa a estratégia de longo prazo em âmbito nacional para operacionalizar as disposições legais, princípios, objetivos e diretrizes da PNRS. Nele são propostas as metas, diretrizes, projetos, programas e ações voltadas à consecução dos objetivos da Lei para um horizonte de 20 anos.
64. No entanto, o referido plano somente foi aprovado recentemente pelo Decreto 11.043/2022, datado de 13/4/2022, após quase doze anos desde a edição da PNRS. Os efeitos negativos decorrentes da ausência do plano nacional foram abordados no levantamento realizado pelo TCU em 2016 (Acórdão 2512/2016-TCU-Plenário) .
65. O Planares (MMA, 2022) tem vigência por prazo indeterminado e deverá ser atualizado a cada quatro anos, periodicidade que deverá ser referenciada no processo de elaboração do Plano Plurianual da União (PPA) , de modo a orientar os investimentos e a alocação dos recursos para esse setor.
66. Na esfera estadual, os Planos Estaduais de Resíduos Sólidos (PERS) devem atender às diretrizes previstas no art. 17 da PNRS. Os Estados podem elaborar, também, planos microrregionais de resíduos sólidos, bem como planos específicos direcionados às regiões metropolitanas ou às aglomerações urbanas, desde que haja a participação dos Municípios envolvidos, e não sejam excluídas ou substituídas quaisquer das prerrogativas a cargo dos Municípios previstas na PNRS.
67. De acordo com o art. 17, VIII, os Estados devem contemplar, em seus respectivos PERS, medidas para incentivar e viabilizar a gestão consorciada ou compartilhada dos resíduos sólidos.
68. Aos Municípios e Distrito Federal cabe a elaboração de Planos Municipais de Gestão Integrada de Resíduos Sólidos (PMGIRS) . O conteúdo mínimo é estabelecido pelo art. 19 da PNRS. Respeitado o conteúdo mínimo, o PMGIRS pode estar inserido no plano de saneamento básico previsto no art. 19 da Lei 11.445/2007. 
69. Além disso, a PNRS prevê conteúdo simplificado para Municípios com menos de 20.000 habitantes, ressalvadas algumas exceções como Municípios integrantes de áreas de especial interesse turístico, inseridos na área de influência de empreendimentos ou atividades com significativo impacto ambiental, entre outras.
2.5 Sistemas de informação do Governo Federal para gestão de resíduos sólidos
70. O Governo Federal possui dois sistemas de informação voltados à gestão dos resíduos sólidos: o Sistema Nacional de Informações sobre Saneamento (SNIS) e o Sistema Nacional de Informações sobre a Gestão dos Resíduos Sólidos (Sinir+) .
71. O SNIS é administrado pelo MDR e contém informações sobre os quatro componentes do saneamento básico: água, esgoto, resíduos sólidos urbanos e drenagem. O sistema está em funcionamento desde 1996, e o módulo SNIS-RS coleta informações dos Municípios desde o ano de 2002. Seu preenchimento é voluntário e auto declaratório. Segundo o Planares (MMA, 2022, p. 15) , 
'Apesar do SNIS-RS não ter a abrangência censitária e se reconhecer a baixa capacidade técnica e administrativa na maioria dos Municípios brasileiros, julga-se que o conteúdo de informações obtidas por tal sistema de informações ofereça subsídios adequados para uma extrapolação dos dados e o encaminhamento de cálculos estimados para o âmbito nacional. Frise-se, ainda, que o número de Municípios participantes do SNIS varia a cada ano e a participação de um mesmo Município nos diferentes anos não é permanente, bem como, constatam-se modificações no preenchimento pelos Municípios ao longo dos anos.'
72. As informações do SNIS possuem uma defasagem de dois anos, o que impossibilitou, no presente trabalho, qualquer análise além do ano de 2020. Nesse ano, 4.589 Municípios lançaram dados nesse sistema, o que representa 82,4% da totalidade. O SNIS está disponível no endereço eletrônico: http://www.snis.gov.br .
73. Com relação ao Sinir, sua criação foi determinada pelo art. 12 da Lei 12.305/2010, sob responsabilidade compartilhada entre União, Estados, DF e Municípios. O sistema é administrado pelo MMA, e se caracteriza como um dos instrumentos da PNRS (art. 8º, XI) . 
74. Apesar de ter sido instituído em 2010, o Sinir somente entrou em vigor em 26/6/2019. Em abril/2022, foi lançado o Sinir+, que é a mesma plataforma anterior do Sinir, só que com mais funcionalidades, e algumas deficiências corrigidas. Os dados do Sinir+ não foram utilizados na presente fiscalização, uma vez que somente ficaram disponíveis com o lançamento do sistema em abril de 2022. Além disso, os dados eram relativos ao ano de 2019, defasados em relação ao SNIS.
75. Acrescenta-se a isso o fato de o Sinir+ ter tido apenas 1.515 respondentes em 2019, apesar de ser de preenchimento obrigatório por Estados e Municípios para terem acesso a recursos federais na área de RSU. Em 2020, foram 2.492 Municípios respondentes, o que representa 44,7% do total de Municípios. O Sinir+ está disponível em https://sinir.gov.br.
2.6 Execução orçamentária
76. Foram mapeados os recursos orçamentários do MMA, MDR e Funasa, principais órgãos envolvidos na condução da PNRS, no período de 2016 até o atual exercício.
77. A análise das ações orçamentárias destinadas à implementação da PNRS informadas pela Funasa (peça 43) demonstra que foi autorizado o montante de R$ 327,9 milhões em recursos destinados a RSU, no período de 2016 a 2022, conforme Tabela 1.
Tabela 1. Recursos aplicados na PNRS pela Fundação Nacional de Saúde (Funasa) , ações 20AM, 21CC, 7XK8, 2016 a 2022 (R$ milhões) .
	Ano
	Dotação autorizada
	Empenhado
	Liquidado
	Pago
	RAP
	PGT RAP

	2016
	59,5
	41,7
	0
	0
	41,7
	0

	2017
	83,8
	75,8
	0
	0
	75,8
	11,5

	2018
	40,4
	39
	0
	0
	38,6
	14,1

	2019
	37,5
	27,9
	0
	0
	27,3
	19,8

	2020
	50,7
	48,6
	0
	0
	46,5
	21,4

	2021
	28,1
	27,8
	0
	0
	25,4
	16,9

	2022
	27,9
	0
	0
	0
	5,5
	6,4

	Total
	327,9
	260,7
	0,0
	0,0
	260,7
	90,1

Fonte: Funasa, peça 43
78. Como se pode observar na Tabela 1, apesar de a Funasa ter empenhado 79,5% da dotação autorizada no período em questão, nota-se que não houve liquidação nem pagamentos, ou seja, o valor empenhado foi inscrito em restos a pagar. 
79. No período em análise, a Funasa informou (peça 43) ter pago R$ 120,4 milhões relativos a restos a pagar. Desse montante, R$ 30,3 milhões são referentes a exercícios anteriores a 2016. No período de 2016 a 2022, foram pagos R$ 90,1 milhões em restos a pagar.
80. A Secretaria Nacional de Saneamento (SNS) do MDR informou que (peça 111) , entre 2016 e 2021, não houve destinação orçamentária para a ação 116I. A referida ação foi substituída, em 2022, pela ação 00TQ - Apoio a Sistemas Públicos de Manejo de Resíduos Sólidos em Municípios com População Superior a 50 mil Habitantes ou Municípios Integrantes de Regiões Metropolitanas ou de Regiões Integradas de Desenvolvimento. No entanto, ainda não há valores empenhados para a referida ação.
81. O MDR prossegue relatando que (peça 111, p.5) , no âmbito do Programa Planejamento Urbano, com recursos da ação orçamentária 1D73 - Apoio à Política Nacional de Desenvolvimento Urbano, nos anos de 2019 e 2020, foram contratadas seis operações de manejo de resíduos sólidos com recursos de emendas parlamentares que perfazem R$ 8,7 milhões em repasses federais já totalmente empenhados, tendo sido desembolsados R$ 429,7 mil.
82. Com relação ao MMA, o Ministério informa (peça 52) que foi autorizado o montante de R$ 97,8 milhões para iniciativas voltadas a RSU, no período de 2016 a 2022. Dessa dotação autorizada, foram empenhados R$ 59,8 milhões (61,1%) enquanto R$ 3,3 milhões foram efetivamente pagos (3,4%) , consoante Tabela 2.
Tabela 2. Dotações orçamentárias alocadas nas ações 21A9 e 20W6 do Ministério do Meio Ambiente (MMA) , 2016 a 2022 (R$ milhões) .
	Ano
	Dotação Inicial
	Dotação Autorizada
	Empenhado
	Pago

	2016
	8,2
	2
	1,8
	0,3

	2017
	6,4
	0,7
	0,7
	0,2

	2018
	38,2
	27,9
	23,8
	0,6

	2019
	21,6
	18,7
	2,6
	0,1

	2020
	16,9
	16,9
	0,2
	0,1

	2021
	20,8
	19,5
	19,1
	1,9

	2022
	13,6
	12,2
	11,6
	0,2

	Total
	125,7
	97,8
	59,8
	3,3

Fonte: MMA, peça 52
83. Em relação à origem dos recursos, percebe-se que as ações do MMA voltadas para resíduos sólidos urbanos são compostas majoritariamente por recursos provenientes de emendas parlamentares, de acordo com Tabela 3.
Tabela 3. Ações relacionadas ao manejo de RSU do MMA, 2016 a março/2022 (R$ milhões) .
	Orçamento Federal
	Dotação Inicial
	Dotação Autorizada
	Empenhado
	Pago

	Recursos P. Executivo
	82,2
	16,0
	12,3
	1,8

	Emendas Parlamentares
	43,5
	81,9
	47,5
	1,5

	Total
	125,7
	97,8
	59,8
	3,3

Fonte: MMA, peça 52
84. Verifica-se que, da dotação autorizada de R$ 97,8 milhões, R$ 81,9 milhões dos recursos (83,7%) são provenientes de emendas parlamentares. O valor empenhado foi de R$ 59,8 milhões (58,0%) e apenas R$ 3,3 milhões (1,8%) foram pagos até o momento.
85. A compilação do orçamento destinado a RSU por MMA, MDR e Funasa, no período de 2016 a 2022, pode ser observada na Tabela 4.
Tabela 4. Valores aplicados em RSU por MMA, MDR e Funasa, 2016 a 2022 (R$ milhões) .
	Órgãos
	Dotação Autorizada
	Empenhado
	Pago
	A pagar

	MMA
	97,8
	59,8
	3,3
	56,4

	MDR
	19,3
	8,7
	0,4
	8,3

	Funasa
	327,9
	260,7
	90,1
	170,6

		445,0
	329,2
	93,8
	235,4

Fonte: Elaboração própria a partir das informações disponibilizadas pelos órgãos
86. Em termos percentuais, extrai-se da Tabela 4 que, no período de 2016 a 2022, a Funasa representou 73,7% das dotações autorizadas para gestão de RSU (R$ 327,9 milhões) , enquanto o MMA respondeu por 22,0% (R$ 97,8 milhões) e o MDR por 4,3% (R$ 19,3 milhões) . Percebe-se, ainda, um saldo significativo pendente de pagamento, no valor de R$ 235,4 milhões, o que representa 71,5% das despesas legalmente empenhadas. 
87. À luz do exposto, observa-se que o Governo Federal não vem investindo recursos significativos na gestão de RSU pelo menos desde 2016, e o orçamento está sendo executado, em grande parte, na forma de pagamentos de restos a pagar.
3. ACHADOS DA AUDITORIA
88. A partir do presente capítulo será realizada a análise dos achados da auditoria. O exame inicia com a verificação da existência dos requisitos necessários para o encerramento dos locais de descarte irregular dos rejeitos (lixões e aterros controlados) . Importante frisar que tais premissas foram retiradas do Capítulo 3.1 do Planares que estabelece as metas a serem alcançadas para RSU.
89.  Foram identificadas quatro condições que devem ser cumpridas para que os lixões e aterros controlados ainda existentes sejam encerrados, a saber: a) recuperação das áreas contaminadas; b) existência de cobrança pela prestação do SMRSU; c) formação de arranjos regionais; d) existência de planos de gestão de resíduos sólidos.
90.  Vale notar que o primeiro item se refere a unidades de descarte irregular já fechadas, mas se considera que o encerramento definitivo somente se dará com a remediação das áreas contaminadas. Caso não haja esse cuidado, os já conhecidos efeitos nocivos do lixo que ficará no solo perdurarão por décadas. 
91. Os demais elementos são condicionantes a serem implementadas pelos Municípios, titulares do SMRSU, que possibilitarão a disposição final ambientalmente adequada dos rejeitos. 
92.  Os capítulos subsequentes abordarão a estrutura de governança da PNRS e a situação dos catadores de materiais recicláveis e reutilizáveis, respectivamente. 
3.1. Recuperação das áreas contaminadas
93. O art. 15 da Lei 12.305/2010 já previa a elaboração de Plano Nacional de Resíduos Sólidos (Planares) , sob coordenação do MMA, abordando, além de metas para encerramento dos lixões, a sua subsequente descontaminação. De acordo com o art. 3º do mesmo normativo, área contaminada é um local onde há contaminação causada pela disposição, regular ou irregular, de quaisquer substâncias ou resíduos.
94. Entretanto, conforme mencionado no item 2.2, de acordo com o MMA (peça 60) , 645 lixões espalhados pelo Brasil foram desativados desde 2019. Todavia, as áreas contaminadas não estão sendo remediadas, e os lixões e aterros controlados encerrados continuam contaminando o meio ambiente por décadas, com impactos diretos na saúde da população e na economia. 
95. O tema é disciplinado precipuamente pelos seguintes normativos:
	- Resolução Conama 420/2009, principal normativo relativo às áreas contaminadas, dispõe sobre critérios e valores orientadores de qualidade do solo quanto à presença de substâncias químicas e estabelece diretrizes para o gerenciamento ambiental de áreas contaminadas por essas substâncias em decorrência de atividades antrópicas. Nele são detalhadas as etapas necessárias para a identificação, confirmação e gerenciamento das áreas contaminadas.
	- Lei Complementar 140/2011, fixa normas para a cooperação entre os três entes federativos nas ações administrativas decorrentes do exercício da competência comum relativas à proteção das paisagens naturais notáveis, à proteção do meio ambiente, ao combate à poluição em qualquer de suas formas e à preservação das florestas, da fauna e da flora;	
	- Resolução Conama 237/1997, disciplina o licenciamento ambiental previsto na PNMA, Lei 6.938/1981, e estabelece que, a depender da localização e das características do empreendimento e de seus impactos, o licenciamento pode ser realizado em âmbito municipal, estadual ou federal.
96. De acordo com o art. 21 da Resolução Conama 420, são princípios básicos para o gerenciamento de áreas contaminadas: I) a geração e a disponibilização de informações; II) a articulação, a cooperação e integração interinstitucional entre os órgãos da União, dos Estados, do Distrito Federal e dos Municípios, os proprietários, os usuários e demais beneficiados ou afetados.
97. No entanto, há um grande desconhecimento sobre o assunto. Ainda não há um diagnóstico preciso sobre a identificação, a localização e a quantidade de áreas a serem remediadas. Tampouco se verifica articulação entre os diferentes órgãos do poder púbico, e entre esses e a sociedade no intuito de solucionar o problema.
98. Para exemplificar, o art. 19 da PNRS orienta os Municípios a identificarem seus passivos ambientais relacionados aos resíduos sólidos, e inclui a recuperação das áreas contaminadas como conteúdo mínimo a ser abordado em seus respectivos planos de gestão integrada de resíduos sólidos. 
99. Não obstante o comando legal, conforme o MMA (peça 60) , apenas 409 Municípios reportaram ao Sinir a existência de 485 passivos ambientais em 23 unidades da federação. Além disso, como será visto adiante, mais da metade dos Municípios não possui planos de gestão e manejo de resíduos sólidos, sobretudo os de menor porte que ainda se valem do descarte irregular de resíduos.
100. Entende-se que a remediação das áreas contaminadas deve ser célere, uma vez que um lixão ou aterro controlado que foi abandonado em pouco tempo será coberto pela vegetação nativa, dificultando sua localização. Contudo, os resíduos ali depositados continuarão degradando o meio ambiente. Corre-se o risco de muitas dessas áreas desativadas já serem de árdua identificação, porém o passivo ambiental perdurará por muitos anos.
101. Nessa esteira, buscando aprimorar a gestão de áreas contaminadas, o MMA lançou, em 2020, o Programa Nacional de Recuperação de Áreas Contaminadas (PNRAC, MMA, 2020) . O Programa estabelece como cenário desejado para o gerenciamento de áreas contaminadas o fortalecimento de três eixos para a melhoria da gestão: pessoas, processos e tecnologias. 
102. O eixo pessoas compreende a capacitação de órgãos ambientais no tema, de modo a ter profissionais em maior quantidade e qualidade aptos a realizar a gestão. Os processos tratam dos fluxos de trabalho e a maneira otimizada de se realizar as ações necessárias, podendo demandar, inclusive, atualização normativa sobre o tema. Por tecnologias, entende-se o desenvolvimento de soluções tecnológicas com dados espacializados para fortalecer a formulação e execução das políticas públicas. 
103. Em sintonia com o PNRAC, os gestores do MMA informam (peça 60) que o adequado monitoramento das áreas contaminadas e respectivas ações de recuperação serão possibilitados pelo Sistema Nacional de Gestão de Áreas Contaminadas, que está em desenvolvimento, e pela capacitação de gestores públicos, ambos objeto de cooperação estabelecida com AESAS e Abetre, cujo acordo foi publicado no Diário Oficial da União de 17/12/2020 (peça 57) .
104. Todavia, verifica-se pelo Quadro de Objetivos Estratégicos estabelecidos pelo Programa (p. 35) que a maioria das ações tinha como data prevista o ano de 2021. Contudo, nenhum dos prazos foi cumprido.
105. Como agravante, além do atraso em iniciar, observa-se que atividades como capacitação, qualificação técnica, consolidação de norma técnica em nível federal, identificação, divulgação e sobretudo obtenção de fontes de financiamento para recuperação de áreas contaminadas, todas elencadas como prioritárias no PNRAC, são ações que demandam tempo.
106. Outra questão que merece destaque refere-se à identificação e localização das áreas contaminadas para posterior inserção dos dados na ferramenta de gestão que está sendo desenvolvida. O PNRAC é vago e não aponta os responsáveis pela identificação das áreas com maior impacto e riscos para a população e meio ambiente. 
107. Tal indefinição é preocupante, pois, conforme informado no item 2.5, o número de respondentes do Sinir é bastante reduzido, especialmente com relação ao quesito áreas contaminadas, não obstante as sanções em caso de não preenchimento do sistema. Corre-se o risco de desenvolvimento de plataforma de gestão que não terá utilidade por insuficiência de dados.
108. Ainda, um aspecto relevante é disposto pelo art. 4º, VII, da Lei 6.938/1981 (PNMA) , que estabelece que cabe ao poluidor/degradador a obrigação de recuperar e/ou indenizar os danos causados. Em mesmo sentido, o art. 34 da Resolução Conama 420 determina que os responsáveis pela contaminação da área devem submeter ao órgão ambiental competente proposta para a ação de intervenção a ser executada sob sua responsabilidade. 
109. Depreende-se dos normativos que a incumbência pela recuperação das áreas contaminadas é do poluidor, na maior parte das vezes, como será visto adiante, sob supervisão dos órgãos ambientais municipais. 
110. Entretanto, cabe à União o estabelecimento de diretrizes e o apoio técnico e financeiro aos Municípios. Porém, conforme exposto, ainda há um grande desconhecimento do passivo ambiental existente.
111. Não obstante a responsabilidade pela recuperação das áreas contaminadas ser, primordialmente, dos poluidores, sob supervisão dos órgãos ambientais municipais, há casos em que a incumbência recai sobre a União. 
112. Quando o degradador não é conhecido, o art. 41 da Lei 12.305/2010 estabelece que, sem prejuízo das iniciativas de outras esferas governamentais, o Governo Federal deve estruturar e manter instrumentos e atividades voltados para promover a descontaminação das áreas órfãs. Conforme o art. 3º, III, área órfã contaminada é aquela cujos responsáveis pela disposição não sejam identificáveis ou individualizáveis.
113. O parágrafo único reza que, se após descontaminação de sítio órfão realizada com recursos do Governo Federal ou de outro ente da Federação, forem identificados os responsáveis pela contaminação, estes ressarcirão integralmente o valor empregado ao poder público.
114. No entanto, passados doze anos desde a edição da Lei 12.305/2010, não há nenhuma atividade em curso no sentido de remediar as áreas órfãs. Conforme exposto, não se conhece sequer a localização das áreas contaminadas, aí incluídas as áreas órfãs.
115. Também não se conhece o montante de investimentos realizados para recuperação das áreas contaminadas. Segundo o MMA (peça 60) , de acordo com a legislação vigente, a responsabilidade é do gerador/poluidor, e ainda não há informações consolidadas, o que se espera avançar com o sistema de gestão de áreas contaminadas em desenvolvimento.
116. Com relação aos recursos orçamentários, como relatado no item 2.6, verifica-se total ausência de recursos da União destinados aos Municípios, inviabilizando a remediação das áreas contaminadas em curto prazo.
117. As áreas órfãs são fruto de anos de descaso com o patrimônio ambiental e inadequada atuação dos órgãos ambientais competentes. O poder público deve tomar medidas a fim de identificar os poluidores para exigir a recuperação, ou o ressarcimento dos investimentos efetuados para a recuperação das áreas contaminadas, de forma que o ônus não recaia sobre a sociedade.
118. À luz do exposto, verifica-se que, apesar da existência de arcabouço legislativo sobre o tema, passados doze anos desde a edição da PNRS, não se verifica progressos na recuperação das áreas contaminadas pela disposição irregular de RSU.
119. Tendo em vista a existência de diagnóstico e a necessidade de planejamento da ação estatal baseada em evidência, propõe-se determinar ao MMA que elabore plano de ação, em até 180 dias, com  a  definição  dos  responsáveis,  prazos  e ações a serem tomadas para identificação, localização e classificação das chamadas áreas órfãs contaminadas, detalhando as atividades que serão desenvolvidas para recuperação das áreas degradadas cujo agente poluidor é desconhecido, e atividades para identificação dos responsáveis pelo dano visando ao ressarcimento dos investimentos realizados.
120. Com o atendimento da deliberação e a célere atuação do governo federal, espera-se mitigar o passivo ambiental causado pelas áreas contaminadas por disposição irregular de RSU e cujos responsáveis pelo dano não sejam identificáveis ou individualizáveis, evitando a degradação das águas, do solo e da atmosfera.
3.2 Cobrança
121. O fator econômico possui grande relevância na adequada disposição final dos rejeitos, dado o elevado custo para implantação e operação de aterros sanitários, despesa esta incompatível com a realidade orçamentária da grande maioria dos Municípios brasileiros.
122. Dessa forma, a cobrança pelo SMRSU é condição imprescindível para a viabilidade na prestação dos serviços, em que pese haver dificuldades políticas para a implantação de nova taxa e resistência da própria população em pagar pelo serviço. 
123. Entretanto, de acordo com o SNIS 2020, entre 5.570 Municípios, apenas 33,2% declararam ter implementado a cobrança pelos serviços de manejo e gestão dos resíduos sólidos. A distribuição geográfica com a situação da cobrança segue abaixo: 
Figura 3. Distribuição geográfica da cobrança pelo SMRSU, Brasil, SNIS 2020.
 
Fonte: MDR/SNIS 
124. Assim como nos outros indicadores relativos a RSU, observa-se desequilíbrio entre as regiões do país, uma vez que a grande maioria dos Municípios que possui cobrança se concentra nas regiões Sul e Sudeste. De acordo com a análise do SNIS 2020, a região Sul se destaca em termos percentuais, sendo que 76% do total de Municípios havia instituído mecanismos de cobrança.
125. Além disso, a partir dos dados levantados, infere-se que o percentual de Municípios que não possuem cobrança pelo SMRSU é superior aos 49,2% apurados, uma vez que 17,6% dos Municípios (981) não responderam ao SNIS 2020. Verifica-se que os Municípios não respondentes são exatamente aqueles de menor porte, que apresentam maior dificuldade em implantar o serviço. Em sua maioria, são localizados nas regiões com menores índices de disposição ambientalmente adequada dos rejeitos, regiões Norte e Nordeste, conforme Gráfico 1.
Gráfico 1. Localização geográfica dos Municípios não respondentes do SNIS, Brasil, 2020.
 
Fonte: MDR, SNIS 2020, IBGE 2020
126. Observa-se que, apesar de os 981 Municípios não respondentes representarem 17,6% do total de Municípios (5.570) , eles correspondem a apenas 7,7% (16,2 milhões) da população do país, deduzindo-se que são Municípios de menor porte populacional. 
127. Adicionalmente, cabe registrar que apenas 1.684 Municípios atenderam ao item 7.5 da citada NR 01/ANA/2021, que solicitava que os Municípios enviassem, até 28 de fevereiro de 2022, por meio de formulário eletrônico, informações sobre seus instrumentos de cobrança, taxas ou tarifas instituídas para os serviços de manejo de resíduos sólidos urbanos ou seus cronogramas de implementação (peça 61) .
128. Ressalte-se que tal lista não tem efeitos para fins de cumprimento do disposto no art. 50, III, da Lei 11.445/2007, que condiciona a alocação de recursos públicos federais e os financiamentos com recursos da União à observância das normas editadas pela ANA, tratando-se apenas de levantamento parcial efetuado pela agência reguladora, mas demonstra a falta de atenção com o tema por parte dos Municípios. 
129. A Lei 12.305/2010 já estabelecia a cobrança pelos serviços de SMRSU como essencial para garantir a viabilidade do serviço, porém não havia nenhuma sanção para quem não cumprisse a obrigação legal. 
130. Assim, como forma de compelir os Municípios a implantarem sistemas de cobrança, a nova redação do art. 35, § 2º, da Lei 11.445/2007 dispõe que a não proposição de instrumento de cobrança pelo titular do serviço, no prazo de doze meses de vigência da Lei (15 de julho de 2021) , configura renúncia de receita e exigirá a comprovação de atendimento, pelo titular do serviço, do disposto no art. 14 da Lei Complementar 101/2000, a Lei de Responsabilidade Fiscal (LRF) , observadas as penalidades constantes da referida legislação no caso de eventual descumprimento.
131. Cabe notar que a nova redação do § 3º [do art. 35] da Lei 11.445/2007 estabelece a obrigatoriedade de comprovar a sustentabilidade dos serviços inclusive nos casos de regime de delegação.
132. O art. 14 da LRF reza que a concessão ou ampliação de incentivo ou benefício de natureza tributária da qual decorra renúncia de receita deverá estar acompanhada de estimativa do impacto orçamentário-financeiro no exercício em que deva iniciar sua vigência e nos dois seguintes, atender ao disposto na lei de diretrizes orçamentárias e a pelo menos uma das seguintes condições:
	I - demonstração pelo proponente de que a renúncia foi considerada na estimativa de receita da lei orçamentária, na forma do art. 12, e de que não afetará as metas de resultados fiscais previstas no anexo próprio da lei de diretrizes orçamentárias;
	II - estar acompanhada de medidas de compensação, no período mencionado no caput, por meio do aumento de receita, proveniente da elevação de alíquotas, ampliação da base de cálculo, majoração ou criação de tributo ou contribuição.
133. Poucos Municípios têm capacidade orçamentária para assumir as despesas pelo SMRU em seu próprio orçamento, uma vez que são necessários vultosos investimentos para sua implantação e manutenção. Dessa forma, ao não instituir a cobrança, o SMRSU corre o risco de não atingir a sustentabilidade financeira exigida em lei. Essa situação caracterizará descumprimento da LRF, e, nesse caso, o chefe do executivo estará sujeito às suas penalidades.
134. A cobrança pode ser feita ser por meio de taxas ou tarifas, conforme o regime de prestação do serviço ou das suas atividades. A taxa é uma espécie de tributo vinculada à atuação estatal, prevista no art. 145, II, da Constituição Federal, cuja hipótese de incidência se materializa com (i) a utilização, efetiva ou potencial, de serviço público específico e divisível ou; (ii) o exercício do Poder de Polícia. A taxa se submete aos princípios do Direito Tributário, como anterioridade, noventena, legalidade estrita para instituição, majoração etc. Deve obrigatoriamente ser instituída por meio de lei.
135. Vale lembrar que o tempo exigido para implantação de uma taxa é difícil de ser mensurado, uma vez que se trata de um ato político que depende da atividade legislativa municipal, que possui ritmo próprio para aprovação. Já a tarifa se caracteriza como a remuneração de serviço público prestado sob o regime de direito privado, exigida mediante acordo de vontades, e não por imposição legal. Está prevista no art. 175, III, da Carta Magna. Seu estabelecimento se dá por ato administrativo, que não depende da aprovação do Legislativo, portanto muito mais célere.
136. Além de cobrar pelo serviço, o sistema deve apresentar sustentabilidade econômico-financeira, conforme nova redação do art. 29 da Lei 11.445/2007, também alterado pelo art. 7 da Lei 14.026/2020, que estabelece que os serviços públicos de limpeza urbana e manejo de resíduos sólidos terão a sustentabilidade econômico-financeira assegurada por meio de remuneração pela cobrança dos serviços, e, quando necessário, por outras formas adicionais, como subsídios ou subvenções. 
137. Conforme o Manual Orientativo Sobre a Norma de Referência 01 (ANA, 2021) , a sustentabilidade econômico-financeira é definida como 'a recuperação integral dos custos incorridos, incluindo-se as despesas administrativas, os custos eficientes de operação e manutenção (OPEX) e as despesas de capital (CAPEX) , bem como a remuneração adequada dos investimentos realizados pelo Prestador e/ou Titular do serviço.' 
138. Entretanto, aliado ao baixo número de Municípios com cobrança pelo SMRSU, verifica-se reduzido quantitativo de Municípios com sustentabilidade econômico-financeira do sistema, conforme Gráfico 2.
Gráfico 2. Sustentabilidade econômico-financeira do SMRSU por faixas, Brasil, 2020
Fonte: SNIS 2020
139. Verifica-se que apenas 151 Municípios (2,71%) possuem autossuficiência financeira na cobrança de SMRSU, com a receita cobrindo 100% das despesas ou mais. Caso seja considerado o indicador global 1.2 do Planares, 'Percentual dos Municípios com equilíbrio financeiro no custeio dos SMRSU', que considera que há equilíbrio financeiro quando as receitas cobrem ao menos 75% das despesas, temos outros 149 Municípios (2,68%) . Ou seja, a partir do critério mais benevolente, são trezentos Municípios com sustentabilidade econômico-financeira do sistema.
140. Pela leitura dos normativos, conclui-se que os Municípios que optaram por fazer a cobrança pelo SMRSU por meio de taxa deveriam ter implantado a cobrança em 1º de janeiro de 2022, por força do princípio da anterioridade, que dispõe que nenhum tributo pode ser cobrado no mesmo exercício financeiro em que haja sido publicada a lei que o instituiu ou aumentou, e a lei que cria o tributo deve ser aprovada até o dia 3/10/2021, conforme o princípio da noventena.
141. No caso de cobrança por meio de tarifa, o Manual Orientativo Sobre a NR 01/ANA (ANA, 2021) estabelece que o instrumento de cobrança deveria ter sido instituído até 31/12/2021. Em caso de não atendimento dos prazos relacionados, caracteriza-se a renúncia de receita, devendo a entidade reguladora oficiar o titular para que comprove o atendimento do disposto no art. 14 da LRF, conforme exposto acima.
142. Entretanto, conforme a Nota Técnica 13/2021 da Confederação Nacional dos Municípios (CNM) , a CNM foi informada pela ANA que a data limite de 15 de julho de 2021 seria utilizada para a proposição de instrumento de cobrança, caso se opte pela instituição de taxa. Dessa maneira, o gestor municipal não estaria obrigado a ter a cobrança implantada na data indicada, mas deveria ter proposto o instrumento de cobrança, o que significa ter enviado um Projeto de Lei ao seu parlamento.
143. Segundo o Manual Orientativo da NR 01/ANA (ANA, 2021) , a tarifa se mostra como o regime jurídico de remuneração que melhor se ajusta às características dos serviços públicos de saneamento básico, inclusive o SMRSU, independente do modelo de sua prestação, uma vez que possibilita a vinculação da receita auferida ao custeio e reinvestimento na própria atividade e permite a revisão do valor cobrado de maneira mais ágil (com fiscalização por parte do ente regulador) , entre outras vantagens.
144. Em sintonia com o sugerido pela ANA, a Nota Técnica Conjunta 1/2020/SPPI/MMA/FUNASA (peça 37) orienta que os estudos que serão desenvolvidos devem priorizar o modelo de cobrança pela prestação do SMRSU de forma conjunta com a conta de água, sob a forma de tarifa, com parâmetros que deverão ser mais bem aprofundados, não excluindo outras soluções que venham a ser apontadas ao considerar o porte populacional, possíveis riscos envolvidos em cada escolha ou características regionais.
145. Com relação ao tema, o MMA informa (peça 60) que o Novo Marco do Saneamento é reforçado pelo Decreto 10.936/2022 e pelo Planares, e que tem colaborado para a elaboração de regulamentos decorrentes do citado normativo em parceria com MDR e ANA. 
146. Ainda, que no âmbito da cooperação estabelecida com a ABETRE, o MMA apoiou institucionalmente a edição de guia para orientar os Municípios a alcançarem a sustentabilidade econômico-financeira na gestão municipal de resíduos sólidos.
147. O MDR informa que (peça 111) a Instrução Normativa 22/2018, que regulamenta o processo seletivo para contratação de operações de crédito para a execução de ações de saneamento para mutuários públicos, já trazia, como critério obrigatório a ser atendido para fins de enquadramento, a existência de cobrança pela prestação dos serviços de manejo de resíduos sólidos.
148. Ademais, que a diretriz 14 do Plansab agrega estratégias relativas ao investimento e à cobrança dos serviços de saneamento básico na busca de um fluxo estável de recursos financeiros para o setor, e mecanismos para sua eficiente utilização e fiscalização, com base no princípio de qualificação dos gastos e da progressiva priorização de investimentos em medidas estruturantes.
149. Conforme o MDR (peça 111) , entre as estratégias do Plansab, figuram, por exemplo, avaliar e propor melhorias nos modelos tarifários; estimular modelos tarifários, incluindo mecanismos de tarifa social e de subsídios, que assegurem o acesso universal aos serviços, com justiça social; conceber modelos de cobrança, incentivos e subsídios, com sistemas viáveis e eficazes de arrecadação, entre outras.
150. Os gestores prosseguem relatando (peça 111) que, nos Relatórios de Avaliação Anual do Plansab, são realizados o monitoramento das ações realizadas por órgãos federais e estaduais que se relacionam com as estratégias estabelecidas no Plano, aí incluídas as metas de cobrança pelos serviços de gestão de RSU e que o Plansab traz indicador relativo ao percentual de Municípios que cobram pelo SMRSU com metas previstas para os anos de 2023 e 2033, e realiza o monitoramento desses e outros indicadores por meio do SNIS e informações obtidas junto à ANA, autarquia ligada ao ministério.
151. Ademais, relatam que vêm desenvolvendo guias e roteiros, em parceria com o governo alemão, como forma de apoiar os Municípios na instituição de taxas e tarifas, por meio da Deutsche Gesellschaft für Internationale Zusammenarbeit (GIZ) , agência alemã de cooperação internacional, no âmbito do projeto ProteGEEr.
152. Por fim, o MDR relata (peça 111) que vem promovendo seminários, cursos e capacitações sobre sustentabilidade ambiental, financeira e econômica dos sistemas de resíduos sólidos para Estados, Municípios, entidades privadas e órgãos de controle, entre outros participantes.
153. Com relação ao informado pelos gestores, verifica-se que o governo federal tem buscado apoiar os Municípios por meio da edição de guias e cartilhas. Porém, a iniciativa, aparentemente, não vem demonstrando resultados satisfatórios. 
154. Além disso, conforme demonstrado no Item 2.6, não há investimentos de recursos orçamentários federais na PNRS, pelo menos desde o ano de 2016, apenas o pagamento de restos a pagar de anos anteriores. O reduzido volume de recursos aplicados pode inviabilizar o alcance da autossuficiência financeira pela prestação do SMRSU em curto prazo.
155. Em que pesem as dificuldades políticas para criação de novo encargo e a resistência da própria população em pagar pelo serviço, a não implantação da cobrança aos usuários prejudica a prestação do SMRSU, uma vez que muitos Municípios não possuem recursos orçamentários próprios para custear uma despesa dessa magnitude. 
156. Uma vez que a verificação da implantação de cobrança, por parte dos Municípios, pelo serviço público de manejo de resíduos sólidos urbanos (SMRSU) não compete à União, propõe-se encaminhar cópia do relatório aos Tribunais de Contas dos Estados e Tribunais de Contas dos Municípios, onde houver, tendo em vista que, de acordo com o Sistema Nacional de Informações sobre Saneamento (SNIS) , em 2020, entre 5.570 Municípios, apenas 33,2% declararam ter implementado a cobrança pelos serviços de manejo e gestão de resíduos sólidos urbanos, informando que, segundo o art. 35, § 2º, da Lei 11.445/2007, a não implantação de mecanismos de cobrança, no caso de tarifa, e o não envio de proposta de cobrança de taxa à Câmara de Vereadores (Câmara Legislativa no caso do Distrito Federal) configuram renúncia de receita nos termos do artigo 14 da Lei Complementar 101/2000, Lei de Responsabilidade Fiscal, sujeitando o Chefe do Executivo Municipal às sanções e penalidades do referido normativo.
157. Espera-se que, com a fiscalização por parte dos Tribunais de Contas competentes, os Municípios implantem a cobrança pela prestação dos serviços de gestão e manejo de RSU, tornando a atividade economicamente viável, promovendo a disposição final ambientalmente adequada dos rejeitos em aterros sanitários e o consequente fim dos lixões.
3.3 Regionalização
158. O Novo Marco Legal do Saneamento, Lei 14.026/2020, veio reforçar a necessidade de adoção de consórcios ou outras formas de cooperação entre os entes federados, com vistas a ganhos de escala e redução dos custos envolvidos na prestação de SMRSU. Tal entendimento já havia sido esposado pelo art. 15, VIII, da Lei 12.305/2010, uma vez que a maioria dos Municípios brasileiros não possui o número mínimo de habitantes para que a atividade seja economicamente viável em nível local. 
159. O Acórdão 2697/2011-TCU-Plenário, com base em documentação disponibilizada pelo MMA, já noticiava que a implantação de um aterro sanitário só possuiria economicidade quando a população atendida pela estrutura fosse superior a 100 mil habitantes.
160. Entretanto, a grande maioria dos Municípios brasileiros é de pequeno porte. A título exemplificativo, conforme o estudo Estimativas da População 2021 (IBGE, 2021) , elaborado pelo IBGE, 67,7% dos Municípios (3.770) têm menos de 20 mil habitantes, e apenas 5,8% dos Municípios (326) têm mais de 100 mil habitantes.
161. Não obstante a necessidade de formação de arranjos regionais para prestação dos SMRSU, segundo o SNIS 2020, existem apenas 138 consórcios formados, com participação de 981 Municípios. 
162. As dificuldades para formação de consórcios podem estar relacionadas a diversos fatores, como as diferenças político-partidárias entre os gestores dos potenciais Municípios integrantes dos consórcios, a falta de cultura de associativismo no Brasil, a baixa capacidade técnica dos Municípios, a falta de expertise, e a ausência de instituições para auxiliar na construção desses arranjos institucionais.
163. De acordo com o Manual Orientativo da NR 01/ANA (ANA, 2021) , a prestação regionalizada dos serviços públicos pode se dar por associação voluntária, por meio de consórcio público ou convênio de cooperação, unidade regional de saneamento básico, bloco de referência e região integrada de desenvolvimento (Ride) , ou por associação compulsória, por meio de região metropolitana, aglomeração urbana ou microrregião. 
164. Dessa maneira, como forma de estimular a criação de arranjos regionais, o art. 50 da Lei 11.445/2007 foi alterado pela Lei 14.026/2020, estabelecendo a adesão facultativa dos titulares dos serviços públicos de saneamento, os Municípios, às estruturas de prestação regionalizada no prazo de até 180 dias contados de sua instituição. 
165. Contudo, a não adesão impede o acesso a recursos públicos federais e financiamentos com recursos da União ou com recursos geridos ou operados por órgãos ou entidades da União para ampliação e melhoria das condições do saneamento básico. 
166. Em mesmo sentido, o art. 33, III, do Decreto 10.936/2022, que regulamenta a Lei 14.026/2020, estabeleceu que compete aos Estados e DF incentivar a regionalização dos serviços de limpeza urbana e de manejo de resíduos sólidos no próprio território. 
167. Segundo a legislação, os Municípios podem prestar os serviços de manejo e gestão de RSU diretamente ou concedê-los a empresas dos setores público ou privado. Nessa esteira, buscando ampliar e fortalecer a interação entre o Estado e a iniciava privada por meio da celebração de contratos de parceria e de outras medidas de desestatização, o governo federal criou, por meio da Lei 13.334/2016, no âmbito da Presidência da República, o Programa de Parcerias de Investimentos (PPI) .  Um dos objetivos do Programa, entre outros, é garantir a expansão com qualidade da infraestrutura pública, com tarifas adequadas aos usuários.
168. A Lei 13.334/2016 também criou o Conselho do Programa de Parcerias de Investimentos (CPPI) , responsável por definir as políticas federais de fomento às parcerias em empreendimentos públicos de infraestrutura dos Estados, do Distrito Federal ou dos Municípios, e definiu a Secretaria Especial do Programa de Parcerias de Investimentos como Secretaria Executiva do CPPI.
169. Como forma de instrumentalizar o PPI, a Lei 13.529/2017 estabeleceu a participação da União no Fundo de Apoio à Estruturação e ao Desenvolvimento de Projetos de Concessão e Parcerias Público-Privadas (FEP) . O FEP tem como finalidade aportar recursos para apoiar a estruturação e o desenvolvimento de projetos de concessões e Parcerias Público Privadas da União, dos Estados, do Distrito Federal e dos Municípios em diversos setores, entre eles o de manejo de RSU. 
170. Conforme a SPPI (peça 39) , os recursos do FEP custeiam a realização dos estudos necessários para a modelagem da concessão. Ainda, é fornecido apoio para elaboração das minutas de edital e contrato, na formulação de consultas públicas e na realização das licitações. Para tanto, são contratadas consultorias especializadas e a Caixa Econômica Federal (Caixa) fornece apoio técnico e financeiro aos entes subnacionais (Estados, Municípios e consórcios intermunicipais) . Cabe notar que a Caixa também administra e representa judicialmente e extrajudicialmente o FEP.
171. Segundo o Art. 5º da Lei 13.529/2017, o agente administrador poderá ser contratado diretamente, mediante dispensa de licitação, por entidades da Administração Pública federal, estadual, distrital e municipal, direta e indireta, para desenvolver, com recursos do fundo, as atividades e os serviços técnicos necessários para viabilizar a licitação de projetos de concessão e de parceria público privada, hipótese em que poderão ser incluídos a revisão, o aperfeiçoamento ou a complementação de trabalhos anteriormente realizados. Vale ressaltar que os vencedores dos certames licitatórios posteriormente ressarcem a União pelos estudos realizados com recursos do FEP.
172.	Assim, após desenvolver o modelo de estruturação de referência para SMRSU mediante a estruturação de projetos piloto, foi realizado chamamento público para selecionar novos projetos a serem apoiados pelo FEP. Nesse sentido, a Caixa publicou o Edital de Chamamento 01/2020, com a finalidade de habilitar e hierarquizar novos projetos que seriam apoiados com recursos do Fundo, desta vez na modalidade de consórcios públicos (Resolução CFEP 22/2019) . Vale ressaltar que a regionalização e a cobrança de tarifa dos usuários pelo SMRSU são exigências constantes do Edital 01/2020. 
173.	Foram consideradas elegíveis, propostas que beneficiassem consórcios públicos legalmente constituídos, cujas propostas fossem apresentadas por Estados, Distrito Federal ou pelos próprios consórcios públicos e que visassem soluções regionais para o manejo dos RSU, que atendessem de dois a vinte Municípios contíguos e beneficiassem mais de 300 mil habitantes.
174.	Como resultado, a SPPI informa (peça 39) que, atualmente, estão sendo estruturados dez projetos de Resíduos Sólidos Urbanos pelo PPI que irão beneficiar 5,76 milhões de pessoas, sendo que cinco deles estão em fase avançada de estruturação (Convale foi licitado em 14/4/2022) , conforme segue:
	a) Consórcio Intermunicipal CONVALE/MG;
	b) Município de Teresina/PI;
	c) Município de Bauru/SP;
	d) Município de São Simão/GO;
	e) Consórcio Intermunicipal COMARES-UC/CE;
	f) Consórcio Intermunicipal Centro-Oeste Mineiro;
	g) Consórcio Mogiana/SP;
	h) Consórcio Intermunicipal CEMMIL/SP;
	i) Consórcio Intermunicipal CI CENTRO/RS;
175.	Com relação ao tema, o MMA informa (peça 60) que atua no fortalecimento dos arranjos regionais por meio da capacitação de gestores, com a realização de treinamento em estratégias municipais para gestão integrada de resíduos, executado pela ABRELPE, no âmbito de Acordo de Cooperação Técnica com o MMA. 
176.	De acordo com o Ministério (peça 46) , uma turma foi concluída em 2019 e estão em andamento duas turmas (2020 e 2022) , totalizando 47 participantes, os quais representam treze consórcios, trinta Municípios diretamente, duas instituições (Universidade Federal de Viçosa/MG e CNM) e dois representantes estaduais, abrangendo até o momento 500 Municípios beneficiados pela formação.
177.	Prosseguem relatando (peça 46) que foi lançado o Edital de chamada Pública 1/2021 (DOU Seção 3 Nº 92, 18/5/2021) , que teve como objeto a seleção de projetos de implantação de usinas de triagem mecanizadas de resíduos sólidos urbanos, a serem executados por Consórcios Públicos situados no Estado de Minas Gerais.
178.	Os recursos destinados à execução dos projetos abrangidos pelo Edital são provenientes do Acordo Substitutivo de Multa Ambiental 1/2020, regulamentado pela Portaria MMA 20, de 14/1/2021, alcançando o valor de até R$100.000.000,00 (cem milhões de reais) , com possibilidade de ampliação conforme a supracitada Portaria. A seleção contemplou nove projetos, os quais incluem oito consórcios, cujos participantes se comprometeram a encerrar 82 lixões/aterros controlados, com população beneficiada de 1.6 milhões de habitantes.
179.	Os gestores prosseguem relatando (peça 46) que foi lançado o Edital MMA/FDD de 2019, que teve como objetivo promover ações estruturantes nos Municípios e no Distrito Federal, envolvendo, necessariamente, a aquisição de equipamentos e materiais para fortalecer o processo de gestão de resíduos sólidos. O Edital contemplou dois consórcios, RIDES/MG e CIGRES/RS. Foram investidos, conjuntamente, aproximadamente R$9,5 milhões, beneficiando 41 Municípios e uma população de 296 mil habitantes.
180.	Finalmente, o MMA indica (peça 46) que foram aprovadas em 2020 e 2021 emendas parlamentares contemplando seis consórcios, totalizando investimentos de R$ 12,3 milhões, abrangendo 120 Municípios e população beneficiada de aproximadamente três milhões de pessoas. 
181.	Com referência à formação de arranjos regionais, o MDR informa (peça 111) que, das 87 estratégias do Plansab revisado, cinco estão relacionadas com a Diretriz 9: Apoiar arranjos institucionais para a gestão dos serviços de saneamento básico, estimulando sua organização segundo escalas espaciais ótimas, considerando os modelos de regiões metropolitanas, aglomerações urbanas, microrregiões e consórcios públicos, assim como parcerias público-privadas, nas suas diferentes modalidades de contrato.
182.	Entre elas figuram, por exemplo, a estratégia B24: Fomentar a criação de parcerias entre entes federados, com base na cooperação entre níveis de governo e consórcios públicos, para o planejamento, regulação e prestação dos serviços de saneamento básico e a modernização do setor e a estratégia B27: Estimular, fortalecer e criar política de incentivo a arranjos de regionalização, que tenham por base as regiões metropolitanas, as aglomerações urbanas, as microrregiões, os consórcios públicos e as bacias hidrográficas.
183.	O MDR informa, ainda, que nos relatórios de avaliação anual do Plansab, constam as ações realizadas por Estados e Municípios relacionadas com a referida diretriz 9. No tocante às metas, a versão atual do Plansab não traz nenhum indicador que trate da formação de arranjos espaciais.
184.	O MDR destaca (peça 111) , como ação relevante, a criação de área dedicada à atuação do acompanhamento e apoio da formação de arranjos e estruturação de concessões do saneamento básico, a Coordenação-Geral de Concessões (CGCON) . A CGCON atua no mapeamento da formação dos blocos regionais do saneamento, identificando as legislações estaduais de implementação dos arranjos, os agrupamentos municipais, e os tipos de regionalização: unidade regional, bloco de referência, microrregião, entre outras formas.
185.	Os gestores ressaltam (peça 111) que atuam em parceria com a SPPI em deliberações e orientações sobre os projetos presentes na carteira do Fundo de Apoio a Estruturação de Projetos de Concessão e PPP (FEP) . 
186.	Além disso, noticiam que o Ministério desenvolveu ferramenta de apoio na definição de rotas tecnológicas para a gestão de resíduos, considerando ainda os custos de implantação dessas opções tecnológicas por meio do Projeto ProteGEEr. Ainda no âmbito do mesmo projeto, têm colaborado na seleção de projetos regionalizados (consorciados) para apoio na erradicação dos lixões ou na definição das rotas tecnológicas.
187.	Por fim, relatam (peça 111) que, assim como no quesito cobrança, têm desenvolvido ferramentas de apoio como guias, roteiros e cartilhas para apoiar a gestão municipal. Entre elas, há uma específica para o tema arranjos regionais para ganho de escala e eficiência na prestação dos serviços.
188.	A respeito do assunto, a Funasa comunica (peça 41) que produziu material de apoio voltado a orientar os Municípios, órgãos e entidades ligadas ao setor de saneamento básico para a elaboração de um planejamento regionalizado. Ademais, que devido às diretrizes introduzidas pela Lei 14.026/2020, contratou consultoria especializada para consolidar os investimentos necessários para a universalização dos serviços no horizonte de planejamento de cada Município, e vem apoiando a elaboração de seus respectivos planos de saneamento básico, considerando os arranjos definidos pelas Unidades da Federação.
189.	Segundo os gestores (peça 41) , as cooperações da Funasa visam à estruturação da gestão e o desenvolvimento institucional dos serviços de saneamento em uma abordagem territorial, tendo como orientação a relação entre saneamento, saúde e meio ambiente. Além disso, que de forma complementar, veem elaborando um Termo de Referência orientando os entes na elaboração de planos regionalizados nos moldes do novo marco do saneamento básico.
190.	Verifica-se que, não obstante a iniciativa do Governo Federal em apoiar a formação de consórcios por meio da SPPI, o número de habitantes dos Municípios beneficiados com esses arranjos é baixo, o que torna ainda mais complexa a realização de uma gestão de SMRSU de forma eficiente.
191.	Além disso, dado o ritmo de implantação dos consórcios face o número de Municípios carentes e a população do país, estima-se ser baixa a probabilidade de se alcançar a meta estipulada pela Lei 14.026/2020 para encerramento dos lixões até 2024.
192.	Ainda, depreende-se pelas respostas dos gestores que, de maneira análoga ao quesito cobrança, a atuação do governo federal se apoia na edição de material orientativo para os Municípios, ação que, ao que parece, não tem surtido o efeito desejado.
193.	A partir do exposto, sugere-se encaminhar cópia do relatório aos Tribunais de Contas dos Estados e Tribunais de Contas dos Municípios, onde houver, levando em conta que, segundo o Sistema Nacional de Informações sobre Saneamento (SNIS) , em 2020, havia apenas 138 consórcios formados, com participação de 981 Municípios, informando sobre a necessidade de os Municípios se associarem, de forma a propiciar a prestação conjunta do serviço.
194.	Com a fiscalização por parte dos tribunais de contas competentes, acredita-se que haverá um estímulo à formação de arranjos regionais para prestação do SMRSU, assegurando ganhos de escala e redução dos custos envolvidos na prestação do serviço, possibilitando uma adequada disposição final ambientalmente adequada dos rejeitos.
3.4 Planos de manejo e gestão de resíduos sólidos
195.	De acordo com o art. 8º da Lei 12.305/2010, os planos de resíduos sólidos constituem um dos instrumentos da PNRS, elementos necessários ao alcance de seus objetivos. Os planos podem ser elaborados em nível nacional, estadual, microrregional, de regiões metropolitanas ou aglomerações urbanas, intermunicipal, municipal, bem como em nível dos geradores, conforme o art. 20.
196.	Os planos contêm um conjunto de ações exercidas, direta ou indiretamente, nas etapas de coleta, transporte, transbordo, tratamento e destinação final ambientalmente adequada dos resíduos sólidos e disposição final ambientalmente adequada dos rejeitos, possibilitando o planejamento e a gestão de resíduos em todas as esferas de governo e setor produtivo.
197.	Os Planos Estaduais de Resíduos Sólidos (PERS) devem atender aos termos previstos no art. 17 da PNRS, tais como: diagnóstico, incluída a identificação dos principais fluxos de resíduos no Estado e seus impactos socioeconômicos e ambientais, metas para o aproveitamento energético dos gases gerados nas unidades de disposição final de resíduos sólidos, metas de redução, reutilização, reciclagem, entre outros.
198.	Os Estados também podem elaborar planos microrregionais de resíduos sólidos, bem como planos específicos direcionados às regiões metropolitanas ou às aglomerações urbanas, desde que haja a participação dos Municípios envolvidos e não sejam excluídas ou substituídas quaisquer das prerrogativas a cargo dos Municípios previstas na PNRS. De acordo com o art. 17, VIII, os Estados devem contemplar em seus respectivos PERS medidas para incentivar e viabilizar a gestão consorciada ou compartilhada dos resíduos sólidos.
199.	Aos Municípios e Distrito Federal, cabe a elaboração de Planos Municipais de Gestão Integrada de Resíduos Sólidos (PMGIRS) . O conteúdo mínimo é estabelecido pelo art. 19 da PNRS e inclui a identificação de áreas favoráveis para disposição final ambientalmente adequada de rejeitos, a identificação das possibilidades de implantação de soluções consorciadas ou compartilhadas com outros Municípios, a identificação dos resíduos sólidos e dos geradores sujeitos a plano de gerenciamento específico nos termos do art. 20, ente outros.
200.	Respeitado o conteúdo mínimo, o PMGIRS pode estar inserido no plano de saneamento básico previsto no art. 19 da Lei 11.445/2007. Além disso, a PNRS prevê conteúdo simplificado para Municípios com menos de 20.000 habitantes, ressalvadas algumas exceções como Municípios integrantes de áreas de especial interesse turístico, inseridos na área de influência de empreendimentos ou atividades com significativo impacto ambiental, entre outras.
201.	Como forma de estimular os arranjos regionais, a PNRS estabelece que o Município que optar por soluções consorciadas intermunicipais para a gestão dos resíduos sólidos pode optar pela elaboração de Planos Intermunicipais de Resíduos Sólidos (PIRS) , desde que o plano intermunicipal preencha os requisitos estabelecidos.
202.	Vale notar que, sem a elaboração desses planos de resíduos sólidos, Estados, Municípios e Distrito Federal não podem acessar recursos da União destinados a empreendimentos e serviços relacionados à limpeza urbana e ao manejo de resíduos sólidos, ou serem beneficiados por incentivos ou financiamentos de entidades federais de crédito ou fomento para tal finalidade.
203.	Informa-se que a totalidade dos Estados já elaborou tal documento. Entretanto, não obstante as sanções previstas em caso de não formulação de planos de gestão de resíduos, a situação dos Municípios ainda se mostra inadequada, conforme Figura 4.
Figura 4. Quantitativo e distribuição geográfica dos Municípios que possuem PMGIRS e PIRS, Brasil, SNIS 2020.
Fonte: SNIS 2020
204.	Observa-se que, entre os 4.589 informantes, apenas 2.268 declararam possuir planos de gestão de resíduos (49,4%) . Além disso, de maneira análoga aos indicadores existência de lixões, coleta e cobrança, verificam-se elevadas diferenças regionais no número de Municípios com planos de RSU, com grande concentração nas regiões Sul e Sudeste. 
205.	Vale lembrar que o Levantamento realizado pelo TCU, em 2016, (Acórdão 2512/2016-TCU-Plenário) apontava que, à época, grande parte dos Estados ainda não havia elaborado seus PERS. Nesse aspecto, verifica-se progressos. Todavia, com relação aos munícipios, a fiscalização apontou que apenas 2.325 dos 5.568 Municípios brasileiros havia elaborado seus planos de gestão de resíduos sólidos, situação semelhante à verificada no presente trabalho.
206.	Ainda, uma vez que a análise não é censitária, ou seja, não abrange a totalidade dos Municípios, e conforme informado no item 3.2, os não respondentes são os Municípios de menor porte, que apresentam maiores dificuldades técnicas e financeiras, deduz-se que o percentual de Municípios sem planos é superior ao apurado.
207.	Em referência ao assunto, o MMA informa (peça 60) que, assim como informado no item anterior relativo à formação de arranjos regionais, uma das formas de atuação é por meio da realização de treinamento em estratégias municipais para gestão integrada de resíduos. 
208.	Ademais, que o Decreto 10.936/2022, conforme já mencionado, prevê a possibilidade de adoção de planos simplificados para os Municípios que optarem por soluções consorciadas intermunicipais. Por fim, o Ministério relata que os planos municipais de gestão integrada de resíduos sólidos e os planos intermunicipais de resíduos sólidos poderão ser elaborados por meio do Sinir, a partir de informações declaradas pelos responsáveis pela sua elaboração.
209.	Com relação ao tema, a Funasa relata (peça 41) que apoia tecnicamente e financeiramente os Municípios com até 50 mil habitantes na elaboração de Plano Municipal, Intermunicipal e/ou Regional de Saneamento Básico, por meio de parcerias com Instituições de Ensino e Pesquisa desde o ano de 2013. Nessas parcerias, os Municípios recebem capacitação e apoio técnico para elaboração do seu PMSB com base no Termo de Referência da Funasa.
210.	A baixa formulação dos planos de gestão de resíduos por parte dos Municípios pode ser explicada pela baixa capacidade técnica, financeira e de planejamento e gestão de muitos Municípios, sobretudo os de menor porte, aliado à descontinuidade das ações de apoio do Governo Federal, conforme demonstrado no Item 2.6.
211.	O Levantamento feito pelo TCU, em 2016, já alertava para o fato que, em relação ao fomento à elaboração de planos estaduais e municipais, as atividades desenvolvidas pelo Ministério do Meio Ambiente se limitavam a capacitar atores da PNRS, com a realização de cursos a distância para técnicos e gestores estaduais e municipais. 
212.	Conforme demonstrado, a estratégia de induzir os Municípios a formular planos de gestão de RSU por meio de treinamentos e capacitações a distância vem sendo mantida, aparentemente ainda sem apresentar os efeitos desejados.
213.	A supracitada fiscalização também abordava a questão de planos de gestão de RSU terem sido elaborados apenas para atenderem ao requisito legal, sem que fosse realizado um controle de qualidade do documento, o que impossibilitava um adequado planejamento. Nesse contexto, o MMA informou que não existia um diagnóstico nacional a respeito da implementação desses instrumentos, porém destacou que havia discussões sobre o tema. 
214.	Conforme o Referencial para Avaliação de Governança do TCU (TCU, 2014) , 'a política pública orienta-se por uma formulação geral que defina sua lógica de intervenção e por planos que permitam operacionalizar as ações necessárias, delineados em função das diretrizes, objetivos e metas propostas'.
215.	A ausência de planos de manejo de RSU dificulta o planejamento e a gestão dos resíduos sólidos urbanos. Conforme exposto, não obstante as sanções em caso de não elaboração de tais instrumentos, verifica-se que os Municípios, sobretudo os de menor porte, ainda enfrentam dificuldades para sua confecção.
216.	À luz do exposto, propõe-se encaminhar cópia do relatório aos Tribunais de Contas dos Estados e Tribunais de Contas dos Municípios, onde houver, considerando que, segundo o Sistema Nacional de Informações sobre Saneamento (SNIS) , em 2020, entre os 4.589 respondentes, apenas 2.268 declararam possuir planos de gestão de resíduos (49,4%) , informando a respeito da necessidade de os Municípios elaborarem tais instrumentos de planejamento e gestão para um adequado atendimento da PNRS.
217.	Espera-se que com a elaboração dos planos de gestão de resíduos sólidos os Municípios avancem na temática, uma vez que tais instrumentos detalham as ações específicas a serem desenvolvidas nas etapas de coleta, transporte, transbordo, tratamento e destinação final ambientalmente adequada dos resíduos sólidos e disposição final ambientalmente adequada dos rejeitos.
4. GOVERNANÇA
4.1. Inexistência de estrutura de governança para coordenar as ações entre MMA, MDR e Funasa
218.	A PNRS apresenta grande transversalidade e complexidade, demandando uma estrutura de governança bem delineada para coordenar as ações e atividades dos responsáveis pela sua implementação como forma de evitar sobreposições, duplicidades ou lacunas na sua condução.
219.	Coordenada pelo MMA, a Política também é executada por Funasa e MDR, no que tange os resíduos sólidos urbanos, o que confere grande importância à coordenação horizontal que deve existir entre órgãos de igual hierarquia e que atuam em áreas forçosamente complementares, a exemplo de saneamento, saúde e meio ambiente.
220.	Quando questionado sobre a estrutura de governança existente para coordenar as ações entre os diferentes atores, o MMA informou (peça 60) que o Decreto 10.936/2022 regulamenta, em seu art. 20 (§ 2º, incisos I, II, III e IV) , a participação dos diferentes ministérios na governança quanto ao estabelecimento de sistemas de logística reversa e seus produtos. Já o art. 22, III, o art. 24, III, e o art. 26, II, regulamentam a governança para a implementação ou o aprimoramento de sistema de logística reversa por meio de acordo setorial, regulamento editado pelo Poder Executivo federal e/ou termo de compromisso, por meio de oitiva dos diferentes ministérios. 
221.	Cabe mencionar que a logística reversa é um importante instrumento da PNRS, fundamental para o reaproveitamento de embalagens e outros materiais. Entretanto, conforme discorrido ao longo do relatório, a PNRS se constitui em uma política muito mais ampla. Ademais, ressalta-se que o Decreto 10.936/2022 foi publicado em janeiro de 2022, e a PNRS data de 2010. Se o referido decreto tiver estabelecido, pela primeira vez, a estrutura de governança da PNRS, poder-se-ia questionar como a Política foi conduzida durante doze anos sem que houvesse uma instância de governança da Política.
222.	 O MMA prossegue informando (peça 60) que o aludido Decreto 10.936/2022 também regulamenta, em seu art. 46, IV, o procedimento de elaboração do Plano Nacional de Resíduos Sólidos (Planares) , que prevê oitiva dos ministérios envolvidos na condução da Política. Apesar de plasmado no normativo, o Planares foi aprovado em abril de 2022, e o Decreto 10.936/2022 é de janeiro do mesmo ano. Além disso, a minuta do Planares passou por consulta e audiências públicas, desde 2020, e sua versão publicada difere em poucos aspectos do seu esboço. Assim, causa estranheza o fato de o Decreto 10.936/2022 ter ditado as bases para a elaboração do Planares.
223.	Ainda segundo os gestores (peça 60) , o Planares é coordenado pelo Ministério do Meio Ambiente, cujo acompanhamento, após publicação, é de responsabilidade do Conselho Nacional do Meio Ambiente (Conama) , conforme estabelecido pelo art. 47 do Decreto 10.936/2022, sendo esta a governança estabelecida. Ademais, que a nova composição ministerial do Conama, disposta pelo Decreto 11.018/2022, contempla o acompanhamento do Planares, não obstante as competências definidas legalmente para cada órgão citado.
224.	Ademais, não se confunde acompanhamento com governança, uma vez que o monitoramento é apenas um dos aspectos da governança. De acordo com o Referencial Básico de Governança do TCU (TCU, 2014) : 
'Governança no setor público refere-se, portanto, aos mecanismos de avaliação, direção e monitoramento; e às interações entre estruturas, processos e tradições, as quais determinam como cidadãos e outras partes interessadas são ouvidos, como as decisões são tomadas e como o poder e as responsabilidades são exercidos.' (GRAHN; AMOS; PLUMPTRE, 2003) .
225.	Além de carecer de importantes elementos como interações entre os diversos órgãos envolvidos na implementação da política e suas instâncias decisórias, não se considera o Planares apto a estabelecer uma adequada governança entre os principais atores envolvidos na condução da PNRS, como se verá no item subsequente.
226.	Além disso, o Conama pode não ser o fórum adequado para coordenar as ações dos diferentes atores envolvidos na execução da PNRS. Conforme explicitado ao longo do texto, trata-se de uma política altamente descentralizada, cuja titularidade pertence aos Municípios, que possuem pouca representatividade na estrutura do colegiado, conforme nova composição dada pelo Decreto 11.018/2022, de 30 de março de 2022.
227.	Ademais, importantes atores na execução da PNRS, como o MS/Funasa e representantes dos catadores de materiais recicláveis, não integram o aludido Conselho. Por fim, de acordo com a nova estrutura do Conama, a sociedade civil tem participação limitada em suas deliberações.
228.	Com referência ao assunto, a Funasa discorre (peça 41) que a governança entre os diferentes órgãos federais dar-se-á por meio do Comitê Interministerial de Saneamento Básico (Cisb) , criado pelo art. 7º da Lei 14.026/2020, que alterou a Lei 11.445/2007.
229.	O referido colegiado, sob a presidência do MDR, tem a finalidade de assegurar a implementação da política federal de saneamento básico e de articular a atuação dos órgãos e das entidades federais na alocação de recursos financeiros em ações de saneamento básico. Ao Cisb compete coordenar, integrar, articular e avaliar a gestão, em âmbito federal, do Plansab; acompanhar o processo de articulação e as medidas que visem à destinação dos recursos para o saneamento básico, no âmbito do Poder Executivo federal; garantir a racionalidade da aplicação dos recursos federais no setor de saneamento básico, com vistas à universalização dos serviços e à ampliação dos investimentos públicos e privados no setor, entre outros.
230.	Os gestores ressaltam (peça 41) que a Funasa não é membro do Cisb, em observância aos normativos vigentes, e sua participação realizar-se-á de acordo com as diretrizes do Ofício 1362/2021/DATDOF/CGGM/GM/MS, em que o Ministro da Saúde indicou o Presidente da Funasa como suplente do membro do Ministério da Saúde.
231.	Ao contrário da Funasa, o MDR não cita o Cisb, colegiado que preside, como instância de governança da PNRS. Com relação ao comitê, o MDR informa que (peça 113) , até o momento, o Colegiado de Ministros reuniu-se uma única vez, devido à uma série de ajustes normativos que tiveram que ser realizados. Nessa ocasião, houve a aprovação do seu regimento interno (peça 114) .
232.	Com relação à governança, o MDR relata que (peça 111) cabe ao MMA a coordenação, monitoramento e implementação da PNRS, e as atribuições de cada órgão estão bem delineadas pelos regulamentos em vigor.
233.	A partir da leitura dos normativos e das respostas aos ofícios, verifica-se que, desde a edição da PNRS, em 2010, ainda não foi identificada uma estrutura de governança ou arena decisória para tomada de decisões e coordenação dos principais atores envolvidos na condução da Política. Corroborando a afirmação, observa-se que há divergências entre os responsáveis sobre qual seria a instância de articulação e integração competente.
234.	Como agravante, o novo arcabouço jurídico não contempla tal estrutura, apenas define um fórum para acompanhamento do Planares. Dessa maneira, a PNRS poderá contar com ações desarticuladas, com cada órgão executando isoladamente seus esforços, potencializando a ocorrência de sobreposições, duplicidades ou lacunas na sua condução. 235.	De acordo com o Referencial para Avaliação de Governança do TCU (TCU, 2014, p. 55) :
'A obtenção de resultados nas políticas públicas exige, cada vez mais, que as organizações públicas trabalhem em conjunto. Do contrário, a fragmentação da missão e a sobreposição de programas tornam-se realidade generalizada no âmbito do governo e muitos programas transversais deixam de ser bem coordenados. Ao trabalharem em conjunto, as organizações públicas podem melhorar e sustentar abordagens colaborativas para atingir as metas estabelecidas'.
235.	Frente ao exposto, verifica-se que não há uma instância adequada de articulação e coordenação das iniciativas desempenhadas pelos órgãos responsáveis, na esfera federal, pela implementação da Política. Dessa forma, propõe-se recomendar ao Ministério do Meio Ambiente, Ministério do Desenvolvimento Regional e Fundação Nacional de Saúde, que estabeleçam procedimentos e práticas que possibilitem uma melhor articulação e coordenação das atividades desenvolvidas na gestão e manejo dos resíduos sólidos urbanos, com vistas a uma adequada condução da PNRS.
236.	Com o atendimento da deliberação, espera-se que haja uma maior integração entre os atores responsáveis pela implementação da PNRS, com um consequente alinhamento das ações e atividades dos participantes, proporcionando ganhos de eficiência na Política.
4.2. Deficiências no Plano Nacional de Resíduos Sólidos
237.	Aliado a uma inadequada estrutura de governança, constatou-se que o Plano Nacional de Resíduos Sólidos (MMA, 2022) , aprovado pelo Decreto 11.043/2022, não contém os elementos mínimos necessários para sua adequada configuração, e não estabelece uma adequada governança entre os atores envolvidos com a execução da PNRS. 
238.	O Planares representa a estratégia de longo prazo em âmbito nacional para operacionalizar as disposições legais, princípios, objetivos e diretrizes da PNRS. Nele são propostas as metas, diretrizes, projetos, programas e ações voltadas à consecução dos objetivos da Lei para um horizonte de 20 anos. A partir de sua leitura, constata-se que documento é bastante detalhado e apresenta um panorama minucioso da situação dos resíduos sólidos urbanos, assim como outros tipos de resíduos (e.g. saúde, construção civil) , em todos os seus componentes relevantes. 
239.	Entretanto, verifica-se que o Planares em muitos aspectos é genérico, e carece de uma série de informações para que a sociedade e os outros atores envolvidos em sua implementação saibam exatamente como enfrentar problema tão complexo. 
240.	Vale ressaltar que não faz parte do escopo desta fiscalização a avaliação detalhada do conteúdo do Planares, limitando-se a verificar se o plano estratégico possui elementos mínimos necessários para sua adequada caracterização frente ao estabelecido em normativos e documentos de referência, a seguir relacionados.
241.	Iniciando o estudo, observa-se que o Capítulo 3 é dedicado às metas. Nele são apresentados os objetivos da política, como 'Aumentar a sustentabilidade econômico-financeira do manejo de resíduos pelos Municípios' e 'Reduzir a quantidade de resíduos e rejeitos encaminhados para disposição final ambientalmente adequada', desdobrando-se em indicadores associados a serem perseguidos progressivamente até o ano de 2040, a fonte da informação, e uma breve descrição.
242.	O Capítulo 4 dedica-se a apresentar as diretrizes e estratégias para orientar as atividades de gestão de resíduos sólidos, subdivididas de acordo com o conjunto de metas apresentadas no capítulo anterior. O texto ressalta que as estratégias apresentadas devem ser compartilhadas entre os três níveis federativos, com integração do poder público, da sociedade e dos geradores de resíduos sólidos, ressaltando-se as diretrizes e medidas de incentivo à gestão regionalizada.
243.	Cada diretriz possui um conjunto de estratégias relacionadas que, em tese, lhes confere caráter prático, descrevendo a maneira como o objetivo almejado será logrado. Para exemplificar, transcreve-se a Diretriz 1A e suas estratégias:
Diretriz 1A: Aumentar a sustentabilidade econômico-financeira dos Municípios para a prestação dos serviços de limpeza urbana e manejo de resíduos sólidos. 
Estratégia 1: Incentivar a elaboração de estudos sobre modelos de remuneração e implementação de instrumentos adequados de cobrança. 
Estratégia 2: Avaliar a situação de dependência dos entes federados em relação aos recursos federais e viabilizar instrumentos para a autossustentabilidade de recursos por parte de cada ente.
244.	Verifica-se que o texto traz as intenções pretendidas, porém de maneira ampla, não esclarecendo de que forma o objetivo será alcançado. A seguir, no item 4.12 do plano, buscando um maior detalhamento, são apresentados os papéis e responsabilidades dos envolvidos, conforme excerto retirado do Planares.
Tabela 5. Diretrizes e estratégias do Planares
Fonte: Planares, p. 174
245.	Como se observa, a tabela 5 apresenta as diretrizes e estratégias do Planares, assim como os responsáveis pelo apoio e execução. Contudo, não evidencia maior detalhamento. De acordo com o art. 4º, X, do Decreto 9.203/2017, que dispõe sobre a política de governança da administração pública federal, uma das diretrizes da governança pública é 'definir formalmente as funções, as competências e as responsabilidades das estruturas e dos arranjos institucionais'.
246.	Na mesma esteira, o Referencial para Avaliação de Governança em Políticas Públicas do TCU (componente institucionalização) (TCU, 2014) estabelece que é esperado que uma política defina claramente 'as arenas decisórias, a divisão de competências e as atribuições dos atores envolvidos' e que constitui boa prática a 'definição clara e formal das competências das principais partes interessadas envolvidas na política pública'.
247.	Os elementos descritos não estão presentes no Planares. Não obstante a última coluna apresentar os órgãos/instituições envolvidos em cada estratégia, consta apenas o rol de órgãos/instituições envolvidos com cada atividade específica, porém sem delimitar responsabilidades, arenas decisórias e arranjos institucionais. 
248.	Além disso, o documento do Governo Federal 'Avaliação de Políticas Públicas - Guia Prático de Análise ex ante' (Ipea 2018, p. 19) sinaliza elementos que devem estar presentes em uma política, tais como: metas de entregas de produtos, relação existente entre as causas dos problemas, ações propostas e resultados esperados, entre outros.
249.	De maneira similar, o Referencial para Avaliação de Governança de Políticas Públicas do TCU (componente planos e objetivos) (TCU, 2014) destaca a importância de que a política explicite suas prioridades e que 'haja consistência na lógica de intervenção da política, alinhando insumos, atividades, produtos, efeitos e impactos em função dos problemas a serem atacados e das correspondentes causas identificadas na formulação da política pública'.
250.	Tais informações também não estão presentes, e questiona-se sobre uma possível hierarquia ou ordem de prioridade entre as diversas atividades relacionadas. Também não se verifica a intenção de priorização de ações para estimular as regiões menos desenvolvidas na temática RSU, uma vez que, conforme demonstrado, o país apresenta grande assimetria inter-regional.
251.	A falta de detalhamento das atividades a serem desenvolvidas pelos principais atores responsáveis pela PNRS dificulta a adequada implementação das ações. Ainda conforme o Referencial para Avaliação de Governança do TCU (TCU, 2014, p. 45) :
'no âmbito operacional, é preciso indicar as formas de medição e adoção de ações corretivas. De forma geral, isso inclui avaliar itens como: objetivos; etapas intermediárias de execução; programação de atividades a serem realizadas; cronogramas que sequenciam e delimitam as ações no tempo; alocação de recursos, incluindo orçamentos para projetar e orientar as provisões necessárias; definição precisa de papéis e responsabilidades; interdependências; riscos, possíveis obstáculos e alternativas de atuação, incluindo ações de contingência; e prestação de contas sobre o desempenho e formas de controle.'
252.	Entende-se que o Plano Nacional de Resíduos Sólidos pode ser aperfeiçoado. Entretanto, conforme estabelecido pelo art. 45, parágrafo único, do Decreto 10.936/2022, a atualização do plano estratégico ocorrerá a cada ciclo de quatro anos.
253.	Além disso, de acordo com o art. 48 do mesmo normativo, as atualizações do Planares devem observar os seguintes procedimentos: formulação e divulgação da proposta preliminar; submissão da proposta à consulta pública; realização de audiência pública de âmbito nacional, no Distrito Federal; análise das contribuições recebidas por meio da consulta e da audiência pública pelo MMA; e aprovação em ato do Ministro de Estado do Meio Ambiente.
254.	Dessa forma, conclui-se que o Ministério do Meio Ambiente não pode alterar o Planares em desacordo com os prazos e procedimentos estabelecidos pelo ordenamento jurídico vigente.
255.	Nesse sentido, propõe-se recomendar ao Ministério do Meio Ambiente, na condição de coordenador da PNRS, que inclua na próxima atualização do Planares, a ser realizada segundo os procedimentos previstos no art. 48 do Decreto 10.936/2022, elementos necessários ao aprimoramento da governança do plano, como aqueles contidos no art. 4º, inciso X, do Decreto 9.203/2017, no Referencial de Governança de Políticas Públicas do TCU (componentes 'Planos e Objetivos' e 'Institucionalização') , e no documento do Governo Federal intitulado 'Avaliação de Políticas Públicas - Guia Prático de Análise Ex Ante'.
256.	Espera-se que o atendimento da recomendação proporcione maior clareza aos objetivos da política, e estabeleça uma adequada instância de governança que congregue os principais atores envolvidos na condução da PNRS como forma de alinhar os esforços dos envolvidos de maneira clara.
5. SITUAÇÃO DOS CATADORES DE MATERIAIS RECICLÁVEIS E REUTILIZÁVEIS
257.	A Lei 12.305/2010 conferiu papel de destaque aos catadores de materiais recicláveis e reutilizáveis como importantes aliados para melhoria dos índices de coleta seletiva e consequente aumento dos níveis de reciclagem e reutilização de embalagens. Nesse sentido, consta explicitamente como um de seus objetivos a 'integração dos catadores de materiais reutilizáveis e recicláveis nas ações que envolvam a responsabilidade compartilhada pelo ciclo de vida dos produtos' (art. 7º, XII) . De acordo com o Planares:
'O reconhecimento do resíduo sólido reutilizável e reciclável como um bem econômico e de valor social, gerador de trabalho e renda e promotor de cidadania, como um dos pilares da PNRS, traz uma perspectiva importante para a gestão integrada dos resíduos sólidos por meio de ações coordenadas que viabilizem a inclusão socioeconômica e produtiva dos catadores de materiais reutilizáveis e recicláveis, na condição de agentes ativos na consecução dos objetivos da Política e na recuperação efetiva de parte dos resíduos sólidos gerados.'
258.	Depreende-se pela leitura do texto que, além da perspectiva de reaproveitamento dos resíduos, a PNRS enfatiza o caráter socioeconômico da política, objetivando a emancipação da classe de catadores de materiais recicláveis e sua retirada dos lixões, onde atuam em condições de completa insalubridade. 
259.	Assim, buscando inserir os catadores no mercado formal e viabilizar sua atividade produtiva, o art. 8º, IV, definiu como um dos instrumentos da política 'o incentivo à criação e ao desenvolvimento de cooperativas ou de outras formas de associação de catadores de materiais reutilizáveis e recicláveis'. 
260.	As associações de catadores atuam com materiais oriundos da coleta seletiva municipal, de grandes geradores e pontos de entrega voluntária (PEVs) , recebendo e fazendo a triagem dos materiais recicláveis para posterior utilização pela indústria. Entretanto, verifica-se reduzido número de catadores formalizados reunidos em algum tipo de cooperativa/associação, o que impossibilita a celebração de contratos com o poder público.
261.	De acordo com o Diagnóstico sobre Catadores de Resíduos Sólidos do Ipea/2012, tendo por base o Censo Demográfico de 2010 (IBGE) , seriam cerca de 400 a 600 mil catadores em todo o país. Já o Movimento Nacional dos Catadores de Materiais Recicláveis (MNCR) , em 2017, estimou em cerca de 800 mil o universo de catadores, uma vez que o estudo do Ipea estava baseado no censo que compilou dados declarados em entrevista e não contabilizava moradores de rua (www.mncr.org.br/noticias/noticias-regionais/mulheres-sao-maioria-entre-catadores-organizados-em-cooperativas) . Por sua vez, a Associação Nacional de Catadores e Catadoras de Materiais Recicláveis (Ancat) relata que o número atual de catadores seja de um milhão.
262.	Observa-se, portanto, que há divergências significativas sobre a quantidade de catadores existentes no país. De todo modo, independentemente da estimativa adotada, é certo que o número de membros de cooperativas e associações representa apenas uma pequena parcela do universo de catadores. Conforme o SNIS/2020, havia 1.677 cooperativas/associações de catadores de materiais reutilizáveis e recicláveis com 35.870 integrantes, conforme Tabela 6.
Tabela 6. Distribuição das associações de catadores pelas regiões brasileiras, Brasil, SNIS 2020.
	Região
	Coop/Assoc
	Integrantes
	População*
	Média Filiados
	Pop/Assoc

	Sudeste
	673
	13.294
	89.632.912
	20
	133.184

	Sul
	533
	10.273
	30.402.587
	19
	57.041

	Nordeste
	268
	7.157
	57.667.842
	27
	215.179

	Centro-Oeste
	138
	3.234
	16.707.336
	23
	121.068

	Norte
	65
	1.912
	18.906.962
	29
	290.876

	Total
	1.677
	35.870
	213.317.639
	21
	127.202

Fonte: SNIS/2020. *IBGE, junho/2021.
263.	De acordo com a Tabela 6, embora a região Sudeste tenha maior quantidade de integrantes e de cooperativas/associações de catadores, é a região Sul que apresenta a menor relação de habitantes por organização, uma para 57 mil pessoas.
264.	A baixa formalização da atividade limita os benefícios trazidos pela PNRS àqueles catadores filiados a alguma cooperativa/associação, uma vez que é inviável para os Municípios firmar contratos com os catadores individuais, que, ademais, muitas vezes se encontram em situação de extrema vulnerabilidade social, sem residência fixa, em situação de rua, sem documentos ou conhecimentos suficientes para a regularização de seu trabalho. Portanto, em vez de atingir até um milhão de possíveis beneficiários, segundo a estimativa da Ancat, alcançam, no máximo, 36 mil catadores.
265.	Além da dificuldade em congregar os catadores, ainda é reduzido o número de Municípios que possuem contratos firmados com associações e cooperativas de catadores para prestação de serviços de coleta seletiva, apesar da previsão legal (art. 44, II da Lei 12.305/2010) . Conforme o Planares (MMA, 2022, p. 33) , os dados do SNIS-RS 2019, referentes ao ano-base 2018, apontam que o pagamento pelos serviços prestados na coleta seletiva para organizações de catadores é uma realidade ainda incipiente no Brasil, conforme Tabela 7.
Tabela 7. Número de Municípios que pagam pelos serviços prestados de coleta seletiva para organizações de catadores e para empresas em 2017.
Fonte: Planares p.33
266.	Observa-se que, além da reduzida quantidade de Municípios com algum tipo de pagamento pelos serviços de coleta seletiva para organizações de catadores, os dados demonstram que, assim como observado nos outros indicadores, há concentração nas regiões Sudeste e Sul. Tal centralização pode ser explicada por diversos fatores, como as já mencionadas diferenças inter-regionais nos índices de coleta seletiva, e o fato de que as indústrias recicladoras se encontram nessas regiões, viabilizando economicamente a atividade.
267.	Não obstante os problemas verificados na formalização dos catadores e o reduzido número de contratos entre Municípios e associações, ainda segundo o Planares (MMA, 2022, p. 34) , de acordo com o SNIS-RS/2018, as organizações de catadores, em parceria com órgãos governamentais, são responsáveis por cerca de 30% da massa de resíduos coletada seletivamente.
268.	Em referência ao assunto, o MMA informa (peça 60) que, além de metas previstas no Planares, busca a melhoria das condições operacionais por meio de projetos que direta ou indiretamente beneficiam cooperativas de catadores. Cita o lançamento de edital, em parceria com o Conselho Federal Gestor do Fundo de Defesa de Direitos Difusos (CFDD) , que, até o momento, beneficiou diretamente 21 associações/cooperativas, em 14 projetos, com investimentos de R$ 41,5 milhões.
269.	Além disso, segundo o Ministério, no biênio 2020/2021, recursos de emendas parlamentares beneficiaram mais de 1.200 catadores de materiais recicláveis, com um investimento superior a R$ 6,5 milhões de reais, beneficiando 18 associações/cooperativas com recursos de emendas (2020 e 2021) , em 09 projetos.
270.	Com relação ao exposto, observa-se que, não obstante a iniciativa do MMA, os recursos do CFDD são circunstanciais, dependentes de uma série de fatores, não se constituindo em uma fonte estável de recursos. Uma vez que a execução destes valores está fora dos sistemas orçamentários governamentais, não foi verificada sua implementação no presente trabalho. Entretanto, com relação aos recursos de emendas parlamentares, o Item 2.6 do relatório demonstrou que é bastante reduzida sua execução.
271.	Os gestores prosseguem relatando que, em abril de 2022, foi assinado o Decreto 11.044/2022, que instituiu o Certificado de Crédito de Reciclagem (Recicla+) . Segundo o MMA, o crédito de reciclagem objetiva transferir renda extra para as cooperativas/associações de catadores, na medida em que, além de comercialização dos recicláveis, poderão ser comercializados os créditos, a partir da homologação de notas fiscais junto às empresas que precisam comprovar o atendimento a metas de logística reversa, conforme o art. 33 da Lei 12.305/2010. Em referência ao assunto, uma vez que o decreto foi recentemente assinado, ainda não é possível verificar sua implementação.
272.	Por fim, o MMA informa (peça 60) que realizou curso para capacitação de catadores de materiais recicláveis na modalidade EAD, cujo público-alvo são as cooperativas ou associações de catadores, estudantes, funcionários públicos e trabalhadores de organizações do setor privado que se interessem pelo tema. Em que pese a iniciativa do Ministério, talvez a modalidade EAD não seja a mais indicada para a classe de catadores, dado seu baixo nível de inclusão digital.
273.	Uma importante questão que atinge o universo de catadores de materiais recicláveis e reutilizáveis é sua ausência de participação na condução da política, não obstante a importância conferida a eles no texto legal.
274.	Anteriormente, a instância de participação era o Comitê Interministerial da Inclusão Social de Catadores de Lixo (CIISC) , criado por meio do Decreto de 11 de setembro de 2003, nomenclatura posteriormente alterada para Comitê Interministerial para Inclusão Social e Econômica dos Catadores de Materiais Reutilizáveis e Recicláveis pelo Decreto 7.405/2010, que instituiu o Programa Pró-Catador e revogou o decreto de 2003.
275.	Entre as competências do comitê, figuravam o apoio a ações de inclusão social e econômica dos catadores de materiais recicláveis e reutilizáveis, a articulação de políticas setoriais, o acompanhamento da implementação de ações voltadas aos catadores e a proposição de inclusão de recursos em ações do orçamento federal direcionadas à categoria. Contudo, o Decreto 7.405/2010 foi revogado pelo Decreto 10.473/2020, deixando essa classe sem representação formal.
276.	Com relação à instância de representação da categoria, o MMA informa (peça 60) que o Planares aborda a atuação dos catadores de materiais recicláveis e reutilizáveis na gestão integrada dos resíduos sólidos, objetivando sua inclusão e emancipação. Nesse sentido, o art. 47 do Decreto 10.936/2022 dispõe que o monitoramento do Plano será realizado pelo Conama, sendo este, portanto, seu lócus de acompanhamento, aí inclusa a participação dos catadores.
277.	Contudo, cabe ressaltar que os catadores não possuem participação na Câmara Técnica do Conama responsável pelo tema gestão de resíduos, conforme nova composição estabelecida pelo Decreto 11.018/2022.
278.	A ausência de um comitê específico e o alto grau de informalidade desse setor fazem com que os catadores não tenham representatividade para deliberar sobre questões que lhes digam respeito, tampouco para participar da formulação de políticas, planos e programas relacionados à gestão dos resíduos sólidos urbanos. Segundo o Referencial para Avaliação de Políticas Públicas do TCU (TCU, 2014) : 
'A participação pode ocorrer em vários momentos no ciclo de uma política pública, pois, embora ela seja especialmente relevante nas fases do planejamento e da avaliação, também deve ser incentivada nos processos decisórios e consultivos, além da própria cooperação executiva na implementação das ações. Deve-se prever um espaço adequado para facilitar a interlocução entre as partes interessadas de modo a enriquecer os processos de discussão de diagnósticos e análise de alternativas'.
279.	À luz do exposto, propõe-se recomendar ao Ministério do Meio Ambiente (MMA) que crie mecanismos que possibilitem e fomentem a participação efetiva de representantes dos catadores de materiais recicláveis e reutilizáveis nas instâncias de discussão sobre os assuntos relacionados à Política Nacional de Resíduos Sólidos (PNRS) .
280.	Espera-se que, com o atendimento da deliberação, os catadores de materiais recicláveis e reutilizáveis possam participar efetivamente da condução da PNRS, dada sua importância nas iniciativas de coleta seletiva visando ao aumento dos níveis de reciclagem e reutilização de embalagens. Além disso, importante repisar o caráter socioeconômico da política, que busca a emancipação da classe de catadores de materiais recicláveis e sua retirada dos lixões.
CONCLUSÃO
281.	A auditoria teve como objetivo avaliar as ações do Governo Federal para atendimento da Lei 12.305/2010, conhecida como Política Nacional de Resíduos Sólidos (PNRS) , contemplando as iniciativas dirigidas a Estados e Municípios voltadas à implantação da disposição final ambientalmente adequada dos rejeitos oriundos dos resíduos sólidos urbanos (RSU) .
282.	Verificou-se que, atualmente, em que pese a PNRS ter completado doze anos de existência, os resultados obtidos ainda são inexpressivos. O país ainda contabiliza cerca de 2.600 lixões e aterros controlados que seguem contaminando as águas, o solo e o ar, com impactos diretos na saúde da população e na economia. 
283.	Apesar de a maior parte dos RSU coletados seguir para aterros sanitários, 40% da massa de rejeitos ainda tem disposição inadequada. Além disso, não obstante o progresso verificado na coleta domiciliar desde a edição da Lei 12.305/2010, o índice de reciclagem ainda é incipiente, em patamares inferiores a 4% na média nacional, segundo dados do Panorama Abrelpe 2020.
284.	Em nível local, a baixa capacidade técnica, financeira e de planejamento e gestão dos Municípios de menor porte, situados em regiões economicamente menos desenvolvidas, aliada à descontinuidade das ações de apoio técnico e financeiro do Governo Federal, contribuem para que a legislação não seja atendida de maneira satisfatória e a Política não apresente os resultados desejados.
285.	Conforme dados do Sistema Nacional de Informações sobre Saneamento (SNIS) , em 2020, entre 5.570 Municípios, apenas 33,2% declararam ter implementado alguma forma de cobrança pelos serviços de manejo e gestão de resíduos sólidos urbanos (SMRSU) , e, entre 4.589 respondentes, apenas 2.268 declararam possuir planos de gestão de resíduos (49,4%) . Além disso, ainda é incipiente a formação de arranjos regionais com vistas a ganhos de escala e rateio dos custos de instalação e manutenção de aterros sanitários. Contabiliza-se a formação de apenas 138 consórcios, com participação de 981 Municípios.
286.	Caso a União e os Estados não forneçam apoio relevante aos Municípios, a reversão do quadro almejada pela novel legislação, a exemplo do Novo Marco do Saneamento Básico (Lei 14.026/2020) e do Decreto 10.936/2022, que regulamenta a Lei 12.305/2010, pode ser frustrada, e o prazo para encerramento das unidades de disposição inadequada, até 2024, não ser alcançado.
287.	Na esfera federal, as dificuldades de coordenação entre os principais executores da PNRS ocasionam ações desarticuladas, com perda de coesão, potencializando a ocorrência de sobreposições, duplicidades ou lacunas na sua condução.
288.	Por fim, entende-se que a implementação de ações prioritárias, sustentadas por uma fonte de financiamento segura e estável, a partir da remuneração do serviço público de manejo de resíduos sólidos urbanos pelos usuários, se coloca como condição imprescindível para o alcance do sucesso da Política.
289.	Espera-se que o atendimento das medidas propostas enseje três principais efeitos: a) estimule os Municípios a priorizarem as iniciativas voltadas ao correto manejo e gestão dos resíduos sólidos urbanos; b) aprimore a articulação entre os principais atores responsáveis pela implementação da PNRS em nível federal, a saber: Ministério do Meio Ambiente, Ministério do Desenvolvimento Regional e Fundação Nacional de Saúde, proporcionando ganhos de eficiência; c) estabeleça um canal de deliberação voltado ao acompanhamento das ações dirigidas aos catadores de materiais recicláveis e reutilizáveis para que a categoria possa participar efetivamente da condução da Política, haja vista a importância conferida a eles pelo texto legal.
7.  PROPOSTA DE ENCAMINHAMENTO
290. Ante o exposto, submete-se o presente relatório à consideração superior propondo:
I - Determinar ao Ministério do Meio Ambiente que,  com fundamento no art. 7º, parágrafo 3º, inciso I, da Resolução-TCU 315/2020 e no Manual de Auditoria Operacional do Tribunal de Contas da União, encaminhe ao TCU, no prazo de 180 (cento e oitenta) dias do conhecimento da decisão que vier a ser prolatada, plano de ação com  a  definição  dos  responsáveis,  prazos  e ações a serem tomadas para identificação, localização e classificação das chamadas áreas órfãs contaminadas, detalhando as atividades que serão desenvolvidas para recuperação das áreas degradadas cujo agente poluidor é desconhecido, e atividades para identificação dos responsáveis pelo dano visando ao ressarcimento dos investimentos realizados (item 3.1 do relatório) ;
II - Recomendar ao Ministério do Meio Ambiente, Ministério do Desenvolvimento Regional e Fundação Nacional de Saúde que, com fundamento no art. 43, inciso I, da Lei 8.443/1992, no art. 250, inciso III, do Regimento Interno do TCU e no art. 11 da Resolução-TCU 315/2020, estabeleçam procedimentos e práticas que possibilitem uma melhor articulação e coordenação das atividades desenvolvidas na gestão e manejo dos resíduos sólidos urbanos, com vistas a uma adequada condução da Política Nacional de Resíduos Sólidos (item 4.1 do relatório) ;
III - Recomendar ao Ministério do Meio Ambiente, com fundamento no art. 43, inciso I, da Lei 8.443/1992, no art. 250, inciso III, do Regimento Interno do TCU e no art. 11 da Resolução-TCU 315/2020, que, na condição de coordenador da PNRS, inclua na próxima atualização do Planares, a ser realizada segundo os procedimentos previstos no art. 48 do Decreto 10.936/2022, elementos necessários ao aprimoramento da governança do plano, como aqueles contidos no art. 4º, inciso X, do Decreto 9.203/2017, no Referencial de Governança de Políticas Públicas do TCU (componentes 'Planos e Objetivos' e 'Institucionalização') , e no documento do Governo Federal intitulado 'Avaliação de Políticas Públicas - Guia Prático de Análise Ex Ante' (item 4.2 do relatório) ;
IV - Recomendar ao Ministério do Meio Ambiente que, com fundamento no art. 43, inciso I, da Lei 8.443/1992, no art. 250, inciso III, do Regimento Interno do TCU e no art. 11 da Resolução-TCU 315/2020, que, na condição de coordenador da PNRS, crie mecanismos que possibilitem e fomentem a participação efetiva de representantes dos catadores de materiais recicláveis e reutilizáveis nas instâncias de discussão sobre os assuntos relacionados à Política Nacional de Resíduos Sólidos (PNRS) (item 5 do relatório) ;
V - Encaminhar cópia   do  acórdão  que  vier  a  ser  adotado,  bem  como  do relatório e voto que o fundamentarem, aos Tribunais de Contas dos Estados e Tribunais de Contas dos Municípios, onde houver, tendo em vista que, de acordo com o Sistema Nacional de Informações sobre Saneamento (SNIS) , em 2020, entre 5.570 Municípios, apenas 33,2% declararam ter implementado a cobrança pelos serviços de manejo e gestão de resíduos sólidos urbanos, informando que, segundo o art. 35, § 2º, da Lei 11.445/2007, a não implantação de mecanismos de cobrança, no caso de tarifa, ou o não envio de proposta de cobrança de taxa à Câmara de Vereadores (Câmara Legislativa no caso do Distrito Federal) configura renúncia de receita nos termos do artigo 14 da Lei Complementar 101/2000, Lei de Responsabilidade Fiscal, sujeitando o Chefe do Executivo Municipal às sanções e penalidades do referido normativo (item 3.2 do relatório) ;
VI - Encaminhar cópia   do  acórdão  que  vier  a  ser  adotado,  bem  como  do relatório e voto que o fundamentarem, aos Tribunais de Contas dos Estados e Tribunais de Contas dos Municípios, onde houver, levando em conta que, segundo o Sistema Nacional de Informações sobre Saneamento (SNIS) , em 2020, havia apenas 138 consórcios formados, com participação de 981 Municípios, informando sobre a necessidade de os Municípios se associarem, de forma a propiciar a prestação conjunta do serviço público de manejo de resíduos sólidos urbanos (item 3.3 do relatório) ;
VII - Encaminhar cópia   do  acórdão  que  vier  a  ser  adotado,  bem  como  do relatório e voto que o fundamentarem, aos Tribunais de Contas dos Estados e Tribunais de Contas dos Municípios, onde houver, considerando que, segundo o Sistema Nacional de Informações sobre Saneamento (SNIS) , em 2020, entre os 4.589 respondentes, apenas 2.268 declararam possuir planos de gestão de resíduos (49,4%) , informando a respeito da necessidade de os Municípios elaborarem tais instrumentos de planejamento e gestão para um adequado atendimento da PNRS (item 3.4 do relatório) ;
VIII - Encaminhar cópia   do acórdão que vier a ser adotado, bem como do relatório e voto que o fundamentarem, à Comissão de Meio Ambiente do Senado Federal;
IX - Encaminhar cópia   do acórdão que vier a ser adotado, bem como do relatório e voto que o fundamentarem, à Comissão de Meio Ambiente e Desenvolvimento Sustentável da Câmara dos Deputados."
3.	O corpo diretivo da SecexAgroAmbiental manifestou sua anuência com as conclusões do Relatório de Auditoria (peças 144 e 145) , tendo o dirigente daquela unidade técnica apontado a necessidade de serem feitos alguns ajustes pontuais na proposta de encaminhamento, consoante se observa na transcrição a seguir:
"9. Portanto, entendo pertinente alterar a proposta de encaminhamento quanto ao item V, bem como fazer ajustes formais nos demais itens, conforme apresentado a seguir.
PROPOSTA DE ENCAMINHAMENTO
10. Com base no exposto, submeto os autos à apreciação do Ministro relator, com a seguinte proposta de encaminhamento:
	I - determinar ao Ministério do Meio Ambiente que, com fundamento no art. 7º, § 3º, inciso I, da Resolução-TCU 315/2020 e no Manual de Auditoria Operacional do Tribunal de Contas da União, encaminhe ao TCU, no prazo de 180 (cento e oitenta) dias do conhecimento da decisão que vier a ser prolatada, plano de ação com a definição dos responsáveis, prazos e ações a serem tomadas para identificação, localização e classificação das chamadas áreas órfãs contaminadas, detalhando as atividades que serão desenvolvidas para recuperação das áreas degradadas cujo agente poluidor é desconhecido, e atividades para identificação dos responsáveis pelo dano visando ao ressarcimento dos investimentos realizados (parágrafos 93-120 do relatório de auditoria) ;
	II - recomendar ao Ministério do Meio Ambiente, Ministério do Desenvolvimento Regional e Fundação Nacional de Saúde que, com fundamento no art. 43, inciso I, da Lei 8.443/1992, no art. 250, inciso III, do Regimento Interno do TCU e no art. 11 da Resolução-TCU 315/2020, estabeleçam procedimentos e práticas que possibilitem uma melhor articulação e coordenação das atividades desenvolvidas na gestão e manejo dos resíduos sólidos urbanos, com vistas a uma adequada condução da Política Nacional de Resíduos Sólidos (PNRS) (parágrafos 218-236 do relatório de auditoria) ;
	III - recomendar ao Ministério do Meio Ambiente, com fundamento no art. 43, inciso I, da Lei 8.443/1992, no art. 250, inciso III, do Regimento Interno do TCU e no art. 11 da Resolução-TCU 315/2020, que, na condição de coordenador da PNRS, inclua na próxima atualização do Plano Nacional de Resíduos Sólidos (Planares) , a ser realizada segundo os procedimentos previstos no art. 48 do Decreto 10.936/2022, elementos necessários ao aprimoramento da governança do plano, como aqueles contidos no art. 4º, inciso X, do Decreto 9.203/2017, no Referencial de Governança de Políticas Públicas do TCU (componentes 'Planos e Objetivos' e 'Institucionalização') , e no documento do Governo Federal intitulado 'Avaliação de Políticas Públicas - Guia Prático de Análise Ex Ante' (parágrafos 237-256 do relatório de auditoria) ;
	IV - recomendar ao Ministério do Meio Ambiente que, com fundamento no art. 43, inciso I, da Lei 8.443/1992, no art. 250, inciso III, do Regimento Interno do TCU e no art. 11 da Resolução-TCU 315/2020, que, na condição de coordenador da PNRS, crie mecanismos que possibilitem e fomentem a participação efetiva de representantes dos catadores de materiais recicláveis e reutilizáveis nas instâncias de discussão sobre os assuntos relacionados à PNRS (parágrafos 257-280 do relatório de auditoria) ;
	V - enviar cópia do acórdão que vier a ser proferido, acompanhado do relatório e voto que o fundamentarem, aos Tribunais de Contas dos Estados e do Distrito Federal, aos Tribunais de Contas dos Municípios e aos Tribunais de Contas Municipais, informando que, de acordo com o Sistema Nacional de Informações sobre Saneamento (SNIS) , em 2020, entre 5.570 Municípios, 33,2% declararam ter implementado a cobrança pelos serviços de manejo e gestão de resíduos sólidos urbanos (parágrafos 121-126 do relatório de auditoria) , e que a não instituição da taxa a que se referem os arts. 29, inciso II, e 35 da Lei 11.445/2007, nos Municípios em que não houver outro instrumento de cobrança pelos referidos serviços, configura não atendimento ao art. 11 da Lei Complementar 101/2000 (Lei de Responsabilidade Fiscal - LRF) , que dispõe que constituem requisitos essenciais da responsabilidade na gestão fiscal a instituição, previsão e efetiva arrecadação de todos os tributos da competência constitucional do ente da Federação;
	VI - enviar cópia do acórdão que vier a ser proferido, acompanhado do relatório e voto que o fundamentarem, aos Tribunais de Contas dos Estados e do Distrito Federal, aos Tribunais de Contas dos Municípios e aos Tribunais de Contas Municipais, informando que, segundo o Sistema Nacional de Informações sobre Saneamento (SNIS) , em 2020, havia apenas 138 consórcios formados, com participação de 981 Municípios, e ressaltando a importância de os Municípios se associarem, de forma a propiciar a prestação conjunta do serviço público de manejo de resíduos sólidos urbanos, de acordo com o disposto no art. 8º, inciso XIX, da Lei 12.305/2010, no art. 50, inciso VIII, da Lei 11.445/2007, e no art. 33, inciso III, do Decreto 10.936/2022 (parágrafos 158-194 do relatório de auditoria) ;
	VII - enviar cópia do acórdão que vier a ser proferido, acompanhado do relatório e voto que o fundamentarem, aos Tribunais de Contas dos Estados e do Distrito Federal, aos Tribunais de Contas dos Municípios e aos Tribunais de Contas Municipais, informando que, segundo o Sistema Nacional de Informações sobre Saneamento (SNIS) , em 2020, entre os 4.589 respondentes, 2.268 declararam possuir planos de gestão de resíduos (49,4%) , e que tais instrumentos de planejamento e gestão são necessários para um adequado atendimento da PNRS, de acordo com o disposto nos arts. 8º, inciso I, e 14 da Lei 12.305/2010, nos arts. 9º, inciso I, e 19 da Lei 11.445/2007, e nos arts. 44 e seguintes do Decreto 10.936/2022 (parágrafos 195-217 do relatório de auditoria) ;
	VIII - nos termos do art. 8º da Resolução-TCU 315/2020, fazer constar, na ata da sessão em que estes autos forem apreciados, comunicação do Relator ao Colegiado no sentido de:
	a) enviar cópia do acórdão que vier a ser proferido, acompanhado do relatório e voto que o fundamentarem, ao Ministério do Meio Ambiente (MMA) , ao Ministério do Desenvolvimento Regional (MDR) , à Fundação Nacional de Saúde (Funasa) , à Agência Nacional de Águas e Saneamento Básico (ANA) , à Secretaria Especial do Programa de Parcerias de Investimentos do Ministério da Economia (SPPI/ME) , à Comissão de Meio Ambiente do Senado Federal, à Comissão de Meio Ambiente e Desenvolvimento Sustentável e à Comissão de Desenvolvimento Urbano da Câmara dos Deputados;
	b) autorizar a Secretaria de Controle Externo da Agricultura e do Meio Ambiente a realizar o monitoramento das deliberações que vierem a ser prolatadas referentes aos itens I, II, III e IV;
	c) arquivar os autos."
É o Relatório.

não há.

Não atuou.

AUDITORIA DE NATUREZA OPERACIONAL. AVALIAÇÃO DAS AÇÕES DO GOVERNO FEDERAL PARA ATENDIMENTO DA POLÍTICA NACIONAL DE RESÍDUOS SOLIDOS (PNRS). IDENTIFICAÇÃO DE OPORTUNIDADES DE MELHORIA. RECOMENDAÇÕES. DETERMINAÇÃO PARA ELABORAÇÃO DE PLANO DE AÇÃO COM VISTAS À NECESSIDADE DE IDENTIFICAÇÃO, LOCALIZAÇÃO E CLASSIFICAÇÃO DAS CHAMADAS ÁREAS ÓRFÃS CONTAMINADAS, COM DETALHAMENTO DAS ATIVIDADES PARA RECUPERAR ÁREAS DEGRADADAS POR AGENTE POLUIDOR DESCONHECIDO E PARA IDENTIFICAR OS RESPONSÁVEIS PELO DANO, OBJETIVANDO O RESSARCIMENTO DOS INVESTIMENTOS REALIZADOS. ENVIO DE INFORMAÇÕES AOS ÓRGÃOS DE CONTROLE EXTERNO COMPETENTES.

RELATÓRIO DE AUDITORIA (RA)

Unidade de Auditoria Especializada em Agricultura e Meio Ambiente (AudAgroAmbiental).

Em exame a Auditoria Operacional realizada pela então denominada Secretaria de Controle Externo  da  Agricultura  e  do  Meio  Ambiente (SecexAgroAmbiental) ,  atual  Unidade  de  Auditoria Especializada em Agricultura e Meio Ambiente (AudAgroAmbiental) , tendo por escopo avaliar as ações do Governo Federal para atendimento da Política Nacional de Resíduos Sólidos (PNRS) , Lei 12.305/2010, alterada pela Lei 14.026/2020, contemplando as iniciativas dirigidas a Estados e Municípios voltadas à implantação da disposição final ambientalmente adequada dos rejeitos oriundos dos resíduos sólidos urbanos (RSU) , a partir do ano de 2016, ocasião em que o TCU publicou o Relatório de Levantamento sobre a PNRS. 
II
2.	A gestão adequada dos resíduos sólidos dos centros urbanos representa um grande desafio para a Administração Pública, tendo em vista que parte significativa dos resíduos sólidos no Brasil ainda é depositada em locais inapropriados como os "lixões". 
3.	Nesse sentido, transcrevo trecho de artigo técnico que abordou especificamente esse desafio associado aos resíduos sólidos (Bicalho, M. L. 2014. Gestão socioambiental de resíduos sólidos urbanos em Lavras/MG - Dissertação de mestrado. Universidade Federal de Lavras, Lavras/MG, Brasil, p. 39) :
"O campo temático de resíduos sólidos tornou-se um dos maiores problemas para as administrações públicas atuais, sendo necessária a intervenção do Estado para tentar minimizar os efeitos negativos da geração de resíduo e, ao mesmo tempo, promover a coleta seletiva, a reciclagem, a reutilização e a redução adequada do consumo, gerando emprego e renda e conservando o meio ambiente. Nesse contexto, a gestão municipal adquire grande relevância, na tentativa de solucionar os problemas, utilizando-se como ferramenta política ambiental [...]."
4.	A Política Nacional de Resíduos Sólidos (PNRS) instituída pela Lei 12.305/2010, alterada pela Lei 14.026/2020, aborda essa temática da gestão integrada e do gerenciamento de resíduos sólidos, estabelecendo as diretrizes, responsabilidades, princípios e objetivos que norteiam os diferentes participantes na implementação da gestão e gerenciamento de resíduos sólidos, sendo um dos grandes desafios à gestão ambiental urbana nos Municípios brasileiros na atualidade. 
5.	 Para enfrentar a complexidade da gestão dos resíduos sólidos, a interconectividade entre áreas diversas é fundamental, pois devem ser analisados processos de produção e consumo, bem como aspectos culturais com enfoque em comportamentos e hábitos da sociedade, o que extrapola a concepção restrita apenas a questões de saneamento básico. 
6.	Nesse sentido, a PNRS contempla instrumentos para avanço na gestão e gerenciamento dos resíduos sólidos  no  território  nacional, prevendo que seja feito um planejamento com articulação não 
só entre as diferentes esferas do poder público, mas também com a participação do setor  empresarial, de forma a serem implementadas ações diversas, que vão desde o controle na geração dos resíduos sólidos até a pactuação de metas para reutilização, reciclagem e tratamento de tais resíduos, objetivando que ocorra uma disposição final ambientalmente adequada dos rejeitos, com previsão, inclusive, da adoção de tecnologias que propiciem a recuperação energética dos resíduos sólidos urbanos, mantendo-se o enfoque na responsabilidade compartilhada para que as diretrizes sejam seguidas e as metas nacionais sejam alcançadas.
7.	Ainda no tocante à PNRS, para operacionalizar suas disposições legais, princípios, objetivos e diretrizes, foi aprovado pelo Decreto 11.043/2022, datado de 13/4/2022, o Plano Nacional de Resíduos Sólidos (Planares) com vigência por prazo indeterminado e previsão de atualização a cada quatro anos, periodicidade essa que deverá ser referenciada no processo de elaboração do Plano Plurianual (PPA) , de modo a orientar os investimentos e a alocação dos recursos para esse setor.
8.	Os Sistemas de informação são instrumentos previsto na PNRS que funcionam como ferramenta para medição de resultados e acompanhamento. O Governo Federal possui dois desses sistemas voltados à gestão dos resíduos sólidos: o Sistema Nacional de Informações sobre Saneamento (SNIS) e o Sistema Nacional de Informações sobre a Gestão dos Resíduos Sólidos (Sinir) .
9.	O Sinir é coordenado pelo Ministério do Meio Ambiente (atual Ministério do Meio Ambiente e Mudança do Clima) , que consolida informações dos Estados, Municípios e do Distrito Federal acerca dos resíduos sob sua esfera de competência, de tal forma que possa haver um monitoramento dos avanços na gestão dos resíduos sólidos em diferentes recortes geográficos, não só em nível nacional, como também em âmbito municipal, estadual e regional. 
10. 	Os dados do Sinir podem ser acessados de maneira prática e funcional, por meio do portal "https://sinir.gov.br/", com informações disponíveis para a população em geral, o que assegura o controle social, com disponibilização de dados consolidados, de relatórios e painéis interativos, tornando-se ferramenta eficaz de controle, fiscalização e acompanhamento da implementação do Planares por todas as unidades da federação.
11.	Já o SNIS é administrado pelo Ministério do Desenvolvimento Regional (atual Ministério da Integração e do Desenvolvimento Regional) e contém informações sobre os quatro componentes do saneamento básico: água, esgoto, resíduos sólidos urbanos e drenagem, sendo que seus dados estão disponíveis no endereço eletrônico "http://www.snis.gov.br" e são atualizados a cada dois anos. 
12.	Com a edição da Lei 14.026/2020, que tratou do Novo Marco Legal do Saneamento Básico, houve significativas modificações tanto na Lei 12.305/2010 quanto na Lei 11.445/2007 (legislação que trata do saneamento básico) , sendo importante destacar que, na PNRS, o maior impacto ocorreu com a alteração do art. 54, que concedeu novo prazo aos Municípios para encerramento dos lixões e aterros controlados, consoante se observa na transcrição a seguir:
" Art. 54. A disposição final ambientalmente adequada dos rejeitos deverá ser implantada até 31 de dezembro de 2020, exceto para os Municípios que até essa data tenham elaborado plano intermunicipal de resíduos sólidos ou plano municipal de gestão integrada de resíduos sólidos e que disponham de mecanismos de cobrança que garantam sua sustentabilidade econômico-financeira, nos termos do art. 29 da Lei nº 11.445, de 5 de janeiro de 2007, para os quais ficam definidos os seguintes prazos:
I - até 2 de agosto de 2021, para capitais de Estados e Municípios integrantes de Região Metropolitana (RM) ou de Região Integrada de Desenvolvimento (Ride) de capitais;
II - até 2 de agosto de 2022, para Municípios com população superior a 100.000 (cem mil) habitantes no Censo 2010, bem como para Municípios cuja mancha urbana da sede municipal esteja situada a menos de 20 (vinte) quilômetros da fronteira com países limítrofes;
III - até 2 de agosto de 2023, para Municípios com população entre 50.000 (cinquenta mil) e 100.000 (cem mil) habitantes no Censo 2010; e
IV - até 2 de agosto de 2024, para Municípios com população inferior a 50.000 (cinquenta mil) habitantes no Censo 2010.
§ 1º (VETADO) .
§ 2º Nos casos em que a disposição de rejeitos em aterros sanitários for economicamente inviável, poderão ser adotadas outras soluções, observadas normas técnicas e operacionais estabelecidas pelo órgão competente, de modo a evitar danos ou riscos à saúde pública e à segurança e a minimizar os impactos ambientais." (NR) 
13.	Quanto às modificações na Lei 11.445/2007, as que merecem maior destaque estão associadas às novas redações dos artigos 29 e 35, que dispõem que os serviços públicos de saneamento básico terão a sustentabilidade econômico-financeira assegurada por meio de cobranças, e que a não proposição de instrumento de cobrança sujeita o titular do serviço às penalidades da Lei Complementar 101/2000, Lei de Responsabilidade Fiscal.
14.	Acrescente-se também a nova redação do art. 50 da Lei 11.445/2007, com a busca ao estímulo da formação de arranjos regionais para os serviços públicos de saneamento, com previsão de que, na aplicação de recursos não onerosos da União, sejam priorizados os investimentos de capital que viabilizem a prestação de serviços regionalizada, por meio de blocos regionais. 
15.	Por fim, houve também a alteração trazida pela Lei 14.026/2020 ao artigo 25-A da Lei 11.445/2007, que inseriu entre as competências da Agência Nacional das Águas e Saneamento Básico (ANA) a edição de normas de referência sobre a regulação dos serviços públicos de saneamento, sendo que a adoção das normas de referência editadas pela ANA por parte dos entes federados é condição para acesso a recursos federais, conforme o art. 4º-B, § 2º, da Lei 9.984/2000.
16.	Desse modo, em 14/6/2021, por meio da Resolução 79/2021, a ANA publicou a Norma de Referência 1/ANA/2021 (NR 01) , que dispõe sobre o regime, a estrutura e parâmetros da cobrança pela prestação do Serviço Público de Manejo de Resíduos Sólidos Urbanos, bem como os procedimentos e prazos de fixação, reajuste e revisões tarifárias.
17.	Também na esfera internacional há uma preocupação com a questão da adequada gestão e do manejo dos resíduos sólidos urbanos, de tal forma que figura entre os Objetivos de Desenvolvimento Sustentável (ODS) estabelecidos pela Organização das Nações Unidas (ONU) um conjunto de metas que devem ser alcançadas até o ano de 2030 pelos países signatários, sendo que um dos seus objetivos visa a assegurar padrões de produção e de consumo sustentáveis, cuja meta estabelece a necessidade de diminuição substancial, até 2030, da geração de resíduos sólidos, por meio da implantação de medidas de prevenção, redução, reciclagem e reuso.
18.	No âmbito desta Corte de Contas, antes mesmo da edição da Lei 12.305/2010, os desafios referentes aos resíduos sólidos urbanos (RSU) foram abordados no TC Processo 004.987/2006-9, que tratou de Auditoria de Natureza Operacional realizada na Fundação Nacional de Saúde (Funasa) , tendo sido proferido o Acórdão 2067/2008-TCU-Plenário, de relatoria do Ministro Ubiratan Aguiar. 
19.	Naquela primeira oportunidade de discussão da matéria em tela no âmbito do TCU, soluções para os desafios já foram sendo levantadas, como a possibilidade de construção de aterros simplificados como forma de atender tanto aos pequenos Municípios quanto a localidades isoladas, tendo em vista a onerosidade da construção e da manutenção de aterros convencionais.
20.	O que se observa, portanto, é que desde a época do Acórdão 2067/2008-TCU-Plenário as propostas de encaminhamento dos processos de controle externo já abordavam importantes elementos que posteriormente foram introduzidos pela Lei 12.305/2010, com o objetivo de otimização do serviço público de manejo de resíduos sólidos urbanos (SMRSU) por parte dos Municípios, dentre as quais destaco: a) priorização de Municípios que estivessem associados sob a forma de consórcios intermunicipais para acesso a recursos da União; b) necessidade de cobrança pelo SMRSU, de forma a propiciar sustentabilidade econômico-financeira aos empreendimentos; e c) obrigatoriedade de existência de planos de resíduos sólidos para celebração de contratos com o poder público.
21.	Cumpre destacar, ainda, outra deliberação deste Tribunal (Acórdão 2512/2016-TCU-Plenário) , sob relatoria do Ministro-Substituto André Luís de Carvalho, que buscou analisar a forma de institucionalização da Política Nacional de Resíduos Sólidos (PNRS) , estabelecida pela Lei 12.305/2010 para possibilitar a gestão integrada e o correto gerenciamento dos RSU.
22.	O aludido Acórdão 2512/2016-TCU-Plenário foi monitorado, por meio de análise de documentação encaminhada, em 2017, pelos órgãos fiscalizados, bem como pela verificação do resultado   dos   acompanhamentos   efetuados   pela  Coordenação-Geral  de  Auditoria   das   Áreas  do Desenvolvimento Regional e Meio Ambiente da Controladoria-Geral da União (CGDRA/DI/SFC/CGU) , no âmbito do Relatório de Auditoria Anual de Contas do Ministério do Meio Ambiente, relativo aos exercícios de 2018 e 2019, o que culminou no Acórdão 2867/2021-TCU-Plenário, também de relatoria do Ministro-Substituto André Luís de Carvalho, que condicionou a dispensa da realização de novo monitoramento do Acórdão 2512/2016-TCU-Plenário à realização da auditoria operacional objeto destes autos, a qual já estava prevista no planejamento de fiscalização da SecexAgroAmbiental para o início de 2022, com o intuito de  promover a avaliação da efetiva implantação do Plano Nacional de Resíduos Sólidos. 
III
23.	Para a definição do objeto específico do presente trabalho fiscalizatório, quatro aspectos tiveram que ser considerados: a) a complexidade da matéria que abrange um grande número de assuntos; b) o fato de a preocupação com a geração e a redução de resíduos não estar ainda muito disseminada no Brasil, sendo que as iniciativas no tocante a essa questão são pontuais e ainda muito incipientes, não havendo, portanto, parâmetros de mensuração ou aspectos passíveis de serem auditados; c) os baixos índices de reciclagem e reutilização dos resíduos sólidos no Brasil; e d) a prática ainda adotada nas cidades brasileiras de depositar resíduos sólidos em locais inapropriados como os "lixões", o que coloca em risco a saúde da população e traz enormes prejuízos ao meio ambiente.
24.	Para tanto, foram formuladas as seguintes questões de auditoria:
	24.1. As medidas necessárias para o encerramento dos lixões e aterros controlados estão sendo implementadas conforme preveem a Lei 12.305/2010, que instituiu a Política Nacional de Resíduos Sólidos (PNRS) , e a Lei 14.026/2020 (Novo Marco Legal do Saneamento Básico) ?
	24.2 Em que medida os Ministérios do Meio Ambiente e do Desenvolvimento Regional e a Funasa têm atuado de forma coordenada e integrada para o alcance dos objetivos previstos na PNRS, conforme determina o art. 23 da CF/88?
	24.3. Em que medida o Governo Federal tem atuado para promover a inclusão social, econômica e produtiva dos catadores de materiais recicláveis, de forma a atender ao disposto no Decreto 10.936/2022, que regulamenta a Lei 12.305/2010?
25.	A equipe de auditoria deixou consignado que, no final da fase de Planejamento, organizou um  Painel de  Referência  com   a  participação  de  especialistas  e  representantes  de  associações  de  
catadores de materiais recicláveis, com o intuito de colher críticas e sugestões para o aperfeiçoamento da Matriz de Planejamento, sendo que o aludido painel está disponível para ser assistido na íntegra, por meio do link "https://www.youtube.com/watch?v=OpYYHEN0N0w&t=5392s".
26.	Já na fase de execução da fiscalização, a equipe de auditoria, além de recorrer a pesquisas em  normativos e documentos oficiais, na bibliografia e em artigos acadêmicos afetos ao tema RSU, promoveu entrevistas semiestruturadas com gestores do Ministério do Meio Ambiente (MMA) , Ministério do Desenvolvimento Regional (MDR) , Fundação Nacional de Saúde (Funasa) , Agência Nacional de Águas e Saneamento Básico (ANA) e Secretaria Especial do Programa de Parcerias de Investimentos (SPPI) , principais atores da PNRS, bem como com representantes de empresas privadas que atuam no setor de limpeza pública e tratamento de efluentes, seus respectivos sindicatos, além de representantes de associações de catadores de materiais recicláveis. 
27.	Outrossim, a equipe de auditoria avaliou as respostas aos ofícios de requisição enviados aos órgãos da administração pública federal envolvidos na execução da PNRS, além de realizar cruzamentos de dados obtidos nos sistemas governamentais de informação sobre resíduos sólidos, Sistema Nacional de Informações sobre a Gestão dos Resíduos Sólidos (Sinir) e Sistema Nacional de Informações sobre Saneamento (SNIS) .
28.	Merece destaque, ainda, a participação dos membros da equipe de auditoria na 5ª Edição do Fórum Internacional de Gestão Integrada de Resíduos Sólidos e Limpeza Pública e no Seminário Nacional de Limpeza Pública em 2021 - Senalimp 2021, ambos eventos técnicos de enorme relevância para o setor de limpeza urbana e gestão de resíduos, e que propiciaram aos participantes um incremento no conhecimento das peculiaridades do objeto auditado.
29.	Nesse sentido, cumpre destacar que o escopo da presente fiscalização não abrange as análises empreendidas por esta Corte de Contas em etapas anteriores à promulgação da Lei 12.305/2010, pois o foco está nas medidas necessárias à implementação da PNRS, em especial no que concerne ao fortalecimento das etapas prévias à disposição final, de modo a propiciar a redução da quantidade de resíduos a serem dispostos em aterros. 
30.	Foram apontados os seguintes achados de auditoria:
	30.1. apesar da existência de arcabouço legislativo sobre o tema, passados doze anos desde a edição da PNRS, o país ainda contabiliza cerca de 2.600 lixões e aterros controlados que seguem contaminando as águas, o solo e o ar, com impactos diretos na saúde da população e na economia, não tendo sido identificados progressos na recuperação das áreas contaminadas pela disposição irregular de dos resíduos sólidos urbanos;
	30.2. dado o elevado custo para implantação e operação de aterros sanitários, despesa esta que é incompatível com a realidade orçamentária da grande maioria dos Municípios brasileiros, é imprescindível a cobrança pela prestação de serviços de manejo e gestão dos resíduos sólidos, entretanto, em 2020, entre 5.570 Municípios, apenas 33,2% declararam ter implementado tal cobrança;
	30.3. é muito pouco provável que seja alcançada a meta estipulada pela Lei 14.026/2020 para encerramento de lixões nos Municípios brasileiros até 2024;
	30.4. de acordo com o art. 8º da Lei 12.305/2010, os planos de resíduos sólidos constituem um dos instrumentos da PNRS, elementos necessários ao alcance de seus objetivos, contudo, em uma amostra de 4.589 Municípios informantes, apenas 2.268 declararam possuir planos de gestão de resíduos (49,4%) ;  
	30.5. o Plano Nacional de Resíduos Sólidos que foi aprovado por meio do Decreto 11.043/2022 possui deficiências e não contém os elementos mínimos necessários para sua adequada configuração, não tendo estabelecido os requisitos de governança, com interação entre os atores envolvidos, de forma a propiciar a implementação da PNRS. 
	30.6. embora o Novo Marco Legal do Saneamento (Lei 14.026/2020) tenha reforçado a necessidade de adoção de consórcios ou outras formas de cooperação entre os entes federados, com vistas a ganhos de escala e redução dos custos envolvidos na prestação de serviço de manejo de resíduos sólidos urbano, segundo o SNIS 2020, existem apenas 138 consórcios formados, com participação de 981 Municípios;
	30.7. é necessário implementar uma estrutura de governança bem delineada entre os Ministérios do Meio Ambiente e do Desenvolvimento Regional e a Funasa, com coordenação de ações e atividades dos responsáveis pela implementação da PNRS, como forma de evitar sobreposições, duplicidades ou lacunas na sua condução; e
	30.8. tendo em vista que a Lei 12.305/2010 conferiu papel de destaque aos catadores de materiais recicláveis e reutilizáveis, como importantes aliados para melhoria dos índices de coleta seletiva e consequente aumento dos níveis de reciclagem e reutilização de embalagens, devem ser criados mecanismos que possibilitem e fomentem a participação efetiva de representantes desses catadores nas instâncias de discussão sobre os assuntos relacionados à PNRS.
31.	Passo a analisar os presentes autos, valendo-me, para tanto, de breves ponderações acerca da importância da priorização da recuperação das áreas contaminadas quando se trata da questão dos rejeitos oriundos dos resíduos sólidos urbanos, para, em seguida, tecer comentários pontuais sobre os achados de auditoria e seus consequentes encaminhamentos propostos pela unidade técnica, com os quais manifesto, desde já, minha concordância.
IV
32.	O art. 3º da Lei 12.305/2010 define área contaminada como "local onde há contaminação causada pela disposição, regular ou irregular, de quaisquer substâncias ou resíduos" e, área órfã contaminada como "área contaminada cujos responsáveis pela disposição não sejam identificáveis ou individualizáveis". 
33.	Ainda no tocante à conceituação de áreas contaminadas, trago à baila trecho da publicação especializada "Áreas Contaminadas no Contexto da Gestão Urbana", GÜNTHER, W.M.R. São Paulo em Perspectiva, São Paulo, Fundação Seade, v. 20, n. 2, p. 5 e 6, abr./jun. 2006. Disponível em  "http://www.seade.gov.br" e "http://www.scielo.br":
	"O conceito de áreas contaminadas deve ser compreendido em seu real significado e dentro de um enfoque sistêmico, pois não se refere apenas ao locus da contaminação, ou seja, ao solo que recebeu os contaminantes: a área contaminada envolve o conjunto dos compartimentos ambientais (ar, água, solo, vegetação) afetados; as construções, instalações e equipamentos ali presentes, as atividades ali desenvolvidas; e as populações (animal ou humana) sob risco da exposição aos seus contaminantes. Nessas áreas, os poluentes e contaminantes podem concentrar-se na superfície do terreno ou em subsuperfície, nos diferentes meios: solo, água, ar, biota e também no ambiente construído, como edificações, instalações, material utilizado para aterro, o que justifica a denominação de área contaminada e não apenas solo contaminado, como tem sido tratado em alguns casos. 
	Áreas degradadas devem ser revitalizadas e reintegradas ao tecido urbano, de modo que sua reutilização possa se caracterizar como instrumento de requalificação urbana (Sanchez, 2004) . Áreas contaminadas necessitam passar por remediação, para eliminar o risco à saúde ou torná-lo aceitável (Rocca, 2006) antes de serem revitalizadas e reinseridas no meio urbano. 
	Nas últimas décadas do século XX, quando se iniciou o processo de recuperação de áreas contaminadas, isto é, da aplicação de medidas corretivas de remediação com o objetivo de viabilizar sua utilização para um novo uso, buscava-se atender ao princípio da multifuncionalidade,  o qual prevê a restauração das condições naturais do solo. Seu alto custo levou a repensar essa forma de intervenção. Atualmente, adota-se a meta de recuperar a área para torná-la apta a absorver um uso futuro determinado, medida que é menos restritiva e mais viável técnica e economicamente."
 (...) 
	"Torna-se extremamente didático e contribui para a compreensão do assunto a clara diferenciação entre os conceitos de área degradada e área contaminada (já citados na introdução) , como também os processos utilizados para recuperação de tais áreas. Sánchez (2004) apresenta uma representação gráfica que contribui para melhor compreensão das interfaces e dos espaços próprios de ambas e dos brownfields (Figura 1) . Dela resulta que, das áreas ocupadas pelos assentamentos urbanos, uma parte constitui-se em áreas degradadas. As áreas contaminadas, como um caso particular das áreas degradadas, estão totalmente contidas nessas, ou seja, toda área contaminada é também uma área degradada. As áreas abandonadas ou brownfields podem se constituir em áreas contaminadas, se apresentarem concentrações de contaminantes que configurem situação de risco à saúde dos expostos, mas, por outro lado, podem apresentar degradação ambiental não acompanhada de contaminação. Nos brownfields, se houver suspeita ou percepção da possibilidade de contaminação, mesmo que esta não seja efetiva, já será suficiente para dificultar sua reutilização.
	O conceito de áreas contaminadas deve ser compreendido em seu real significado e dentro de um enfoque sistêmico, pois não se refere apenas ao locus da contaminação, ou seja, ao solo que recebeu os contaminantes: a área contaminada envolve o conjunto dos compartimentos ambientais (ar, água, solo, vegetação) afetados; as construções, instalações e equipamentos ali presentes, as atividades ali desenvolvidas; e as populações (animal ou humana) sob risco da exposição aos seus contaminantes. Nessas áreas, os poluentes e contaminantes podem concentrar-se na superfície do terreno ou em subsuperfície, nos diferentes meios: solo, água, ar, biota e também no ambiente construído, como edificações, instalações, material utilizado para aterro, o que justifica a denominação de área contaminada e não apenas solo contaminado, como tem sido tratado em alguns casos. 
	Áreas degradadas devem ser revitalizadas e reintegradas ao tecido urbano, de modo que sua reutilização possa se caracterizar como instrumento de requalificação urbana (Sanchez, 2004) . Áreas contaminadas necessitam passar por remediação, para eliminar o risco à saúde ou torná-lo aceitável (Rocca, 2006) antes de serem revitalizadas e reinseridas no meio urbano. 
	Nas últimas décadas do século XX, quando se iniciou o processo de recuperação de áreas contaminadas, isto é, da aplicação de medidas corretivas de remediação com o objetivo de viabilizar sua utilização para um novo uso, buscava-se atender ao princípio da multifuncionalidade, o qual prevê a restauração das condições naturais do solo. Seu alto custo levou a repensar essa forma de intervenção. Atualmente, adota-se a meta de recuperar a área para torná-la apta a absorver um uso futuro determinado, medida que é menos restritiva e mais viável técnica e economicamente."
34.	Tais áreas contaminadas foram abordadas nos seguintes normativos:
	34.1. Resolução Conama 420/2009, principal normativo relativo às áreas contaminadas, que dispõe sobre critérios e valores orientadores de qualidade do solo quanto à presença de substâncias químicas e estabelece diretrizes para o gerenciamento ambiental de áreas contaminadas por essas substâncias em decorrência de atividades antrópicas. Nele são detalhadas as etapas necessárias para a identificação, confirmação e gerenciamento das áreas contaminadas;
	34.2. Lei Complementar 140/2011, que fixa normas para a cooperação entre os três entes federativos nas ações administrativas decorrentes do exercício da competência comum relativas à proteção das paisagens naturais notáveis, à proteção do meio ambiente, ao combate à poluição em qualquer de suas formas e à preservação das florestas, da fauna e da flora; e	
	34.3 Resolução Conama 237/1997, que disciplina o licenciamento ambiental previsto na PNMA, Lei 6.938/1981, e estabelece que, a depender da localização e das características do empreendimento e de seus impactos, o licenciamento pode ser realizado em âmbito municipal, estadual ou federal.
35.	Especificamente no tocante ao gerenciamento dessas áreas contaminadas, o art. 21 da Resolução Conama 420/2009 definiu dois princípios básicos: a) a geração e a disponibilização de informações; e b) a articulação, a cooperação e a integração interinstitucional envolvendo órgãos da União, Estados, o Distrito Federal, os Municípios, além de proprietários, usuários e demais beneficiados ou afetados.
36.	 Acrescente-se a esse arcabouço legal para combate às áreas contaminadas, o art. 19 da PNRS, que orienta os Municípios a identificar seus passivos ambientais relacionados aos resíduos sólidos e inclui a recuperação das áreas contaminadas como conteúdo mínimo a ser abordado em seus respectivos planos de gestão integrada de resíduos sólidos. 
V
37.	O primeiro achado de auditoria diz respeito exatamente a essas breves ponderações acerca da importância da priorização da recuperação das áreas contaminadas.
38.	Trata-se de ocorrência relativa à constatação de que, apesar da existência de arcabouço legislativo sobre o tema, passados doze anos desde a edição da PNRS, o país ainda contabiliza cerca de 2.600 lixões e aterros controlados que seguem contaminando as águas, o solo e o ar, com impactos diretos na saúde da população e na economia, não tendo sido identificados progressos na recuperação das áreas contaminadas pela disposição irregular dos resíduos sólidos urbanos.
39.	Essa situação está relacionada a outro achado referente à constatação de que, diante do panorama atual, a meta estipulada pela Lei 14.026/2020, para encerramento dos lixões até 2024, não será alcançada.
40.	O art. 4º, VII, da Lei 6.938/1981 (PNMA) já tinha estabelecido que a obrigação de recuperar e/ou indenizar os danos causados ao meio ambiente é do poluidor/degradador. Posteriormente, o art. 34 da Resolução Conama 420/2009 determinou àqueles responsáveis pelas áreas contaminadas que elaborassem e submetessem ao órgão ambiental competente proposta contemplando ações de intervenção e recuperação a serem executadas sob sua responsabilidade. 
41.	Nesse sentido, é importante salientar que, apesar dessa previsão de atuação do responsável pela contaminação de determinada área com resíduos sólidos, há casos em que o degradador não é identificado.
42.	Em tais casos, quando o degradador não é conhecido, o art. 41 da Lei 12.305/2010 prevê a atuação do Governo Federal, que deve estruturar e manter instrumentos e atividades voltados para promover a descontaminação das áreas órfãs, sem prejuízo das iniciativas de outras esferas governamentais.
43.	Acrescente-se a previsão contida no parágrafo único do artigo acima mencionado de que, havendo identificação dos responsáveis pela contaminação após a descontaminação de sítio órfão realizada com recursos do Governo Federal ou de outro ente da Federação, haverá o ressarcimento integral ao poder público dos valores gastos.
44.	Ademais, o art. 19 da PNRS orienta os Municípios a identificar seus passivos ambientais relacionados aos resíduos sólidos, bem como a incluir a recuperação das áreas contaminadas como conteúdo mínimo a ser abordado em seus respectivos planos de gestão integrada de resíduos sólidos
45.	Diante de todo esse contexto, os dados obtidos nesta fiscalização trazem preocupação, mormente quando se constata que ainda não foi elaborado o mapeamento detalhado da detecção das áreas contaminadas no Brasil, com as respectivas localizações para rastreamento e verificação da possibilidade de identificação dos responsáveis. 
46.	Apesar da informação obtida junto aos gestores do então Ministério do Meio Ambiente, de que está em fase de desenvolvimento o Sistema Nacional de Gestão de Áreas Contaminadas, o qual promoverá o adequado monitoramento das áreas contaminadas, com inclusão das respectivas ações de recuperação, como também irá propiciar a capacitação de gestores públicos (peça 60) , consoante detectado no  Quadro de Objetivos Estratégicos anexado a estes autos (peça 60, pp. 65 e 66) , o perfil detalhado das áreas contaminadas no Brasil ainda está longe de ser obtido, tendo em vista o considerável atraso no início de operação desse sistema, não tendo sido cumpridos os prazos para implementação das ações, previstos, na sua maioria, para o ano de 2021. 
47.	Preocupantes também as constatações de que apenas 409 Municípios reportaram ao Sinir a existência de 485 passivos ambientais, em 23 unidades da federação, e de que mais da metade dos Municípios não possui planos de gestão e manejo de resíduos sólidos, sobretudo os de menor porte que ainda se valem do descarte irregular de resíduos.
48.	Destarte, também no tocante ao Programa Nacional de Recuperação de Áreas Contaminadas (PNRAC) , lançado pelo MMA, em 2020, a equipe de auditoria detectou a necessidade de inclusão de uma ferramenta para identificação dos responsáveis por áreas com maior impacto e riscos para a população e o meio ambiente.
49.	O que se observa, portanto, é que sem a adequada alimentação de dados no Sinir e diante da ausência de elementos suficientes para a correspondente responsabilização pelas áreas contaminadas, há sérios riscos de que as deficiências detectadas na plataforma de gestão a ser disponibilizada venham a impossibilitar sua adequada utilização.  
50.	Nesse sentido, adequada a proposta da unidade técnica especializada de fazer determinação ao Ministério do Meio Ambiente e Mudança do Clima que encaminhe ao TCU, no prazo de 180 (cento e oitenta) dias do conhecimento da decisão que vier a ser prolatada, Plano de Ação com a definição  dos  responsáveis, prazos e ações a serem tomadas para identificação, localização e classificação das chamadas áreas órfãs contaminadas, detalhando as atividades que serão desenvolvidas para recuperação das áreas degradadas, cujo agente poluidor é desconhecido, bem como atividades para identificação dos responsáveis pelo dano visando ao ressarcimento dos investimentos realizados.
VI
51.	O segundo achado de auditoria trata da necessidade de incremento na cobrança pela prestação de serviços de manejo e gestão dos resíduos sólidos, tendo em vista que o alto custo envolvido é incompatível com a realidade orçamentária da grande maioria dos Municípios brasileiros, e os resultados alcançados indicam que, em 2020, entre 5.570 Municípios, apenas 33,2% declararam ter implementado tal cobrança.
52.	Como apurado pela então SecexAgroAmbiental, há reduzido quantitativo de Municípios com sustentabilidade econômico-financeira do sistema, conforme se observa no gráfico a seguir retirado do Relatório de Auditoria. 
Gráfico de sustentabilidade econômico-financeira do SMRSU por faixas, Brasil, 2020
                    Fonte: SNIS 2020
53.	O panorama obtido no gráfico acima indica que poucos Municípios (apenas 151 Municípios, o que representa 2,71% do total) possuem autossuficiência financeira com a cobrança pelo serviço público de manejo de resíduos sólidos urbanos, de tal forma que as receitas obtidas possam cobrir todas as despesas incorridas.
54.	Se considerarmos que essa autossuficiência financeira já é alcançada quando as receitas obtidas cobrem ao menos 75% das despesas incorridas, o perfil fica um pouco melhor, com um total de 300 Municípios atingindo essa meta, o que representa um incremento para o patamar de 5,39% do total de Municípios. 
55.	Acrescente-se que não tem havido previsão de repasse de recursos orçamentários federais para pagamento de despesas associadas à Política Nacional de Resíduos Sólidos, desde o ano de 2016, tendo sido apenas incluída a previsão para o pagamento de restos a pagar de anos anteriores, conforme se abstrai do quadro a seguir, o qual consta no Relatório de Auditoria (peça 143, p. 15) :
Valores aplicados em Resíduos Sólidos Urbanos no período de 2016 a 2022 (R$ milhões) .
	Órgãos
	Dotação Autorizada
	Empenhado
	Pago
	A pagar

	MMA
	97,8
	59,8
	3,3
	56,4

	MDR
	19,3
	8,7
	0,4
	8,3

	Funasa
	327,9
	260,7
	90,1
	170,6

		445,0
	329,2
	93,8
	235,4

	Fonte: Elaboração própria a partir das informações disponibilizadas pelos órgãos
56.	Importante ressaltar, ainda, que, conforme explicitado no Manual Orientativo da NR 01/ANA (ANA, 2021) , a tarifa se mostra como o regime jurídico de remuneração que melhor se ajusta às características dos serviços públicos de manejo de resíduos sólidos urbanos, independente do modelo de sua prestação, uma vez que é possível a vinculação da receita auferida ao custeio e reinvestimento na própria atividade, podendo ocorrer, inclusive, a revisão do valor cobrado de maneira mais ágil (com fiscalização por parte do ente regulador) .
57.	Em consonância com esse entendimento, foi elaborada Nota Técnica Conjunta 1/2020/SPPI/MMA/FUNASA (peça 37) , a qual prevê a priorização do modelo de cobrança pela prestação do SMRSU de forma conjunta, com a conta de água, sob a forma de tarifa, com parâmetros a serem melhor definidos, podendo ainda serem apontadas soluções alternativas que levem em consideração o porte populacional, características regionais e possíveis riscos envolvidos em cada opção.
58.	Merece destaque a informação contida em documento acostado aos autos pelo então Ministério do Desenvolvimento Regional (peça 111) de que a Instrução Normativa 22/2018, que regulamenta o processo seletivo para contratação de operações de crédito para a execução de ações de saneamento para mutuários públicos, já trazia, como critério obrigatório a ser atendido para fins de enquadramento, a existência de cobrança pela prestação dos serviços de manejo de resíduos sólidos.
59.	Outra notícia trazida no aludido documento (peça 111) , diz respeito à realização pelo  MDR de seminários, cursos e capacitações sobre sustentabilidade ambiental, financeira e econômica dos sistemas de resíduos sólidos para Estados, Municípios, entidades privadas, órgãos de controle, entre outros participantes.
60.	O que se verifica, portanto, é que, apesar dessas iniciativas, no âmbito do Governo Federal, de incentivo aos Municípios para implementação de cobranças pelo serviço público de manejo de resíduos sólidos urbanos, os resultados alcançados não têm sido satisfatórios. 
61.	Nesse sentido, a solução encontrada pela equipe de auditoria foi provocar a atuação dos Tribunais de Contas competentes, de tal forma que, agindo como órgãos fiscalizatórios, possam cobrar dos Municípios a necessária implantação da cobrança pela prestação dos serviços de gestão e manejo de RSU, tornando a atividade economicamente viável, promovendo a disposição final ambientalmente adequada dos rejeitos em aterros sanitários e o consequente fim dos "lixões".
62.	Diante de todo esse contexto, explicito minha concordância com esse encaminhamento sugerido  pelo  dirigente  da  então SecexAgroAmbiental,  com  pequenos  ajustes,  no sentido de ser enviada cópia do acórdão que vier a ser proferido, acompanhado do relatório e do voto que o fundamentarem, aos Tribunais de Contas dos Estados e do Distrito Federal, aos Tribunais de Contas dos Municípios e aos Tribunais de Contas municipais, informando que, de acordo com os dados obtidos do Sistema Nacional de Informações sobre Saneamento (SNIS) , em 2020, entre 5.570 Municípios, apenas 33,2% declararam ter implementado a cobrança pelos serviços de manejo e gestão de resíduos sólidos urbanos (parágrafos 121 a 126 do Relatório de Auditoria) , apesar de haver previsão de que a não instituição da taxa a que se referem os arts. 29, inciso II, e 35, da Lei 11.445/2007, nos Municípios em que não houver outro instrumento de cobrança pelos referidos serviços, configura não atendimento ao art. 11 da Lei Complementar 101/2000 (Lei de Responsabilidade Fiscal - LRF) , que dispõe que constituem requisitos essenciais da responsabilidade na gestão fiscal a instituição, previsão e efetiva arrecadação de todos os tributos da competência constitucional do ente federado.
VII
63.	O terceiro achado de auditoria aborda a constatação de que, em uma amostra de 4.589 Municípios informantes, apenas 2.268 declararam possuir planos de gestão de resíduos (49,4%) .
64.	Segundo o art. 8º da Lei 12.305/2010, os planos de resíduos sólidos constituem um dos instrumentos da Política Nacional de Resíduos Sólidos e são elementos necessários ao alcance de seus objetivos.
65.	Importante ressaltar que o Plano de Gerenciamento de Resíduos Sólidos é um documento que identifica o tipo e a quantidade de resíduos sólidos gerados, delimitando as práticas ambientalmente corretas adotadas pelas empresas para a segregação, coleta, armazenamento, transporte, reciclagem, destinação e disposição final.
66.	Seguem a seguir transcritos os trechos da Lei 12.305/2010 que tratam dos planos estaduais e municipais de resíduos sólidos: 
"Art. 14.  São planos de resíduos sólidos: 
I - o Plano Nacional de Resíduos Sólidos; 
II - os planos estaduais de resíduos sólidos; 
III - os planos microrregionais de resíduos sólidos e os planos de resíduos sólidos de regiões metropolitanas ou aglomerações urbanas; 
IV - os planos intermunicipais de resíduos sólidos; 
V - os planos municipais de gestão integrada de resíduos sólidos; 
VI - os planos de gerenciamento de resíduos sólidos. 
 (...) 
Art. 16.  A elaboração de plano estadual de resíduos sólidos, nos termos previstos por esta Lei, é condição para os Estados terem acesso a recursos da União, ou por ela controlados, destinados a empreendimentos e serviços relacionados à gestão de resíduos sólidos, ou para serem beneficiados por incentivos ou financiamentos de entidades federais de crédito ou fomento para tal finalidade.
 (...)   (Vigência) 
Art. 17.  O plano estadual de resíduos sólidos será elaborado para vigência por prazo indeterminado, abrangendo todo o território do Estado, com horizonte de atuação de 20 (vinte) anos e revisões a cada 4 (quatro) anos.
 (...) 
§ 1º Além do plano estadual de resíduos sólidos, os Estados poderão elaborar planos microrregionais de resíduos sólidos, bem como planos específicos direcionados às regiões metropolitanas ou às aglomerações urbanas. 
§ 2º A elaboração e a implementação pelos Estados de planos microrregionais de resíduos sólidos, ou de planos de regiões metropolitanas ou aglomerações urbanas, em consonância com o previsto no § 1o, dar-se-ão obrigatoriamente com a participação dos Municípios envolvidos e não excluem nem substituem qualquer das prerrogativas a cargo dos Municípios previstas por esta Lei. 
§ 3º Respeitada a responsabilidade dos geradores nos termos desta Lei, o plano microrregional de resíduos sólidos deve atender ao previsto para o plano estadual e estabelecer soluções integradas para a coleta seletiva, a recuperação e a reciclagem, o tratamento e a destinação final dos resíduos sólidos urbanos e, consideradas as peculiaridades microrregionais, outros tipos de resíduos. 
Art. 18.  A elaboração de plano municipal de gestão integrada de resíduos sólidos, nos termos previstos por esta Lei, é condição para o Distrito Federal e os Municípios terem acesso a recursos da União, ou por ela controlados, destinados a empreendimentos e serviços relacionados à limpeza urbana e ao manejo de resíduos sólidos, ou para serem beneficiados por incentivos ou financiamentos de entidades federais de crédito ou fomento para tal finalidade. 
§ 1º Serão priorizados no acesso aos recursos da União referidos no caput os Municípios que: 
I - optarem por soluções consorciadas intermunicipais para a gestão dos resíduos sólidos, incluída a elaboração e implementação de plano intermunicipal, ou que se inserirem de forma voluntária nos planos microrregionais de resíduos sólidos referidos no § 1o do art. 16; 
II - implantarem a coleta seletiva com a participação de cooperativas ou outras formas de associação de catadores de materiais reutilizáveis e recicláveis formadas por pessoas físicas de baixa renda. 
 (...) 
§ 2º Serão estabelecidas em regulamento normas complementares sobre o acesso aos recursos da União na forma deste artigo. 
Art. 19.  O plano municipal de gestão integrada de resíduos sólidos tem o seguinte conteúdo mínimo:
 (...) 
§ 4º A existência de plano municipal de gestão integrada de resíduos sólidos não exime o Município ou o Distrito Federal do licenciamento ambiental de aterros sanitários e de outras infraestruturas e instalações operacionais integrantes do serviço público de limpeza urbana e de manejo de resíduos sólidos pelo órgão competente do Sisnama. 
 (...) 
§ 7º  O conteúdo do plano municipal de gestão integrada de resíduos sólidos será disponibilizado para o Sinir, na forma do regulamento. 
§ 8º A inexistência do plano municipal de gestão integrada de resíduos sólidos não pode ser utilizada para impedir a instalação ou a operação de empreendimentos ou atividades devidamente licenciados pelos órgãos competentes." 
67.	O que se verifica, portanto, é que, em linhas gerais, a legislação prevê que os Planos Estaduais de Resíduos Sólidos (PERS) devem atender aos requisitos previstos no art. 17 da PNRS, dentre os quais: diagnóstico, identificação dos principais fluxos de resíduos sólidos naquele Estado, com os respectivos impactos socioeconômicos e ambientais, estipulando-se metas tanto de redução, reutilização, e reciclagem, como de aproveitamento energético dos gases gerados nas unidades de disposição final de resíduos sólidos.
68.	Da mesma forma, cabe aos Municípios e ao Distrito Federal elaborar Planos Municipais de Gestão Integrada de Resíduos Sólidos (PMGIRS) , com conteúdo mínimo estabelecido pelo art. 19 da PNRS, o qual inclui a delimitação de áreas favoráveis para disposição final ambientalmente adequada de rejeitos, a definição das possibilidades de implantação de soluções consorciadas ou compartilhadas com outros Municípios, a identificação dos resíduos sólidos e dos geradores sujeitos a plano de gerenciamento específico, dente outros aspectos.
69.	Cumpre destacar a previsão de que esse conteúdo mínimo do PMGIRS possa estar inserido no plano de saneamento básico previsto no art. 19 da Lei 11.445/2007, havendo ainda a possibilidade de se contar com um conteúdo simplificado para Municípios com menos de 20.000 habitantes, ressalvadas algumas exceções como Municípios integrantes de áreas de especial interesse turístico, inseridos na área de influência de empreendimentos ou atividades com significativo impacto ambiental.
70.	No âmbito da presente fiscalização, a Corte de Contas detectou que, embora a totalidade dos Estados já tenha elaborado seu respectivo plano de gestão de resíduos sólidos, a situação dos Municípios ainda se mostra inadequada, mormente para os entes federados de menor porte, apesar de os órgãos federais envolvidos terem desenvolvido estratégias na tentativa de induzir os entes locais a formular seus planos de gestão de RSU, por meio de treinamentos e capacitações a distância, o que se observa é que o resultado almejado ainda não foi alcançado.
71.	Diante desse contexto, acertada a proposta de se enviar cópia do acórdão que vier a ser proferido, acompanhado do relatório e do voto que o fundamentarem,  aos Tribunais de Contas dos Estados e do Distrito Federal, aos Tribunais de Contas dos Municípios e aos Tribunais de Contas municipais, com o objetivo de informar aquelas Cortes de Contas acerca da necessidade de os Municípios elaborarem seus planos de gestão de resíduos, para um adequado atendimento da PNRS, tendo em vista o quadro detectado nesta fiscalização (item 3.4 do Relatório de Auditoria) .
VIII
72.	O quarto achado de auditoria está relacionado às deficiências detectadas no Plano Nacional 
de Resíduos Sólidos, que foi aprovado por meio do Decreto 11.043/2022, e que necessita de melhor articulação entre os atores envolvidos na gestão e no manejo dos resíduos sólidos urbanos, com definição da coordenação das atividades a serem desenvolvidas, com vistas à adequada condução da Política Nacional de Resíduos Sólidos.
73.	Nesse sentido, não obstante as iniciativas do Governo Federal em apoiar, por meio da então Secretaria Especial do Programa de Parcerias de Investimentos do Ministério da Economia (SPPI/ME) , a realização de arranjos institucionais para a gestão dos serviços de saneamento básico - estimulando sua organização segundo escalas espaciais ótimas, considerando os modelos de regiões metropolitanas, aglomerações urbanas, microrregiões e consórcios públicos - assim como parcerias público-privadas, nas suas diferentes modalidades de contrato, o baixo número de habitantes beneficiados com esses arranjos nos Municípios é um indicador de que tais iniciativas não tem alcançado o resultado esperado, o que aponta para uma complexidade ainda maior do que o esperado no que concerne à realização de uma gestão eficiente do serviço público de manejo de resíduos sólidos urbanos.
74.	Importante ressaltar que o Plano Nacional de Resíduos Sólidos se apresenta como uma solução de longo prazo em âmbito nacional, com definição de metas, diretrizes, projetos, programas e ações que objetivam a operacionalização da legislação, com implementação de princípios, objetivos e diretrizes da PNRS, mas para um horizonte de 20 anos. 
75.	Trata-se de um plano que contempla diretrizes e estratégias, entretanto não explicita a forma como os objetivos serão alcançados, apresenta um rol de órgãos/instituições envolvidos com cada atividade específica, mas, contudo, sem delimitar responsabilidades específicas, arenas decisórias e arranjos institucionais. 
76.	De fato, considero que essa falta de detalhamento das atividades a serem desenvolvidas pelos principais atores responsáveis pelo PNRS dificulta sobremaneira a implementação das ações previstas, de tal forma que me alinho ao posicionamento explicitado no presente Relatório de Auditoria, no sentido de que há necessidade da adoção de procedimentos e práticas, nos moldes das medidas explicitadas na transcrição a seguir, do trecho do Referencial para Avaliação de Governança do TCU (TCU, 2014, p. 45) :
'no âmbito operacional, é preciso indicar as formas de medição e adoção de ações corretivas. De forma geral, isso inclui avaliar itens como: objetivos; etapas intermediárias de execução; programação de atividades a serem realizadas; cronogramas que sequenciam e delimitam as ações no tempo; alocação de recursos, incluindo orçamentos para projetar e orientar as provisões necessárias; definição precisa de papéis e responsabilidades; interdependências; riscos, possíveis obstáculos e alternativas de atuação, incluindo ações de contingência; e prestação de contas sobre o desempenho e formas de controle.'
77.	Diante desse contexto, entendo ser pertinente a proposta da unidade técnica de recomendar aos atuais Ministérios do Meio Ambiente e Mudança do Clima e da Integração e do Desenvolvimento Regional, bem assim à Fundação Nacional de Saúde que estabeleçam procedimentos e práticas que possibilitem uma melhor articulação e coordenação das atividades desenvolvidas na gestão e manejo dos resíduos sólidos urbanos, com vistas a uma adequada condução da Política Nacional de Resíduos Sólidos (item 4.1 do relatório) .
IX
78.	O quinto achado de auditoria está relacionado à necessidade de se implementar uma estrutura de governança bem delineada entre os atuais Ministérios do Meio Ambiente e Mudança do Clima e da Integração e do Desenvolvimento Regional e a Funasa, com coordenação de ações e atividades dos responsáveis pela implementação da PNRS, como forma de evitar sobreposições, duplicidades ou lacunas na condução dessa política pública.
79.	Segundo informações obtidas junto aos gestores (peça 60) , em que pese a atuação do então Ministério do Meio Ambiente como coordenador do Planares, coube ao Conselho Nacional do Meio Ambiente (Conama) acompanhar a implementação do plano, conforme estabelecido pelo art. 47 do Decreto 10.936/2022. 
80.	Acrescente-se que houve alteração recente na legislação, com entrada em vigor do Decreto 11.417/2023, datado de 16/02/2023, em substituição ao Decreto 11.018/2022, dispondo sobre a composição e o funcionamento do Conselho Nacional do Meio Ambiente - Conama e ampliando consideravelmente o número de participantes (que passou de um total de 36 para 114) , mantendo o acompanhamento da execução do Planares a cargo daquele conselho. O que se verifica, portanto, é que permanece a necessidade de um outro fórum para coordenar as ações dos diferentes atores envolvidos na execução da PNRS, tendo em vista que se trata de uma política muito descentralizada, cuja titularidade pertence aos Municípios, os quais, mesmo com o advento do novel decreto, continuam com uma representatividade proporcionalmente pequena na nova estrutura do Conama (apenas 8 dentre os 114 representantes) .   
81.	Ademais, apesar de a Funasa ter informado à equipe de auditoria (peça 41) acerca da existência de uma estrutura de governança, com atuação de diferentes órgãos federais, por meio do Comitê Interministerial de Saneamento Básico (Cisb) , criado pelo art. 7º da Lei 14.026/2020, que alterou a Lei 11.445/2007, a fiscalização deste Tribunal não detectou a existência de uma estrutura de governança no âmbito da PNRS devidamente organizada que tenha contemplado a atuação de todos os importantes atores na execução dessa política, inclusive os representantes dos catadores de materiais recicláveis.  
82.	Importante destacar, ainda, que havendo necessidade de aperfeiçoar o acompanhamento do Plano Nacional de Resíduos Sólidos, os ajustes necessários só poderão ser realizados, contudo, consoante previsão legal (art. 45, parágrafo único, do Decreto 10.936/2022) , dentro da data prevista para que sejam efetuadas atualizações, ou seja, após o término do ciclo previsto de quatro anos.
83.	Ressalte-se também que há uma série de procedimentos a serem adotados antes da implementação dessas alterações no Planares, consoante consta no supramencionado decreto, mais precisamente em seu art. 48, quais sejam: formulação e divulgação da proposta preliminar; submissão da proposta à consulta pública; realização de audiência pública de âmbito nacional, no Distrito Federal; análise das contribuições recebidas por meio da consulta e da audiência pública pelo MMA; e aprovação em ato do Ministro de Estado do Meio Ambiente.
84.	Destarte, tendo em vista que o Ministério do Meio Ambiente e Mudança do Clima tem que obedecer aos prazos legais previstos para alterações no Planares, considero pertinente a proposta de se recomendar à mencionada pasta ministerial que, na condição de coordenador da PNRS, inclua na próxima atualização do Planares, a ser realizada segundo os procedimentos previstos no art. 48 do Decreto 10.936/2022, elementos necessários ao aprimoramento da governança do plano, como aqueles contidos no art. 4º, inciso X, do Decreto 9.203/2017, no Referencial de Governança de Políticas Públicas do TCU (componentes "Planos e Objetivos" e "Institucionalização") , e no documento do Governo Federal intitulado "Avaliação de Políticas Públicas - Guia Prático de Análise Ex Ante".
X
85.	O sexto achado de auditoria trata da constatação de que, embora o Novo Marco Legal do Saneamento (Lei 14.026/2020) tenha reforçado a necessidade de adoção de consórcios ou outras formas de cooperação entre os entes federados, com vistas a ganhos de escala e redução dos custos envolvidos na prestação de serviço de manejo de resíduos sólidos urbano, a utilização desse mecanismo ainda é incipiente, pois, segundo dados do SNIS 2020, existem apenas 138 consórcios formados, com participação de 981 Municípios.
86.	Importante ressaltar que a adoção de consórcios ou outras formas de cooperação entre os entes federados no âmbito da gestão de resíduos sólidos foi incluída no art. 33, inciso III, do Decreto 10.936/2022, que regulamenta a Lei 14.026/2020, o qual prevê que compete aos Estados e ao Distrito Federal "incentivar a regionalização dos serviços de limpeza urbana e de manejo de resíduos sólidos, por meio de consórcios públicos e arranjos de prestação regionalizada, nos termos do disposto no inciso VI do caput do art. 3º da Lei 11.445/2007, principalmente quanto à implantação de unidades regionalizadas, que atendam a mais de um Município, para a destinação final ambientalmente adequada de resíduos em seu território."
87.	Acrescente-se que o § 9º do art. 19 da Lei 12.305/2010 prevê que, caso o município venha a optar por soluções consorciadas intermunicipais para a gestão dos resíduos sólidos, a elaboração de um plano municipal de gestão integrada de resíduos sólidos para cada ente federado pode ser substituída por um único plano intermunicipal, desde que sejam observados os conteúdos mínimos estabelecidos nos incisos I a XIX do caput do aludido artigo.
88.	Especificamente no tocante ao serviço público de manejo e gestão de resíduos sólidos urbanos, como os Municípios podem prestá-lo diretamente ou concedê-lo a empresas dos setores público ou privado, o Governo Federal procurou ampliar e fortalecer a interação entre o setor público e a   iniciava   privada,   por  meio   da   celebração   de  contratos  de  parceria  e  de  outras  medidas  de 
desestatização, com a criação da Lei 13.334/2016 que instituiu o Programa de Parcerias de Investimentos (PPI) .  
89.	Já com o advento da Lei 13.529/2017, foi então estabelecida a participação da União no Fundo de Apoio à Estruturação e ao Desenvolvimento de Projetos de Concessão e Parcerias Público-Privadas (FEP) , o qual foi criado para aporte de recursos objetivando a estruturação e o desenvolvimento de projetos de concessões e Parcerias Público Privadas da União, dos Estados, do Distrito Federal e dos Municípios em diversos setores, entre eles o de manejo de resíduos sólidos urbanos.  
90.	Há que se destacar, ainda, o art. 5º da Lei 13.529/2017 que possibilitou a contratação direta de um agente administrador, por entidades da administração pública federal, estadual, distrital e municipal, direta e indireta, mediante dispensa de licitação, objetivando o desenvolvimento, com utilização de recursos do FEP, de atividades e serviços técnicos necessários para viabilizar a realização de licitações de projetos de concessão e de parceria público privada, de tal forma que aqueles que viessem a se sagrar vencedores dos certames a serem realizados, posteriormente, efetuariam o ressarcimento à União dos gastos incorridos com utilização de recursos do FEP.
91.	Conforme informações trazidas no âmbito da presente fiscalização, o Governo Federal, alinhado a essa tendência de incentivo à formação de consórcios ou outras formas de cooperação entre os entes federados, tem adotado medidas para implementar um modelo de estruturação de referência para serviço público de manejo de resíduos sólidos urbanos, de tal forma que, mediante a implementação de projetos piloto, realizou chamamento público para selecionar novos projetos a serem apoiados pelo FEP. 
92.	Em consonância com essa dinâmica, segundo dados encaminhados pela então Secretaria Especial do Programa de Parcerias de Investimentos do Ministério da Economia (peça 39) , atualmente, estão sendo estruturados dez projetos de Resíduos Sólidos Urbanos pelo PPI que irão beneficiar 5,76 milhões de pessoas, sendo que cinco deles estão em fase avançada de estruturação.
93.	Conforme bem explicitado no Relatório de Auditoria, embora tenha sido observada toda essa iniciativa do Governo Federal em apoiar a formação de consórcios por meio do Programa de Parcerias de Investimentos, a proporção de consórcios formados com participação de Municípios ainda é comparativamente muito pequena. 
94.	Diante desse contexto, conclui-se que somente mediante iniciativa dos próprios Municípios   é    que   os   consórcios   vão   se   formar   ou   serão   adotadas  outras  possiblidades  de cooperação, de tal forma que a participação da União nessa sistemática se restringe a medidas de incentivo, como a disponibilização do Fundo de Apoio à Estruturação e ao Desenvolvimento de Projetos de Concessão e Parcerias Público-Privadas, a instituição do Programa de Parcerias de Investimentos e a edição de material orientativo para os entes federados. 
95.	Nesse sentido, cumpre ao Tribunal de Contas da União informar os Tribunais de Contas dos Estados e do Distrito Federal, os Tribunais de Contas dos Municípios e os Tribunais de Contas municipais acerca dos dados obtidos nesta fiscalização quanto à pequena proporção de consórcios formados, ressaltando a importância de os Municípios se associarem, de forma a propiciar a prestação conjunta do serviço público de manejo de resíduos sólidos urbanos, de acordo com o disposto no art. 8º, inciso XIX, da Lei 12.305/2010, no art. 50, inciso VIII, da Lei 11.445/2007, e no art. 33, inciso III, do Decreto 10.936/2022 (parágrafos 158 a 194 do relatório de auditoria) .
XI
96.	O sétimo achado de auditoria aborda a questão do papel de destaque conferido pela Lei 12.305/2010 aos catadores de materiais recicláveis e reutilizáveis como importantes aliados para melhoria dos índices de coleta seletiva e consequente aumento dos níveis de reciclagem e reutilização de embalagens e a necessidade de serem criados mecanismos que possibilitem e fomentem a participação efetiva de representantes desses catadores nas instâncias de discussão sobre os assuntos relacionados à Política Nacional de Resíduos Sólidos.
97.	Cumpre destacar, primeiramente, que a Lei 12.305/2010 prevê, tanto em seu art. 7º, inciso XII, que um dos objetivos da Política Nacional de Resíduos Sólidos é a "integração dos catadores de materiais reutilizáveis e recicláveis nas ações que envolvam a responsabilidade compartilhada pelo ciclo de vida dos produtos", quanto, em seu art. 8º, inciso IV, que "o incentivo à criação e ao desenvolvimento de cooperativas ou de outras formas de associação de catadores de materiais reutilizáveis e recicláveis" é um dos instrumentos dessa política. 
98.	Apesar dessa previsão legal, na presente fiscalização restou constatado que ainda é reduzido o número de Municípios que possuem contratos firmados com associações e cooperativas de catadores para prestação de serviços de coleta seletiva,  sendo que, consoante informações obtidas no Planares (MMA, 2022, p. 33) , tomando como base os dados disponibilizados pelo Sistema Nacional de Informações sobre Saneamento, referentes ao exercício de 2018, o que se observa é que o pagamento pelos serviços prestados na coleta seletiva para organizações de catadores é uma iniciativa ainda embrionária no Brasil, conforme se abstrai da tabela abaixo retirada do Relatório de Auditoria.
 (Número de Municípios que pagam pelos serviços prestados de coleta seletiva para organizações de catadores e para empresas em 2017) .
Fonte: Planares p.33
99.	Diante dessa realidade, cumpre a esta Corte de Contas recomendar ao Ministério do Meio Ambiente e Mudança do Clima que, na condição de coordenador da Política Nacional de Resíduos Sólidos, crie mecanismos que possibilitem e fomentem a participação efetiva de representantes dos catadores de materiais recicláveis e reutilizáveis nas instâncias de discussão sobre os assuntos relacionados à aludida política  (parágrafos 257 a  280 do relatório de auditoria) .
XII
100.	A partir da análise desses achados de auditoria, mostra-se adequado o conjunto de medidas propostas pela unidade técnica, pois são essenciais para que se possa garantir que os objetivos da Política Nacional de Resíduos Sólidos sejam alcançados.
101.	Há uma série de desafios a serem enfrentados: necessidade de identificação, localização e classificação das áreas contaminadas, inclusive aquelas chamadas de  órfãs, para posterior definição das atividades necessárias a sua descontaminação; busca pela sustentabilidade econômico-financeira, mediante cobrança de taxas pelos serviços públicos de manejo e gestão dos resíduos sólidos disponibilizados; priorização da formação de consórcios ou outras formas de cooperação entre os entes federados; e necessidade de ajustes no Plano Nacional de Resíduos Sólidos, para correção das deficiências detectadas e aprimoramento da governança. 
102.	Para a necessária otimização da prestação do serviço público de manejo de resíduos sólidos urbanos por parte dos Municípios devem ser vencidos esses desafios, alcançando-se o principal objetivo da PNRS que é o encerramento dos lixões nos centros urbanos associado à descontaminação de suas respectivas áreas.
103.	Com estas considerações, rendo loas ao trabalho fiscalizatório levado a efeito pela então SecexAgroAmbiental (atual AudAgroAmbiental) nestes autos e acolho, como já aduzi acima, com pequenos ajustes, o encaminhamento alvitrado por aquela zelosa unidade especializada.
	Ante o exposto, voto por que seja adotada a deliberação que ora submeto a este Colegiado.
TCU, Sala das Sessões, em 08 de março de 2023.
MARCOS BEMQUERER COSTA
Relator